ACORDAO-COMPLETO-2429793

ACÓRDÃO 442/2021 ATA 06/2021 - PLENÁRIO

VISTOS, relatados e discutidos estes autos de auditoria realizada na Superintendência Regional do Incra no Estado do Amapá (SR/21) , sob a forma de Fiscalização de Orientação Centralizada (FOC) , com o objetivo de verificar a aderência à legislação específica dos procedimentos de seleção e manutenção da Relação de Beneficiários (RB) do Programa Nacional de Reforma Agrária (PNRA) ,
ACORDAM os Ministros do Tribunal de Contas da União, reunidos em sessão Plenária, ante as razões expostas pelo Relator, em:
9.1. acolher, parcialmente, as razões de justificativa apresentadas pelos Srs. Alessandro Tavares Cardoso (CPF XXX.906.592-XX) ; Raimundo Nonato Picanço Souto (CPF XXX.521.492-XX) ; Evandro Costa Gama (CPF XXX.172.152-XX) ; e Neiva Lúcia da Costa Nunes (CPF XXX.369.902-XX) ;
9.2. rejeitar, parcialmente, as razões de justificativa apresentadas pela Sra. Maria Assunção Giusti de Almeida (CPF XXX.654.142-XX) ;
9.3. aplicar à Sra. Maria Assunção Giusti de Almeida (CPF XXX.654.142-XX) , com fundamento nos arts. 1º, incisos II e IX, e 43, inciso II e parágrafo único, da Lei 8.443/1992, a multa prevista no art. 58, inciso II, da referida Lei, individualmente, no valor de R$ 20.000,00, com a fixação do prazo de quinze dias, a contar da notificação, para que comprove, perante este Tribunal (art. 214, inciso III, alínea "a", do Regimento Interno) , o recolhimento da quantia aos cofres do Tesouro Nacional, atualizada monetariamente desde a data deste acórdão até a do efetivo recolhimento, se for paga após o vencimento, na forma da legislação em vigor:
9.4. determinar o desconto integral ou parcelado da dívida na remuneração da servidora responsável, mencionada no subitem precedente, com fundamento no art. 28, inciso I, da Lei 8.443/1992, caso expirado o prazo fixado no subitem precedente sem o recolhimento da dívida, e observado o disposto no art. 46 da Lei 8.112/1990;
9.5. autorizar, desde logo, nos termos do art. 28, inciso II, da Lei 8.443/1992, a cobrança judicial da dívida, caso não atendida a notificação e não seja possível o desconto determinado;
9.6. considerar graves as infrações cometidas pela Sra. Maria Assunção Giusti de Almeida (CPF XXX.654.142-XX) ;
9.7. inabilitar a Sra. Maria Assunção Giusti de Almeida (CPF XXX.654.142-XX) para o exercício de cargo em comissão ou função de confiança no âmbito da Administração Pública Federal pelo período de 5 (cinco) anos, nos termos do art. 60 da Lei 8.443/1992, c/c o art. 270 do Regimento Interno/TCU;
9.8. dar ciência à Superintendência Regional do Instituto Nacional de Colonização e Reforma Agrária no Estado do Amapá (SR/21) , para adoção de medidas com vistas à prevenção de ocorrências semelhantes, das seguintes irregularidades identificadas na condução do Programa Nacional de Reforma Agrária (PNRA) :
9.8.1. ausência de ampla divulgação da abertura do processo de seleção de candidatos ao Programa de Reforma Agrária, contrariando o disposto no art. 37, caput, da CF c/c art. 2º, § único, inciso V, da Lei 9.784/1999, o art. 10 da Portaria MDA 6/2013 e o art. 12, inciso III, do Decreto 9.215/2017 (Princípio da publicidade) , bem como o disposto no § 1º do 19 da Lei 8.629/1993, com redação dada pela Lei 13.456/2017, e nos §§ 1º e 2º do art. 13 do Decreto 9.311/2018;
9.8.2. processo de inscrição direcionado a famílias indicadas por movimentos sociais e/ou associações, contrariando o art. 37, caput, da Constituição Federal/1988 c/c art. 10 da Portaria MDA 6/2013 (Princípio da impessoalidade) e art. 6º do Decreto 9.311/2018;
9.8.3. adoção de procedimentos de classificação que não garantem o cumprimento dos critérios de priorização previstos no art. 19 da Lei 8.629/1993 e no art. 25 da Lei 4.504/1964, c/c art. 65 do Decreto 59.428/1966 e art. 9º do Decreto 9.311/2018;
9.8.4. não publicação da ordem de classificação de inscritos quando da divulgação do resultado do processo seletivo no sítio eletrônico do Incra, conforme a preferência definida pelo art. 19 da Lei 8.629/1993, em descumprimento à determinação expedida por meio do item 2.8 do Acórdão 753/2008-TCU-Plenário;
9.8.5. inconsistências na base de dados do Sipra em relação aos dados informados pelos beneficiários contrariam o item 2.5 do Acórdão 753/2008-TCU-Plenário;
9.8.6. existência de beneficiários contemplados na RB que não atendem aos requisitos do Programa de Reforma Agrária, em ofensa ao disposto nos arts. 17, IV, e 20 da Lei 8.629/1993, art. 25, caput e §3º, da Lei 4.504/1964, art. 64 do Decreto 59.428/66 e art. 7º, caput e parágrafos, do Decreto 9.311/2018;
9.8.7. descumprimento dos princípios do contraditório e da ampla defesa no processo de seleção e de classificação de beneficiários, quando da eliminação dos candidatos, bem como nos processos em que foram constatados indícios de irregularidades na ocupação dos lotes, em especial a impossibilidade de interposição de recursos, contrariando o art. 5º, inciso LV, da CF/1988 c/c art. 2º da Lei 9.784/1999; 
9.8.8. ausência de planejamento formalizado para realização de fiscalizações, em contrariedade ao disposto no art. 5º da Instrução Normativa - Incra 71/2012 (vigente à época) e no art. 53 da Instrução Normativa - Incra 99/2019;
9.8.9. ausência e/ou deficiência na identificação de situações irregulares em projetos de assentamento, contrariando o previsto no art. 25 da Lei 4504/1964 e no art. 20 da Lei 8629/1993, c/c a Instrução Normativa - Incra 71/2012 (vigente à época) e Instrução Normativa - Incra 99/2019;
9.8.10. descumprimento dos procedimentos previstos nas Instruções Normativas - Incra 47/2008, 71/2012 ou 99/2019, nos casos de constatação de irregularidades nos projetos de assentamento de reforma agrária;
9.9. dar ciência deste acórdão:
9.9.1. à Ministra de Estado da Agricultura, Pecuária e Abastecimento;
9.9.2. ao Presidente do Instituto Nacional de Colonização e Reforma Agrária - Incra;
9.9.3. à Superintendência Regional do Instituto Nacional de Colonização e Reforma Agrária no Estado do Amapá (SR/21) ; e
9.9.4. aos responsáveis; e
9.10. arquivar o presente processo, com fundamento no art. 169, inciso III, do Regimento Interno do Tribunal, após o processamento das medidas e o trânsito em julgado desta deliberação.

Auditoria de conformidade a fim de verificar a aderência à legislação aplicável na Relação de Beneficiários (RB) do Programa Nacional de Reforma Agrária (PNRA) no Estado do Amapá. Análise das razões de justificativa.

Superintendência Regional do Instituto Nacional de Colonização e Reforma Agrária no Estado do Amapá (SR/21).

3. Responsáveis: Alessandro Tavares Cardoso (CPF XXX.906.592-XX); Raimundo Nonato Picanço Souto (CPF XXX.521.492-XX); Evandro Costa Gama (CPF XXX.172.152-XX); Neiva Lúcia da Costa Nunes (CPF XXX.369.902-XX); Maria Assunção Giusti de Almeida (CPF XXX.654.142-XX).

13.1. Ministros presentes: Ana Arraes (Presidente), Walton Alencar Rodrigues, Benjamin Zymler, Aroldo Cedraz, Raimundo Carreiro, Bruno Dantas e Jorge Oliveira.
13.2. Ministro-Substituto convocado: Marcos Bemquerer Costa.
13.3. Ministros-Substitutos presentes: Augusto Sherman Cavalcanti (Relator), André Luís de Carvalho e Weder de Oliveira.

ACORDAO-COMPLETO-2525173

Acórdão 478/2022 - Plenário

ACORDAO-COMPLETO-2501674

Acórdão 2701/2021 - Plenário

AUGUSTO SHERMAN

Trata-se de auditoria realizada na Superintendência Regional do Incra no Estado do Amapá (SR/21) , sob a forma de Fiscalização de Orientação Centralizada (FOC) , com o objetivo de verificar a aderência à legislação específica dos procedimentos de seleção e manutenção da Relação de Beneficiários (RB) do Programa Nacional de Reforma Agrária (PNRA) .
2.	A fiscalização, autorizada por meio do Acórdão 2028/2015-TCU-Plenário, faz parte do conjunto de oito auditorias executadas, sob a orientação da SecexAmbiental, pelas seguintes Secretarias: Secex/AP (TCProcesso 023.998/2015-6) , Secex/GO (TCProcesso 023.920/2015-7) , Secex/MS (TCProcesso 024.602/2015-9) , Secex/PA (TC-Processo 023.974/2015-0) , Secex/RO (TCProcesso 024.400/2015-7) , Secex/RR (TCProcesso 020.170/2015-7) , Secex/SP (TCProcesso 020.166/2015-0) e Secex/TO (TCProcesso 023.970/2015-4) .
3.	No caso dos presentes autos, os trabalhos de execução foram realizados na Superintendência do Incra/AP e nos seguintes projetos de assentamentos (PAs) : Bom Jesus dos Fernandes, Cedro e Governador Janary.
4.	Reproduzo a seguir, com ajustes de forma, o teor principal do relatório (Fiscalização 419/2015) elaborado no âmbito da Secex/AP (peça 32) , cujas conclusões mereceram a anuência dos dirigentes da unidade técnica:
"X.	ACHADOS DE AUDITORIA
56.	Ausência de ampla divulgação, da abertura do processo de seleção de candidatos ao Programa de Reforma Agrária, contrariando o disposto no art. 37, caput, da CF c/c art. 2º, § único, inciso V, da Lei 9.784/1999, bem como o art. 10 da Portaria MDA 6/2013 e o art. 5º, inciso III do Decreto 4.520/2002 (Princípio da publicidade) .
56.1.	Situação Encontrada
56.1.1	No Amapá, a divulgação do processo de seleção de candidatos ao PNRA é realizada por meio de mensagem no sítio eletrônico da Autarquia, de fixação de cartazes na sede da prefeitura onde ocorrerá o assentamento, e também por intermédio de reuniões com as associações de agricultores presentes no município do assentamento.
56.1.2.	Foram entrevistados, no que se refere ao achado em tela, a superintendente do Incra/AP, a chefe da Divisão de Obtenção de Terras e o servidor responsável pelo cadastramento no Sipra (peça 10) .
56.1.2.1.	Segundo os entrevistados, o Incra não dispõe de recursos financeiros para proceder à divulgação do evento em rádio e televisão. Deste modo, foi informado que a divulgação da seleção ocorre basicamente nos próprios assentamentos. Os servidores informaram, ainda, que não há nos processos físicos comprovação da divulgação dos processos seletivos.
56.1.3.	Ademais, conforme verificado nos extratos de entrevistas realizadas com beneficiários do Programa, quase que a totalidade dos participantes do Programa tomaram conhecimento do processo de seleção quando já estavam no assentamento.
56.1.4.	A Equipe de Auditoria entende que a forma de divulgação dos processos seletivos resulta em uma publicidade restrita, e não ampla, vez que não propicia que outros possíveis interessados tenham conhecimento da abertura do processo de seleção.
 (...) 
57.	Processo de inscrição direcionado a famílias indicadas por movimentos sociais e/ou associações, contrariando o art. 37, caput, da Constituição Federal/1988 c/c art. 10 da Portaria MDA 6/2010 (Princípio da impessoalidade) .
57.1.	Situação encontrada
57.1.1.	No Amapá, a inscrição de candidatos ao PNRA é realizada na Sala da Cidadania da Unidade local, e no município onde vai ocorrer o assentamento, com o deslocamento de servidores para esse fim. Os movimentos sociais enviam seus participantes para a Sala da Cidadania ou para as reuniões no município onde serão feitas as inscrições. 
57.1.2.	Nos processos de seleção não foram encontrados documentos probatórios suficientes para caracterização direcionamento para as associações. Contudo, quando foram analisados os processos individuais de beneficiários, especificamente em relação ao PA Cedro, foi encontrado um ofício da Associação de Moradores da Colônia do Cedro, indicando cidadãos que ocupavam lote no respectivo assentamento, para inclusão na RB (peça 17) . Tal situação evidencia o direcionamento para associados e/ou indicados por presidentes de associação.
57.1.2.1.	Destaca-se o fato de as Sras. Rosimeri Dias Alves e Rozeane Dias Alves (peça 17, p.2) serem filhas do presidente da associação que as indicou, sendo que ambas fazem parte da RB do PA Cedro.
57.1.3.	Inobstante não terem sido encontrados vários documentos como suporte para a evidenciação do presente achado, um breve contato com o Programa, seus atores e beneficiários permite identificar a relação direta existente entre os cidadãos que conseguem se fazer constar na RB.
57.1.4.	Imperioso destacar que não se busca, por meio deste achado e suas constatações, atacar a legitimidade de associações e movimentos sociais de participação no Programa de Reforma Agrária. Tais institutos sociais possuem grande importância para o exercício da democracia e sua legitimidade advém de dispositivos legais. Contudo, deve-se atentar para a exagerada influência que tais instituições demonstram no contexto deste Programa.
57.1.4.1.	Insta salientar que, da documentação e fatos analisados, a equipe de auditoria concluiu que as associações possuem maior influência depois de constituído e estabelecido o Projeto de Assentamento.
57.1.5.	Enrobustecendo a argumentação aqui trazida, destaca-se a manifestação da gestora da Divisão de Obtenção de Terras - responsável pelo processo de seleção - a qual afirma existir relação entre a lista de beneficiários e as associações de cada projeto (peça 10, p. 12-15) .
 (...) 
58.	Existência de beneficiários que não atendem aos requisitos do Programa de Reforma Agrária, previstos no art. 20 da Lei 8.629/1993, no art. 25, caput e § 3°, da Lei 4.504/1964 c/c art. 64 do Decreto 59.428/1966.
58.1.	Situação encontrada
58.1.1.	O art. 20 da Lei 8.629/1993 e outros normativos legais e regulamentares estabelecem as condições de exclusão de um cidadão do Programa de Reforma Agrária. Para apurar se o candidato está ou não abarcado pelos critérios de eliminação, o Incra deve realizar cruzamento dos dados informados pelos candidatos com aqueles constantes em bancos de dados oficiais (federais e estaduais) .
58.1.2.	De acordo com os normativos pertinentes, o beneficiário da RA deve manter, durante o período de 'aquisição' do lote, as condições que possibilitaram sua classificação, podendo-se inferir que o cruzamento de dados pode/deve ser realizado, também, após a fase de seleção de candidatos, ou seja, quando o beneficiário já estiver ocupando o lote. 
58.1.3.	Em entrevista com o gestor e servidores da Divisão de Seleção (peça 10) , restou identificado que o mencionado cruzamento de dados é realizado pelo próprio Sistema de Informações de Projetos de Reforma Agrária - SIPRA, apenas na fase de seleção de candidatos. 
58.1.4.	Servidores da Secretaria de Controle Externo do Meio Ambiente - Secex-Amb realizaram pesquisa na base de dados do SIPRA e realizaram cruzamento de dados com as bases de dados governamentais disponíveis ao TCU, com o objetivo de identificar a existência de beneficiários que não atendiam aos requisitos legais e regulamentares exigidos (peça 18) . 
58.1.4.1.	As informações obtidas a partir do cruzamento feito pela Secex-Amb são bastante discrepantes daquelas fornecidas pelo Incra. 
58.1.5.	Preliminarmente, é necessário informar que o cruzamento realizado utilizou as seguintes bases de dados: Receita, BD_Servidor (CGU, LEG_JUD, SIAPE, SISAC) , RAIS, Maciça, TSE, SISOBI, Cadunico, CAGED, Renavam, Relação de parentescos, FIPE, SNCR, e SIATER.
58.1.6.	Deve-se mencionar, também, a grande discrepância no número de beneficiários. O site do Incra informa a existência de 14.596 beneficiários, enquanto a coleta feita pela Secex-Amb identificou 22.528 beneficiários. Neste sentido, vale informar que, em sua pesquisa no SIPRA, foi utilizado o campo 'Situação', que permite visualizar o histórico do status do beneficiário no processo, permitindo diversos registros, e que foram considerados apenas os registros mais antigos. 
58.1.7.	O cruzamento de dados realizado permitiu identificar um grande número de beneficiários com indícios de irregularidades. O quadro 05, a seguir, apresenta o resumo dessas ocorrências.
Quadro 8. SR-21 - Incra/Amapá
Beneficiários da Reforma Agrária no Amapá 
Indícios de irregularidades
	Irregularidade por unidade familiar
	Ocorrências antes da data de homologação
	Ocorrências depois da data de homologação
	Ocorrências sem informação de data
	Total

	Concessão a pessoas já contempladas na PNRA
	0
	0
	517
	517

	Idade inferior a 18 ou maior que 60
	0
	0
	75
	75

	Proprietários com área maior 1 modulo rural
	0
	0
	616
	616

	Servidores públicos
	743
	2.120
	2
	2.865

	Empresários
	460
	1.030
	0
	1.490

	Estrangeiros
	0
	0
	4
	4

	Aposentados por invalidez
	25
	75
	0
	100

	Maus antecedentes
	0
	2
	0
	2

	Titulares de mandatos eletivos
	0
	15
	0
	15

	Falecidos
	10
	488
	29
	498

	Renda superior a 3 SM*
	24
	272
	219
	515

	Renda superior a 20 SM* - alta renda
	0
	1
	2
	3

	Portador de deficiência física ou mental
	65
	145
	69
	279

	Local do lote recebido diferente do local da residência
	0
	2.781
	0
	2.781

	Local do lote fora do Estado de Residência
	0
	262
	0
	262

	Sinais exteriores de riqueza - veículos de alto valor
	0
	0
	246
	246

	Total
	1.327
	6.928
	1.777
	10.003

	Total sem duplicidades
	7.841

Fonte: Relatório de Cruzamento de Dados (peça 18) 
58.1.8.	Ainda que se considere a discrepância entre o número de beneficiários apontado no Relatório e disponibilizado pelo Incra, a quantidade de famílias em situação irregular é digna de atenção pela autarquia. 
 (...) 
59.	Existência de excedentes classificados que não atendem aos requisitos do Programa de Reforma Agrária, previstos no art. 20 da Lei 8.629/1993, no art. 25, caput e § 3°, da Lei 4.504/1964 c/c art. 64 do Decreto 59.428/1966.
59.1.	Situação encontrada
59.1.1.	Para verificar a incidência do presente achado é necessária a realização de cruzamento dos dados do sistema Sipra com as bases disponíveis do Governo Federal. Supondo a viabilidade e ocorrência de tal procedimento, seria possível verificar se, e quais, excedentes classificados para compor a RB não preenchem os requisitos legais e normativos, de forma análoga a realizada no achado que trata de beneficiários da Reforma Agrária, que não atendem aos requisitos legais.
59.1.2.	Contudo, conforme consubstanciado no relatório de cruzamento (peça 18) e observado nos processos de seleção de beneficiários, o Incra não realiza controle dos excedentes nas listas de seleção das RBs, o que inviabiliza a realização dos cruzamentos de dados e, consequentemente, da verificação e evidenciação do presente achado.
59.1.2.1.	Deve-se considerar, sobretudo, ser esta uma questão de sistema, isto é, o próprio Sipra não possui previsão para realizar este controle. Assim, não se entende razoável a responsabilização dos gestores da Superintendência do Amapá, uma vez que a ferramenta utilizada, disponibilizada pelo Incra Sede, se mostra inadequada, além de que não se entende viável possível determinação à regional do Incra para que realize este controle de maneira local.
59.1.3.	Deste modo, ante a impossibilidade de constatação da situação vislumbrada no momento do planejamento, entende-se ser de bom alvitre o não registro deste achado, na presente fiscalização.
60.	Ausência de motivação nos casos de candidatos eliminados, contrariando o art. 50 da Lei 9.784/1999.
60.1.	Situação encontrada
60.1.1.	Conforme relatos contidos nos extratos de entrevista (peça 10) , os gestores afirmam que a motivação da eliminação dos candidatos é informada aos candidatos quando da geração da lista de candidatos eliminados. Os interessados possuem, ainda de acordo com alegações dos gestores, acesso a esta lista quando há visitas/reuniões com Incra nos respectivos assentamentos.
60.1.1.1.	Ademais, os gestores alegaram que a lista de eliminados, contendo as respectivas motivações, é publicada no site do Incra, fato este não observado no sítio http://www.incra.gov.br/.
60.1.2.	Observou-se que, realmente, as listas de eliminados geradas automaticamente pelo Sipra são juntadas em processos de seleção, bem como contêm as respectivas motivações (peça 19) .
60.1.2.1.	Portanto, o presente achado restou prejudicado e não será registrado.
61.	Descumprimento dos princípios do contraditório e da ampla defesa no processo de seleção de beneficiários, contrariando o art. 5º, inciso LV da CF/1988 c/c art. 2º da Lei 9.784/1999.
61.1.	Situação encontrada
61.1.1.	As relações das famílias selecionadas e eliminadas são emitidas pelo próprio SIPRA e, no caso dos eliminados, contêm o motivo da eliminação (peça 19) . Essas listagens compõem o processo físico. Todavia, há dúvida quanto à efetiva divulgação aos candidatos do resultado do processo de seleção e, principalmente, quanto à devida orientação para a formulação de recurso, caso haja interesse. 
61.1.2.	Conforme entrevista estruturada com a Equipe de Auditoria, as respostas dos gestores são discrepantes quanto à efetiva divulgação do resultado da fase aos candidatos (peça 10) . Para um gestor, as listagens são publicadas no site do Incra e é dado acesso aos candidatos, quando da visita do Incra aos projetos de assentamentos. Para outro gestor, a única divulgação é quando de reunião no projeto de assentamento. Os presentes são notificados da possiblidade de recurso, mas não é informado o prazo recursal. Por fim, outro gestor afirma que não há divulgação efetiva dos fatos. 
61.1.2.	A lista com o resultado da seleção contém os candidatos eliminados, selecionados e classificados, inclusive com a ordem de classificação e a pontuação obtida em cada critério avaliativo. Todavia, não é dado conhecimento aos candidatos da ordem de classificação, dos pontos obtidos em cada critério, e dos motivos da eliminação. Ora, sem o conhecimento dessas situações, a possibilidade de impetração de recurso fica irremediavelmente prejudicada. 
61.1.3.	Conforme se depreende das entrevistas (peça 10) , a possibilidade de impetração de recurso é informada nas reuniões nos assentamentos mas não é informado o prazo para tal ajuizamento. Assim, esse é mais um fator que cerceia a impetração de recurso pelo candidato. Ademais, caso impossibilitado de comparecer em tais reuniões, o cidadão não toma conhecimento de sua nota.
61.1.4.	Foi identificado, ainda, que no Incra/AP não existe um formulário específico para impetração de recurso pelo candidato, conforme relatos com os gestores do Programa (peça 10) . Ora, considerando que os candidatos à reforma agrária têm, em geral, baixa escolaridade, a ausência de um formulário de recurso é mais um empecilho à sua impetração.
61.1.5.	Por fim, restou claro, também, que não há, no Incra/AP, um processo de trabalho formal relativo a recurso impetrado por candidato ao PNRA. A ausência de tal formalização pode resultar em morosidade na decisão do recurso impetrado, podendo causar prejuízo ao candidato impetrante. 
 (...) 
62.	Procedimentos de classificação não garantem o cumprimento dos critérios de priorização previstos no art. 19 da Lei 8.629/1993 e no art. 25 da Lei 4.504/1964 c/c art. 65 do Decreto 59.428/1966.
62.1.	Situação encontrada
62.1.1.	No decorrer das entrevistas os gestores afirmam que os critérios de priorização da Leis 8.629/1993 e 4.504/1964 são atendidos. A superintendente e a chefe da Divisão de Obtenção de Terras afirmaram que o próprio sistema (SIPRA) faz o cruzamento de dados necessários para o cumprimento dos critérios especificados.
62.1.2.	Os critérios contidos nas aludidas Leis, denominados pelo Incra 'critérios básicos', encontram-se enumerados a seguir:
a) Lei 4.504/1964, art. 25:
I - ao proprietário do imóvel desapropriado, desde que venha a explorar a parcela, diretamente ou por intermédio de sua família;
II - aos que trabalhem no imóvel desapropriado como posseiros, assalariados, parceiros ou arrendatários;
III - aos agricultores cujas propriedades não alcancem a dimensão da propriedade familiar da região;
IV - aos agricultores cujas propriedades sejam comprovadamente insuficientes para o sustento próprio e o de sua família;
V - aos tecnicamente habilitados na forma dá legislação em vigor, ou que tenham comprovada competência para a prática das atividades agrícolas.
b) Lei 8.629/1993, art. 19:
I - ao desapropriado, ficando-lhe assegurada a preferência para a parcela na qual se situe a sede do imóvel;
II - aos que trabalham no imóvel desapropriado como posseiros, assalariados, parceiros ou arrendatários;
III - aos ex-proprietários de terra cuja propriedade de área total compreendida entre um e quatro módulos fiscais tenha sido alienada para pagamento de débitos originados de operações de crédito rural ou perdida na condição de garantia de débitos da mesma origem;
IV - aos que trabalham como posseiros, assalariados, parceiros ou arrendatários, em outros imóveis;
V - aos agricultores cujas propriedades não alcancem a dimensão da propriedade familiar;
VI - aos agricultores cujas propriedades sejam, comprovadamente, insuficientes para o sustento próprio e o de sua família.
Parágrafo único. Na ordem de preferência de que trata este artigo, terão prioridade os chefes de família numerosa, cujos membros se proponham a exercer a atividade agrícola na área a ser distribuída.
62.1.2.	O cidadão, potencial beneficiário da Reforma Agrária, preenche o formulário azul (peça 20) ou passa suas informações a um servidor do Incra para que este o preencha, e então, estas mesmas informações serão inseridas no SIPRA, por servidor específico, designado para tal, com o devido perfil de acesso ao sistema.
62.1.2.1.	O aludido sistema realiza, então, os cruzamentos necessários e estabelece a pontuação pertencente aos candidatos automaticamente, com base nas informações inseridas, sendo que, ao final, elabora relatório elencando os requerentes com as respectivas notas.
62.1.3.	Da análise do formulário azul (peça 20) , verifica-se ser possível o atendimento aos critérios legais em tela, uma vez que existem campos de preenchimento suficientes para abranger tais requisitos. Considerando que os cruzamentos e pontuações são feitos pelo SIPRA, cabe aos servidores e gestores apenas a certificação de que o sistema contém informações fidedignas.
62.1.4.	Contudo, há de se ressaltar a existência de problemas na sistemática do Programa. Conforme alegado pelos gestores (peça 10, p. 14 e 17) , não há previsão para revisão das informações, nem em relação às declaradas pelo requerente e as contidas nos formulários azuis, nem em relação às informações dos formulários e as constantes do SIPRA.
62.1.4.1.	Ressalta-se que o público alvo da Reforma Agrária possui um núcleo de pessoas sem escolaridade, muitas delas analfabetas, restando a elas confiar que o preenchimento feito pelo servidor será inteiramente correto.
62.1.5.	Em suma, não foi possível, com os procedimentos desta auditoria, evidenciar concretamente este achado. O que se observa é insuficiência no controle e manipulação das informações, por parte do Incra, o que possibilita a ocorrência de erros não identificados e, até mesmo, fraudes cometidas por servidores.
62.1.6.	Portanto, o presente achado não será registrado. Impende registrar, no entanto, as seguintes ressalvas: apenas um servidor é encarregado pela inserção dos dados no SIPRA, sem a realização de revisões posteriores; ademais, não há previsão de procedimentos para verificar se as circunstâncias alegadas pelo requerente são verdadeiras, prevalecendo a palavra do cidadão inscrito.
62.1.6.1.	Neste sentido, é importante recomendar à SR-21 que adote procedimentos de controle para assegurar a fidedignidade das informações constantes no SIPRA, em relação àquelas alegadas pelos requerentes ao Programa.
63.	Inconsistências na base de dados do Sipra em relação aos dados informados pelos beneficiários, contrariando o item 2.5 do Acórdão 753/2008-TCU-Plenário.
63.1.	Situação encontrada
63.1.1.	A base de dados do SIPRA foi solicitada à presidência do Incra, com intuito de realização de cruzamentos dos dados do SIPRA com dados da Receita Federal, Siape, Rais, dentre outras, conforme especificado no Relatório de Cruzamento de dados (peça 18, p. 4-5) .
63.1.1.1.	Ressalta-se que, em relação ao presente achado, foram considerados beneficiários de todos os Projetos de Assentamento do Incra no Amapá, sendo que constam do SIPRA 22.528 beneficiários.
63.1.2.	Os resultados apresentados no relatório de cruzamento de dados (peça 18) foram os seguintes: 
Quadro 9. SR-21 - Incra/Amapá
Resultado do cruzamento de dados
	Natureza da inconsistência
	Número de inconsistências observadas
	Percentual (%) 

	Campo de CPF inconsistente
	275
	1,22

	Campos de data inconsistente
	505
	2,24

	Campo 'área do lote' inconsistente
	15368
	68,21

	Titulares com o mesmo sexo
	38
	0,16

	Uniões conjugais entre titulares de idade incompatível
	3
	Próximo de 0

	Registros com campo 'situação' nulo (em branco) 
	15367
	68,21

Fonte: Relatório de Cruzamento de dados (peça 18) 
63.1.3.	Além de os resultados obtidos do cruzamento supracitado, foi elaborada amostra aleatória, com margem de erro de 10%, entre os processos situados nos PAs Governador Janary, Bom Jesus dos Fernandes e Cedro, os quais contem com 1044 processos, no total. Desta feita, foram solicitados 64 processos individuais de requerentes, mediante Ofício de requisição n. 3 (peça 21) .
63.1.4.	Dos processos requisitados, o Incra disponibilizou 62, listados a seguir:
Quadro 10. SR-21 - Incra/Amapá
Processos individuais disponibilizados à Equipe de Auditoria
	Projeto de Assentamento
	Nome do Titular 1

	PA BOM JESUS
	FRANCISCO VIEIRA DOS SANTOS

	PA BOM JESUS
	MANOEL DO SOCORRO VILHENA

	PA BOM JESUS
	AMBROZINO GARCEZ DE OLIVEIRA

	PA BOM JESUS
	PEDRO CARVALHO DOS SANTOS

	PA BOM JESUS
	MARIA FRANCISCA COSTA TEIXEIRA

	PA BOM JESUS
	DORIANE BRASÃO CASTILLO

	PA BOM JESUS
	SUELEIDE DOS SANTOS FARIAS

	PA BOM JESUS
	RAIMUNDO SANTOS MACIEL

	PA BOM JESUS
	ANTONIO CARLOS DA SILVA DE ALMEIDA

	PA BOM JESUS
	FRANCISCA ALVES VIANA

	PA BOM JESUS
	AUGUSTO CESAR FERNANDES

	PA BOM JESUS
	OSVALDINO ALVES DA CRUZ

	PA BOM JESUS
	JAIME FERREIRA DA SILVA

	PA BOM JESUS
	ABDIAS DE SOUSA BARROS

	PA BOM JESUS
	ANTONIO ERIVANDO DE SOUZA MOREIRA

	PA BOM JESUS
	JOSENILDA GONÇALO DA SILVA

	PA BOM JESUS
	GILSON BARBOSA

	PA CEDRO
	ARIOSVALDO GOMES PAIVA

	PA CEDRO
	CANDIDO FERREIRA RIBEIRO

	PA CEDRO
	ELIANE DIAS SILVA BATISTA

	PA CEDRO
	ELIZEU OLIVEIRA DOS SANTOS

	PA CEDRO
	FRANCINETE DA CONCEIÇÃO DE SOUSA

	PA CEDRO
	GUIOMAR ALVES DE OLIVEIRA

	PA CEDRO
	JOÃO BATISTA DA SILVA

	PA CEDRO
	JOSÉ MARIA FERREIRA SANTOS

	PA CEDRO
	JOSÉ NILTON ALVES DE LIMA

	PA CEDRO
	JOSÉ RIBAMAR SILVA

	PA CEDRO
	LILIAN FERNANDES SOARES

	PA CEDRO
	MARCIO WILLIAN DA SILVA SANGEL

	PA CEDRO
	MARIA SOLANGE PALHETA LEAL

	PA CEDRO
	MARIA ZENAIDE CAMPOS DA SILVA

	PA CEDRO
	MARLENE JESUS DE SOUZA

	PA CEDRO
	BENEDITA DOS SANTOS CARVALHO

	PA CEDRO
	JOÃO BATISTA SILVA ALMEIDA

	PA CEDRO
	FAUSTINO ALVES DA LUZ

	PA CEDRO
	JOSÉ MARIA MONTEIRO MARTINS

	PA CEDRO
	CARMELIA DE SOUZA BARROS

	PA CEDRO
	MARIA DA CONCEIÇÃO DA SILVA

	PA CEDRO
	MANILSON VIANA CONCEIÇÃO

	PA CEDRO
	CONSTANTINO PEREIRA DA SILVA

	PA CEDRO
	HIRACILENE FARIAS FERREIRA

	PA CEDRO
	GLENDA LARISSA DE CASTRO MIRA

	PA CEDRO
	GENILSON LIMA ALBUQUERQUE

	PA CEDRO
	MARIA DE NAZARÉ BARBOSA RIBEIRO LOPES

	PA CEDRO
	RODRIGO LIMA PINHEIRO

	PA CEDRO
	JOSÉ DE BRITO CUNHA

	PA CEDRO
	LINDOMAR LIMA SILVA

	PA CEDRO
	ANTONIO CARLOS PEREIRA COSTA

	PA CEDRO
	JACKSON ARLAN SILVA DOS SANTOS

	PA CEDRO
	JOSÉ MARCOLINO DOS SANTOS

	PA CEDRO
	BAZILEU PIABA

	PA CEDRO
	MARIVALDO SOUZA VILHENA

	PA CEDRO
	MARIA LIMA CAMPOS

	PA GOVERNADOR JANARY
	HAMURABE JULIO SOUSA

	PA GOVERNADOR JANARY
	JOANA MENDES DE JESUS

	PA GOVERNADOR JANARY
	ANA PAULA FREITAS DOS SANTOS

	PA GOVERNADOR JANARY
	HAMURABE JULIO SARUY CRUZ

	PA GOVERNADOR JANARY
	JOSÉ ANTONIO DE OLIVEIRA

	PA GOVERNADOR JANARY
	RAIMUNDO DOS SANTOS CARVALHO

	PA GOVERNADOR JANARY
	LUIZA ALMEIDA DA SILVA

	PA GOVERNADOR JANARY
	RAIMUNDA LIMA PEREIRA

	PA GOVERNADOR JANARY
	JOSE MENDES GUEDES

Fonte: Produzido pelo Auditor.
63.1.4.1.	Nos processos avaliados foram encontradas 10 inconsistências, envolvendo campos da ficha azul sem preenchimento (em branco) , com CPF, do cônjuge ou do titular, divergentes, sem indicação de cônjuge, inobstante tal informação conste do processo e, ainda, data de nascimento em branco e divergente. Correspondem, as inconsistências a, aproximadamente, 9,67%, com margem de erro de 10%. Portanto, não se pode afirmar que seja um quantitativo expressivo de processos com falha no preenchimento da ficha azul, em relação ao SIPRA.
63.1.4.2.	Ademais, dentre os 62 processos analisados, verificou-se que 17 não possuíam a ficha azul no bojo processual. Isto representa um total de, aproximadamente, 27,40% dos processos analisados.
63.1.4.3.	Com o objetivo de subsidiar a análise do presente achado, foi elaborada tabela relacionando as inconsistências identificadas entre o preenchimento dos formulários contidos nos processos físicos com as informações extraídas do Sipra. Nesta tabela estão listados, por CPF do titular, os casos inconsistentes identificados (peça 24) .
63.1.5.	Nada obstante à inexpressividade das inconsistências verificadas mediante análise dos processos físicos solicitados ao Incra, devem ser ressaltados os resultados obtidos com os cruzamentos de dados. A quantidade de irregularidades verificada é considerada expressiva (duas delas perfazem 68,21%, cada) . Os procedimentos não envolveram amostragem, com erros e margens de confiança pré-estabelecidas empiricamente, mas foram feitos de modo censitário, com todos os processos da base SIPRA relacionados com a SR-21 (AP) , isto é, não há extrapolação de amostra, pois o resultado já trata do todo.
 (...) 
64.	Ausência da ordem de classificação de inscritos quando da publicação do resultado do processo seletivo no site da Autarquia, contrariando o item 2.8 do Acórdão 753/2008-TCU-Plenário, bem como o princípio da publicidade previsto no art. 37, caput, da Constituição Federal/1988 c/c art. 2º da Lei 9.784/99.
64.1.	Situação encontrada
64.1.1.	Com o objetivo de verificar a existência do achado em tela, foram realizadas entrevistas com a Superintendente da SR-21, e a chefe da Divisão de Obtenção de Terras.
64.1.1.1.	É possível verificar que as opiniões dos gestores em comento não são uníssonas em relação ao procedimento de publicação da lista de classificação do processo seletivo. Enquanto um alega que a lista é publicada no site da autarquia, o outro afirma que as publicações ocorrem somente no âmbito dos respectivos assentamentos.
64.1.2.	Com o intuito de validar as informações apresentadas pelas gestoras, foi analisado o sítio eletrônico do Incra/AP (http://www.incra.gov.br/ap) quanto a existência de lista contendo a relação de classificação dos beneficiários. Neste endereço constam diversos dados gerais relacionados à atuação do Programa no Amapá, como o número de assentamentos, famílias assentadas e cadastradas, famílias que receberam Assistência Técnica - ATES, etc.
64.1.2.1.	A divulgação de listas relativas aos PAs do Amapá não é verificada no sítio da autarquia. Incluídas aí as listas de requerentes, de eliminados, classificados, com a devida pontuação, e as listas dos candidatos selecionados. Neste endereço é possível verificar a Relação de Beneficiários da Reforma Agrária, em relação ao Brasil todo e até mesmo por assentamento. Mas não há a especificação da situação dos requerentes, carecendo de transparência no processo.
64.1.3.	Não se pode considerar suficiente, para um Programa de nível nacional, a mera divulgação em nível local dos assentamentos, ainda que haja formalização e assinatura de ata pelos presentes. Para satisfazer a necessidade de amplo acesso à Reforma Agrária, é razoável exigir que seja publicado, ao menos, no sítio do Incra, pela internet.
 (...) 
65.	Descumprimento dos princípios do contraditório e da ampla defesa no processo de classificação de beneficiários, contrariando o art. 5º, inciso LV da CF/1988 c/c art. 2º da Lei 9.784/1999.
65.1.	Situação encontrada
65.1.1.	A lista com o resultado do processo de seleção é elaborada pelo Sistema de Informações de Projetos de Reforma Agrária - SIPRA e contém as notas dos critérios avaliativos e a ordem de classificação dos candidatos. Como já informado, essa lista compõe o processo físico da seleção. No entanto, também como já mencionado, não é dado conhecimento formal aos candidatos das notas atribuídas em cada critério avaliativo e nem a ordem de classificação. Apenas tomam conhecimento de suas classificações os requerentes que comparecem nas reuniões convocadas pelo Incra.
65.1.2.	Não se pode afirmar, portanto, que os requerentes classificados possuem conhecimento de suas pontuações. Ora, o desconhecimento das notas atribuídas em cada critério avaliativo e também da ordem de classificação de candidatos, evidentemente torna impossível a impetração de recursos por candidato descontente. 
65.1.3.	De igual modo, conforme se depreende dos extratos de entrevistas e não se observa nos processos de seleção, foi identificado que o prazo para impetração de recursos não é comunicado aos interessados, o que resulta em mais uma barreira ao seu ajuizamento. 
65.1.4.	Portanto, resta claro que, no Incra/AP, há descumprimento dos princípios do contraditório e da ampla defesa na fase de classificação de candidatos ao PNRA. 
 (...) 
66.	Ausência de planejamento formalizado para realização de fiscalizações, contrariando o disposto no art. 5º da IN Incra 71/2012 bem como o item 2.19 do Acórdão 753/2008-TCU-Plenário e o item 9.2.12 do Acórdão 557/2004-TCU-Plenário.
66.1.	Situação encontrada
66.1.1.	De acordo com as entrevistas realizadas com o setor de Supervisão Ocupacional, o gestor alega haver formalização de planejamento, porém, os servidores desconhecem tal documento. De fato, não há um documento formal estabelecendo as ações da Supervisão Ocupacional para o exercício. O Incra-Sede estabelece metas da Supervisão, definidas com base em número de visitas a serem realizadas. Todavia, no geral, a Supervisão é realizada para atender demandas externas (órgãos do governo federal e os próprios assentados) .
66.1.1.2.	Instados a apresentar as evidências de existência de planejamento formalizado por esta Secex-AP, os gestores do Incra apresentaram planejamentos dos anos 2013 a 2015 feitos por meio de planilha Excel.
66.1.1.2.1.	Apesar de as planilhas em Excel não serem completamente inaplicáveis, para fins de planejamento, não se pode reputar suficiente que um planejamento formal e devidamente estabelecido esteja contido apenas em arquivos Excel, sem que os próprios servidores tomem conhecimento deste planejamento.
66.1.2.	Os servidores alegam que o maior condicionante às ações de Supervisão é a restrição orçamentário-financeira. Tal restrição determina que, muitas vezes, seja realizada a primeira visita de Supervisão, mas não se faça visitas posteriores, por ausência de recursos para tal, o que prejudica a efetividade da ação de supervisão ocupacional.
66.1.2.1.	 Existe um acompanhamento das ações de Supervisão (Sistema de Monitoria) mas que se baseia, principalmente, no número de visitas realizadas e nos valores dispendido. Neste sentido, o acompanhamento não considera o resultado da ação de Supervisão. Assim, por exemplo, podem ter sido realizadas 'X' visitas ao Assentamento 'Y', e não ter resultado na solução do problema detectado. 
66.1.2.	A ausência de um documento formal estabelecendo a programação das ações de Supervisão Ocupacional compromete a execução das atividades desta Divisão, e, ainda, obsta averiguar o desempenho da Unidade, isto é, não é possível verificar se os cronogramas e metas estabelecidos foram cumpridos.
66.1.3.	O fato de o Incra-Sede definir metas em termos de número de visitas, não impede que o Incra/AP, com base no seu trabalho de campo, defina quais são os PA que serão visitados, e qual os resultados esperados dessas ações. Sem essas definições, não há como afirmar, categoricamente, que as ações da Supervisão Ocupacional alcançaram ou não os resultados planejados. 
 (...) 
67.	Ausência e/ou deficiência na formalização de Contrato de Concessão de Uso ou outro instrumento congênere que formalize os direitos e obrigações do beneficiário, contrariando o disposto no art. 18, caput e § 2º, da Lei 8.629/1993.
67.1.	Situação encontrada
67.1.1.	A Equipe de Auditoria estabeleceu uma amostra aleatória estatística e analisou 62 processos individuais de candidatos/beneficiários da Reforma Agrária, sendo 36 do PA Cedro, 9 do PA Governador Janary e 17 do PA Bom Jesus dos Fernandes. Os resultados analisados permitem aferir informações acerca da existência de Contrato de Concessão de Uso - CCU e sobre Título de Domínio - TD (peça 26) .
67.1.1.1.	Em relação do PA do Cedro, 25 processos têm o Contrato de Concessão de Uso. Todavia, em 5 processos não há a assinatura do beneficiário e em 2 estão ausentes as assinaturas do Superintendente e do beneficiário. Existem 7 processos com TD, mas em um não consta a assinatura do beneficiário. Por outro lado, existem 5 processos sem o CCU e o TD, significando que os beneficiários estão desprovidos de documentos que garantam a ocupação regular do lote ou mesmo o acesso a créditos. 
67.1.1.2.	No PA Bom Jesus dos Fernandes, dos processos individuais estudados, 8 deles têm CCU, mas em um não há assinatura do beneficiário; 8 processos têm TD, com as respectivas assinaturas; e 1 não tem o CCU nem TD.
67.1.1.3.	Dos processos estudados do PA Governador Janary, 4 tem CCU, mas 1 processo não tem as assinaturas do Superintendente e do beneficiário; 4 processos têm TD, mas em um deles falta a assinatura do beneficiário; 1 processo não tem nem o CCU e nem o TD. 
67.1.2.	Em entrevistas com gestores e servidores da Supervisão Ocupacional (peça 10) restou identificado que a maioria dos beneficiários que ingressaram a partir de 2012 já tem o CCU; todavia dos beneficiários que ingressaram antes daquele ano, muitos não têm esse documento. No mesmo sentido, a assinatura do CCU e do TD exige a realização de visita de vistoria aos PA, que é realizada quando há disponibilidade de recursos. 
67.1.3.	A situação observada permite inferir que existe número significativo de Contratos de Concessão de uso, e congêneres, sem formalização inteiramente correta. A ausência de assinatura do Superintendente, por exemplo, é fator limitante da segurança jurídica do beneficiário.
67.1.3.1.	Ressalta-se que foram encontradas as vias originais dos CCUs em parte dos processos, ou seja, o requerente obteve a emissão do CCU, mas este não lhe foi entregue.
 (...) 
68.	Ausência e/ou deficiência na execução da supervisão ocupacional em projetos de assentamento, contrariando a IN Incra 71/2012 ou IN Incra 47/2008, bem como o art. 25 da Lei 4.504/1964 c/c art. 20 da Lei 8.629/1993 e cláusulas I, III, VII e XI do Contrato de Concessão de Uso.
68.1.	Situação encontrada
68.1.1.	Como já informado neste relatório (item 66.1.1) , o Incra-Sede estabelece o número de visitas de supervisão a serem realizadas no exercício. Como de costume, os servidores alegam ser o limitador dessas ações a disponibilidade de recursos orçamentário-financeiros. Todavia, no que se refere à execução, as ações realizadas atendem, principalmente, às demandas externas.
68.1.2.	Na maioria das vezes, as ações de supervisão demandam diversas visitas ao PA, como forma de identificar irregularidades, bem como de garantir o contraditório e ampla defesa, bem como verificar a adoção das medidas determinadas em decisão do órgão.
68.1.3.	Com base nos 62 processos individuais apresentados pelo Incra/AP, a Equipe de Auditoria elaborou quadro contendo as visitas de supervisão em cada PA estudado (peça 27) . Assim, percebe-se que dos 32 processos em que houve ações de supervisão, em 15 deles (ou seja, 46,87%) não houve decisão por parte da autarquia.
68.1.4.	É possível que nesses 15 processos houvesse a necessidade de novas visitas de supervisão, que não foram realizadas. Essa situação demonstra que as ações de supervisão do Incra/AP são pouco eficazes, vez que não alcançam um resultado.
68.1.5.	Ademais, mediante visita in loco nos assentamentos eleitos para fins desta auditoria, foram identificados 6 lotes abandonados, sendo 3 no PA Bom Jesus e 3 no PA Governador Janary (peças 12, 13, 14 e 16) .
68.1.5.1.	Ainda em relação a vistoria supra citada, foram observados 10 casos, dos 27 lotes visitados, de ocupação irregular. Consigna-se, ainda, que dos 10 ocupantes irregulares, 6 alegaram não terem recebido notificação para desocupar o lote.
 (...) 
69.	Descumprimento dos procedimentos previstos na IN Incra 71/2012 ou 47/2008 para casos de situações irregulares identificadas em projetos de assentamentos.
69.1.1.	Os mencionados normativos identificam as situações irregulares e definem os procedimentos a serem adotados pelo Incra para resolvê-los. São diversos os casos previstos pela autarquia, e a Equipe de Auditoria apresenta os casos constatados como situações de irregularidade.
69.1.2.	Dos 62 processos selecionados mediante amostragem estatística, 32 foram aproveitados para verificação da regularidade da Supervisão Ocupacional. Foi elaborada tabela contendo as situações observadas (peça 27) , as quais encontram-se listadas a seguir:
	a) falta de notificação do beneficiário/ocupante - Dos 32 processos estudados, em 16 deles o beneficiário/ocupante não foi notificado da situação irregular, como forma de possibilitar sua defesa; 
	b) demora na notificação do beneficiário/ocupante - Dos 32 processos estudados, em 16 deles o beneficiário/ocupante foi notificado da situação irregular. Todavia, a notificação foi realizada muitos meses após a constatação, havendo casos em que a notificação ocorreu mais de um ano depois da constatação. 
	c) recebimento de crédito quando em situação irregular - Dos 32 processos estudados, a Equipe de Auditoria identificou que no processo 54350.000155/2007-80 o beneficiário recebeu crédito do Incra após a constatação de irregularidade e sem que a autarquia tivesse adotado alguma decisão quanto à inconsistência identificada. 
	d) regularização de lote ocupado irregularmente - Dos 32 processos estudados, a Equipe de Auditoria identificou que no processo 54350.000706/2013-53 foi regularizada a situação de ocupação irregular sem que houvesse menção à existência de excedente e sem que se passasse dez da emissão do CCU ou do TD. 
 (...) 
70.	Descumprimento dos princípios do contraditório e da ampla defesa nos processos em que foram constatados indícios de irregularidades na ocupação dos lotes, contrariando o art. 5º, inciso LV da CF/1988 c/c art. 2º da Lei 9.784/1999
70.1.	Situação encontrada
70.1.1.	Foi definida uma amostra estatística de 62 processos individuais de assentados, para se estudar as ações da reforma agrária. Desse total, restou identificado que em 32 processos havia uma ou mais irregularidades relativas à ocupação do lote (peça 27) .
70.1.1.1.	Do total de 32 processos, verificou-se que em 16 feitos não houve a notificação formal do assentado em situação irregular. De igual modo, nesses 32 processos, quando da adoção de decisão pela Superintendência local, somente em 2 deles o assentado foi notificado da decisão adotada.
70.1.1.2.	É imperioso ressaltar que a ausência de notificação do interessado é uma evidência de que a SR-21 descumpre os princípios do contraditório e da ampla defesa quando da constatação de irregularidades na ocupação de lotes, fator que leva à nulidade de todos os atos processuais praticados.
70.1.2.	Há, todavia, uma ressalva a estabelecer. Por exigência normativa, o assentado deve residir no lote do assentamento, Assim, em algumas irregularidades (abandono do lote, venda do lote, e doação do lote a terceiro) o assentado não mais reside no PA, sendo, na maioria das vezes, demasiado difícil ou até impossível identificar seu novo endereço. Por essa razão, a maioria das notificações dos assentados é realizada por meio de edital publicado em jornal de grande circulação local. 
 (...) 
XI.	INFORMAÇÕES ADICIONAIS
72.	No dia 1/12/2015 chegou à esta Secretaria de Controle Externo expediente enviado pelo Excelentíssimo Senador da República, o Sr. João Capiberibe (peça 6) .
72.1.	Preliminarmente, urge esclarecer que possuem competência para realizar solicitações de fiscalização a esta Corte, consoante entendimento dos arts. 1º, inciso II, 38, inciso II, da Lei 8.443/1992 c/c arts. 1º, incisos II e III, do Regimento Interno do TCU, o Congresso Nacional, suas casas e respectivas comissões. Não estão incluídos, aí, Senadores e Deputados, em pessoa.
72.1.1.	Contudo, considerando a pertinência do tema - transferência de terras - com a presente auditoria, inobstante não constar do escopo do presente trabalho, entendeu-se por bem tratar o expediente remetido a esta Corte no bojo do presente processo. Inclusive, haverá proposta de encaminhamento relativa ao Ofício n. 99/2015-GSJCAP.
73.	Por intermédio do aludido expediente, o Exmo. Senador cita que os Ministérios Públicos Federal e Estadual no Amapá fizeram recomendação ao Instituto Nacional de Colonização e Reforma Agrária - Incra para que seja suspenso qualquer acordo envolvendo a transferência de terras da União para o Estado do Amapá.
74.	O cerne do pedido do Exmo. Senador recai sobre a preocupação em relação forma como tal transferência de terras se dará. Alega risco de que o acordo de transferência seja feito sem a devida análise de interesses subjacentes, desconsiderando a existência de assentamentos federais, terras quilombolas e áreas de interesse da União.
75.	A transferência das terras da União para o Estado do Amapá é tratada pela Lei 10.304/2001, alterada pela Lei 11.949/2009. Contudo, mesmo após regulamentação (Decreto 6.291/07) , a cessão de terras ainda não ocorreu de fato.
75.1.	Deve-se lembrar de que a transferência de patrimônio da União para estado membro deve obedecer aos diplomas legais. O Tribunal de Contas da União pode e deve atuar em casos de abuso ou ilegalidades nestas transferências, conforme se depreende do art. 71, incisos VI e IX, da Constituição Federal.
75.2.	Contudo, vale lembrar que existe diploma legal disciplinando o tema, bem como que já foi expedida comunicação pelos Ministérios Públicos Estadual e Federal no Amapá. Uma possível determinação, exarada pelo TCU, de suspensão de transferência de terras a cargo da União poderá ser interpretada como usurpação de competência de prerrogativa própria do Poder Executivo, em exercício de sua competência discricionária.
76.	Portanto, com o objetivo de atender ao pleito advindo de Parlamentar e que guarda continência com objeto dos autos, com o devido cuidado de agir estritamente dentro do rol de competências desta Corte de Contas e sem usurpação de competência do Poder Executivo, será proposta recomendação ao Instituto Nacional de Colonização e Reforma Agrária no sentido de que sejam feitas as devidas análises, considerando as terras de interesse da União, tais como comunidades quilombolas, assentamentos federais, entre outras, antes de se efetuar quaisquer transferências de terras ao Estado do Amapá, nos termos da Lei 10.304/2001. Por derradeiro, será proposto envio ao aludido Parlamentar, do Acórdão, relatório e votos que vierem a ser proferidos."
5. 	Diante dessas ocorrências, a unidade técnica propôs expedir uma série de determinações e recomendações à Superintendência Regional do Incra no Amapá, com vistas a promover a escorreita realização do processo de elaboração da Relação de Beneficiários.
6.	Naquela oportunidade, manifestei-me, por despacho, no seguinte sentido (peça 35) :
"6.	Observo, contudo, que os achados de auditoria apontados na SR/21 foram também identificados nas demais superintendências fiscalizadas, tendo recebido, em outros processos, proposta de realização de audiência dos responsáveis. 
7.	Pondero que tais irregularidades, constatadas de forma recorrente nas auditorias, demandam o chamamento dos responsáveis aos autos para apresentação de razões de justificativa, uma vez que contrariam a legislação, principalmente dispositivos da Lei 8.629/1993, da Lei 4.504/1964 e da IN/Incra 70/2012.
8. 	A propósito, registro que a gravidade das ocorrências e a constatação de fragilidades sistêmicas na formação da relação de beneficiários do PNRA, com alto risco de prejuízos financeiros e não financeiros imediatos, impeliu a SecexAmbiental a formular representação (TC Processo 000.517/2016-0) , com amparo no art. 237, inciso VI, do Regimento Interno/TCU. No âmbito do referido processo, o Tribunal, por meio do Acórdão 775/2016-TCU-Plenário, determinou cautelarmente ao Incra a suspensão dos processos de seleção de novos beneficiários para a reforma agrária, os processos de assentamento de novos beneficiários já selecionados, de novos pagamentos de créditos da reforma agrária e de remissão dos créditos, bem como o acesso a outros benefícios e políticas públicas concedidos em função de o beneficiário fazer parte do PNRA, além do acesso aos serviços de assistência técnica e extensão rural dos beneficiários apontados com indícios de irregularidades. Parte das questões ora tratadas também são objeto de manifestação do Incra naqueles autos.
9.	Face o exposto, com vistas à uniformização dos encaminhamentos nos processos da FOC ora em análise, considero, em exame ainda prévio da matéria, que as irregularidades ensejam o exercício do contraditório pelos responsáveis. No que se refere às determinações e recomendações sugeridas, poderão ser expedidas no momento da apreciação do relatório de auditoria pelo Plenário do Tribunal.
10.	A ausência de ampla divulgação da abertura do processo de seleção de candidatos ao Programa de Reforma Agrária contraria o disposto no art. 37, caput, da CF c/c art. 2º, § único, inciso V, da Lei 9.784/1999, bem como o art. 10 da Portaria MDA 6/2013 e o art. 5º, inciso III, do Decreto 4.520/2002. Apesar da informação de que a divulgação do processo de seleção de candidatos ao PNRA é realizada por meio de mensagem no sítio eletrônico da Autarquia, de fixação de cartazes na sede da prefeitura onde ocorrerá o assentamento e também por intermédio de reuniões com as associações de agricultores, registrou-se que a divulgação ocorre basicamente nos próprios assentamentos, o que não cumpre, de forma satisfatória, o princípio da publicidade.
11.	O processo de inscrição direcionado a famílias indicadas por movimentos sociais e/ou acampadas, em detrimento de outros potenciais interessados, contraria o disposto no art. 37, caput, da Constituição Federal/1988 c/c art. 10 da Portaria MDA 6/2010 (Princípio da impessoalidade) . A documentação examinada evidencia a relação existente entre a lista de beneficiários e as associações de cada projeto. 
12.	A existência de beneficiários que não atendem aos requisitos do Programa de Reforma Agrária foi constatada em cruzamento de dados realizado pela SecexAmbiental. De acordo com o relatório de auditoria, o trabalho revelou a existência de 7.841 casos de beneficiários com indícios de irregularidades no âmbito da SR/21. Destacou, ainda, a unidade técnica a discrepância entre o número de beneficiários informado no site do Incra (14.596) e a coleta feita pela SecexAmb, que identificou 22.528 beneficiários.
13.	O descumprimento dos princípios do contraditório e da ampla defesa nos processos de seleção e de classificação de beneficiários refere-se, em especial, à impossibilidade de interposição de recursos, contrariando o art. 5º, inciso LV, da CF/1988 c/c art. 2º da Lei 9.784/1999. Restou evidenciado que não há formulário específico nem processo de trabalho formal relativo aos recursos. Além disso, não há divulgação da ordem de classificação, dos pontos obtidos em cada critério e dos motivos da eliminação. Apenas tomam conhecimento de suas classificações os requerentes que comparecem às reuniões convocadas pelo Incra. Embora a possibilidade de impetração de recurso seja informada nas reuniões nos assentamentos, não é estabelecido prazo para tal ajuizamento, o que prejudicada o exercício do contraditório e da ampla defesa.
14.	Em outro achado similar, a Secex/AP apontou também a ocorrência do descumprimento dos princípios do contraditório e da ampla defesa nos processos em que foram constatados indícios de irregularidades na ocupação dos lotes. Nos processos, a auditoria constatou que, em vários, não houve a notificação formal do assentado em situação irregular. Registrou-se, ainda, que em determinadas situações (abandono, venda e doação do lote) o assentado não mais reside no PA, sendo difícil a notificação pessoal, e, portanto, a maioria das notificações é realizada por meio de edital publicado em jornal de grande circulação local. De todo modo, não restou demonstrado que a Superintendência assegura o princípio do contraditório e da ampla defesa.
15.	As inconsistências na base de dados do Sipra em relação aos dados informados pelos beneficiários contrariam o item 2.5 do Acórdão 753/2008-TCU-Plenário. Por meio dessa deliberação, o Tribunal determinou ao Incra que adote providências para avaliar, de forma sistemática, a conformidade das informações postadas no Sistema Sipra com os documentos que derem origem aos registros. No entanto, o cruzamento de dados evidenciou inconsistência em quase 70% dos beneficiários, nos campos 'área do lote' e 'situação'. 
16.	A ausência da ordem de classificação de inscritos quando da publicação do resultado do processo seletivo também já foi objeto de determinação deste Tribunal às Superintendências Regionais do Incra, por meio do Acórdão 753/2008-TCU-Plenário, para que publiquem no sítio da Autarquia na internet a relação de beneficiários contemplados, com a respectiva ordem de classificação, conforme a preferência definida pelo artigo 19 da Lei 8.629/1993, sem que a entidade tenha adotado providências.
17.	Cabe, portanto, realizar a audiência dos responsáveis não só pela irregularidade em si, mas pelo descumprimento de deliberação desta Corte.
18.	A ausência de planejamento formalizado para realização de fiscalizações contraria o disposto no art. 5º da Instrução Normativa - Incra 71/2012, que atribui ao Superintendente Regional a competência para o planejamento dos trabalhos, estabelecendo as áreas prioritárias de atuação. Após os comentários do gestor (peça 29, p. 19-44 e peça 30, p. 1-9) acerca do relatório de auditoria preliminar, a equipe considerou, a partir dos documentos acostados aos autos, que a entidade estabeleceu formalmente o planejamento de 2016, contendo servidor responsável, montante de recursos envolvidos e prazo. Assim, a proposta é de apenas recomendar que a Unidade promova melhorias no planejamento e dê conhecimento à equipe.
19.	Divirjo, em parte, da conclusão da Secex/AP. Embora se reconheça, no documento apresentado, uma intenção inicial de realização de planejamento, não entendo que seja suficiente para afastar a irregularidade. O plano, apesar de fixar prazo, contem, para a grande maioria das fiscalizações previstas, a mesma data inicial (1/1/2016) e de término (31/12/2016) , o que não evidencia, de fato, o período em que se pretende realizar o trabalho. Além disso, possui o nome do servidor responsável, contudo, os servidores entrevistados pela auditoria desconheciam o planejamento formalizado. Conforme registrado no relatório, 'de nada adianta a formalização de planejamento, abrangendo toda a equipe, inclusive com distribuição de incumbências e projetos a servidores nominados, sem que os envolvidos tomem ciência de suas atribuições'. Diante de tais circunstâncias, avalio que o achado deva ser objeto de audiência.
20.	A ausência e/ou deficiência na identificação de situações irregulares em projetos de assentamento descumpre o previsto na IN Incra 71/2012, como também na Lei 4504/1964, art. 25, e na Lei 8629/1993, art. 20. Nos processos examinados em que houve ações de supervisão, em quase metade deles não houve decisão por parte da autarquia. Mediante visita in loco nos assentamentos, a auditoria identificou, ainda, lotes abandonados e ocupação irregular, sem realização de notificação dos responsáveis pelo Incra.
21.	Também relacionado aos casos de situações irregulares identificadas em projetos de assentamentos, está o descumprimento dos procedimentos previstos na Instrução Normativa - Incra 71/2012 ou 47/2008. Os mencionados normativos identificam as situações irregulares e definem os procedimentos a serem adotados pelo Incra para resolvê-los. No entanto, observou-se falta ou demora na notificação do beneficiário/ocupante, recebimento de crédito quando em situação irregular, bem como regularização de lote ocupado irregularmente.
22.	Discordo da unidade técnica no que se refere ao achado Procedimentos de classificação não garantem o cumprimento dos critérios de priorização previstos no art. 19 da Lei 8.629/1993 e no art. 25 da Lei 4.504/1964 c/c art. 65 do Decreto 59.428/1966. A conclusão da Secex/AP é de que não foi possível, com os procedimentos da auditoria, evidenciar concretamente o achado. Considerando que os cruzamentos e pontuações são feitos pelo SIPRA, registrou que cabe aos servidores e gestores apenas a certificação de que o sistema contém informações fidedignas.
23.	Ressalto que o achado foi apontado em todas as demais auditorias integrantes da presente FOC. O que se verificou é que a sistemática de classificação do Sistema Sipra não atende plenamente aos critérios de priorização definidos na legislação para ser beneficiário do PNRA.
24.	O Tribunal já determinou ao Incra, por meio do item 2.6 do Acórdão 753/2008-TCU-Plenário, a adequação dos normativos internos, especificamente a NE 45/2005, aos critérios de priorização de candidatos previstos na Lei 8.629/1993.
25.	Assim como me posicionei nos demais processos, embora a irregularidade decorra, em parte, de inadequações do sistema, noto que não há qualquer indício de que a SR/21 adote mecanismos de controle para assegurar o cumprimento do princípio da impessoalidade e os critérios legais.
26.	A equipe de auditoria inclusive ressaltou: 'O que se observa é insuficiência no controle e manipulação das informações, por parte do Incra, o que possibilita a ocorrência de erros não identificados e, até mesmo, fraudes cometidas por servidores'. Além disso, registrou as seguintes ressalvas: 'apenas um servidor é encarregado pela inserção dos dados no SIPRA, sem a realização de revisões posteriores; ademais, não há previsão de procedimentos para verificar se as circunstâncias alegadas pelo requerente são verdadeiras, prevalecendo a palavra do cidadão inscrito'.
27.	Diante disso, pondero que, também nos presentes autos, a irregularidade deve ser incluída na audiência do responsável.
28.	Apenas em relação a uma ocorrência apontada, entendo que pode ser dispensada a inclusão nas audiências a serem promovidas.
29.	Trata-se da ausência e/ou deficiência na formalização de Contrato de Concessão de Uso (CCU) ou outro instrumento congênere que formalize os direitos e obrigações do beneficiário. Para a Secex/AP, as respostas apresentadas pelos gestores elidiram parcialmente as irregularidades detectadas, relacionadas à existência CCUs e Títulos de Domínio nos processos individuais dos beneficiários com falhas e/ou preenchimento incompleto. Todavia, considerando a ausência, no âmbito de cada processo, de justificativa para ausência de assinaturas, apropriado dar ciência oportunamente à Superintendência da ausência de CCU ou TD devidamente formalizado em parte dos processos individuais de beneficiários.
30.	A Secex/AP registrou o recebimento, no dia 1/12/2015, de expediente enviado pelo Senador da República, Sr. João Capiberibe (peça 6) , citando que os Ministérios Públicos Federal e Estadual no Amapá fizeram recomendação ao Incra para que fosse suspenso qualquer acordo envolvendo a transferência de terras da União para o Estado do Amapá. A preocupação refere-se a como tal transferência de terras se dará. Alega risco de que o acordo de transferência seja feito sem a devida análise de interesses subjacentes, desconsiderando a existência de assentamentos federais, terras quilombolas e áreas de interesse da União.
31.	Com o objetivo de atender ao pleito advindo do Parlamentar e que guarda continência com objeto dos autos, com o devido cuidado de agir estritamente dentro do rol de competências desta Corte de Contas e sem usurpação de competência do Poder Executivo, a proposta da unidade técnica é de recomendar ao Incra que sejam feitas as devidas análises, considerando as terras de interesse da União, tais como comunidades quilombolas, assentamentos federais, entre outras, antes de se efetuar quaisquer transferências de terras ao Estado do Amapá, nos termos da Lei 10.304/2001. 
32.	Observo que recentemente houve a edição do Decreto 8.713/2016, de 15 de abril de 2016, para regulamentar a referida lei. O anexo I do decreto discriminou as glebas transferidas ao domínio do Estado do Amapá e o § 1º do art. 1 excluiu da transferência as seguintes áreas:
a) terras tradicionalmente ocupadas pelos índios, conforme o Anexo II, e demais áreas relacionadas nos incisos II a X do caput do art. 20 da Constituição;
b) destinadas ou em processo de destinação, pela União, a projetos de assentamento, conforme o Anexo III;
c) de unidades de conservação já instituídas pela União e aquelas em processo de instituição, conforme o Anexo IV;
d) afetadas, de modo expresso ou tácito, a uso público comum ou especial;
e) destinadas a uso especial do Ministério da Defesa;
f) objeto de títulos expedidos pela União que não tenham sido extintos por descumprimento de cláusula resolutória; e  
g) territórios quilombolas já delimitados e aqueles a serem delimitados pelo Instituto Nacional de Colonização e Reforma Agrária - Incra por meio de relatório antropológico no prazo de vinte meses, contado da data de publicação deste Decreto, conforme o Anexo III;
33.	Assim, aparentemente, o risco exposto pelo Senador resta afastado pelo normativo, cabendo apenas cientificá-lo da regulamentação da lei, após a apreciação do relatório pelo Plenário.
34.	No que se refere à responsabilização, também com vistas a garantir a uniformidade entre os processos desta FOC, ressalto orientações a serem observadas pela unidade técnica na identificação dos responsáveis.
35.	Como visto, parte das irregularidades constatadas referem-se ao não cumprimento de determinações desta Corte dirigidas ao Incra. Nesse caso, entendo que deverão ser chamados em audiência todos os superintendentes que ocuparam o cargo desde a expedição do acórdão do TCU.
36.	Quanto às demais irregularidades, a audiência deverá ser dirigida ao superintendente e/ou ao chefe de Divisão de Obtenção e Equipes de Seleção no exercício dos cargos no momento da ocorrência identificada, conforme processos analisados, levando-se em conta as competências de cada um. 
37.	Considerando os indícios de que as falhas permaneçam, pondero ainda pela promoção da oitiva da Superintendência Regional, para se manifestar sobre os achados apontados na fiscalização.
38.	Por fim, ressalto que, após a conclusão da auditoria, entrou em vigor o Decreto 8.738, de 3 de maio de 2016, que regulamenta a Lei 8.629/1993 e a Lei 13.001/2014, para dispor sobre o processo de seleção das famílias beneficiárias do Programa Nacional de Reforma Agrária. A Secex/MS já ofereceu nova representação (TC.Processo 017.742/2016-1) , tratando da incompatibilidade de dispositivos da IN Incra 71/2012 (art. 14) e do Decreto 8.738/2016 (§§1º e 2º do art. 19 e arts. 22 e 23) , com a Lei 8.629/1993 (art. 19) . A unidade técnica deve, portanto, ficar atenta, às disposições do recente normativo, ao analisar as razões de justificativa apresentadas, sem olvidar da legislação vigente no período das irregularidades, bem como dos questionamentos acerca da incompatibilidade de dispositivos dos normativos com a lei.
39.	Diante das graves irregularidades constatadas pela fiscalização no âmbito da Superintendência Regional, entendo que cópia do presente despacho deve, de pronto, ser encaminhada à Presidência do Incra, à Casa Civil e à Procuradoria da República no Estado do Amapá, em relação aos quais autorizo, desde já, o fornecimento de cópia do processo, caso formalmente solicitada.
40. 	Destarte, com fundamento no art. 43, inciso II, da Lei 8.443/1992 c/c os arts. 157 e 250, incisos IV e V, do RI/TCU, determino a Secex/AP que:
40.1.	promova, preliminarmente, a identificação dos responsáveis, de acordo com as orientações definidas no presente despacho;
40.2.	realize as audiências dos responsáveis, para que, no prazo de 15 (quinze) dias, apresentem razões de justificativa sobre as seguintes irregularidades registradas no Relatório de Auditoria constante da peça 32 destes autos:
	a) 	processo de inscrição direcionado a famílias indicadas por movimentos sociais e/ou associações, contrariando o art. 37, caput, da Constituição Federal/1988 c/c art. 10 da Portaria MDA 6/2010 (Princípio da impessoalidade) , com consequente lesão aos direitos de candidatos a lotes no PNRA, derivado da atuação de atores alheios aos quadros de servidores da Autarquia, os quais influenciam de maneira irregular o processo de seleção de beneficiários da reforma agrária, determinando os candidatos a serem contemplados no programa e excluindo arbitrariamente outros candidatos sem o cumprimento do devido processo legal, do contraditório e da ampla defesa;
	b) descumprimento à determinação expedida por meio do item 2.8 do Acórdão 753/2008-TCU-Plenário, tendo em vista a não publicação da ordem de classificação de inscritos quando da divulgação do resultado do processo seletivo no sítio eletrônico do Incra, conforme a preferência definida pelo art. 19 da Lei 8.629/1993;
	c) ausência de ampla divulgação da abertura do processo de seleção de candidatos ao Programa de Reforma Agrária, contrariando o disposto no art. 37, caput, da CF c/c art. 2º, § único, inciso V, da Lei 9.784/1999, bem como o art. 10 da Portaria MDA 6/2013 e o art. 5º, inciso III, do Decreto 4.520/2002 (Princípio da publicidade) ;
	d)	existência de beneficiários contemplados na RB que não atendem aos requisitos do Programa de Reforma Agrária, conforme evidenciado em cruzamento de dados realizado por este Tribunal, em ofensa ao disposto no art. 17, IV, e 20 da Lei 8.629/1993, no art. 25, caput e §3º, da Lei 4.504/1964 e no art. 64 do Decreto 59.428/66;
	e) descumprimento dos princípios do contraditório e da ampla defesa nos processos de seleção e de classificação de beneficiários, bem como nos processos em que foram constatados indícios de irregularidades na ocupação dos lotes, em especial a impossibilidade de interposição de recursos, contrariando o art. 5º, inciso LV, da CF/1988 c/c art. 2º da Lei 9.784/1999;
	f) adoção de procedimentos de classificação que não garantem o cumprimento dos critérios de priorização previstos no art. 19 da Lei 8.629/1993 e no art. 25 da Lei 4.504/1964 c/c art. 65 do Decreto 59.428/1966;
	g)	ausência de planejamento formalizado para realização de fiscalizações, em contrariedade ao disposto no art. 5º da Instrução Normativa - Incra 71/2012, que atribui ao Superintendente Regional a competência para o planejamento dos trabalhos, estabelecendo as áreas prioritárias de atuação;
	h) ausência e/ou deficiência na identificação de situações irregulares em projetos de assentamento, em afronta ao disposto na IN Incra 71/2012, como também na Lei 4504/1964, art. 25, e na Lei 8629/1993, art. 20;
	i)	descumprimento dos procedimentos previstos na IN - Incra 71/2012 ou 47/2008, nos casos de constatação de irregularidades nos projetos de assentamento de reforma agrária;
	j) inconsistências na base de dados do Sipra em relação aos dados informados pelos beneficiários, contrariando a determinação contida no item 2.5 do Acórdão 753/2008-TCU-Plenário;
40.3.	promova a oitiva da Superintendência Regional do Incra no Estado do Amapá, para que, no prazo de 15 (quinze) dias, manifeste-se sobre as irregularidades elencadas no item 40.2;
40.4.	encaminhe aos responsáveis e à Superintendência Regional do Incra no Estado do Amapá cópia do relatório de auditoria, bem como do presente despacho, a fim de subsidiar suas manifestações."
7.	Após a adoção das medidas determinadas, a SecexAgroAmbiental promoveu a análise das razões de justificativa oferecidas e apresentou proposta de encaminhamento uniforme nos seguintes termos (peças 142 a 144) :
"EXAME TÉCNICO
9.	Na presente instrução, apresentamos nossa análise por indício de irregularidades, considerando a manifestação do Incra/AP a respeito das dez irregularidades elencadas no subitem 40.2 do Despacho do Relator, transcrito no item 4 acima, bem como as razões de justificativa apresentadas pelos gestores de acordo com a sua responsabilização comentada no item 8 acima.
Processo de inscrição direcionado a famílias indicadas por movimentos sociais e/ou associações, contrariando o art. 37, caput, da Constituição Federal/1988 c/c art. 10 da Portaria MDA 6/2010 (Princípio da impessoalidade) , com consequente lesão aos direitos de candidatos a lotes no PNRA, derivado da atuação de atores alheios aos quadros de servidores da Autarquia, os quais influenciam de maneira irregular o processo de seleção de beneficiários da reforma agrária, determinando os candidatos a serem contemplados no programa e excluindo arbitrariamente outros candidatos sem o cumprimento do devido processo legal, do contraditório e da ampla defesa.
Oitiva do Incra/AP
10.	A respeito do processo de inscrição direcionado a famílias indicadas por movimentos sociais e/ou associações, a então Superintendente do Incra/AP, Sra. Maria Assunção Giusti de Almeida, informou o seguinte na peça 44, p.1:
Resposta: a prática de realizar parceria com os movimentos sociais, entidades representativas das famílias, vinha sendo utilizada a partir de orientação da sede do órgão, visando atender as famílias oriundas, ou moradoras da região onde está instalado o projeto de assentamento.
No estado do Amapá os projetos de assentamento foram criados em áreas pertencentes à união, cujas famílias assentadas já ocupavam o local antes mesmo da criação do projeto de assentamento.
Quanto às indicações, podemos afirmar que as mesmas não facilitaram o ingresso das famílias no PNRA, pois, mesmo tendo sido indicadas, essas famílias foram submetidas aos procedimentos de seleção e homologação previstos na NE/nº 45 de 28/08/2005, juntamente com os demais candidatos.
Assim sendo, as famílias que atenderam aos critérios estabelecidos na norma supracitada, tiveram os seus cadastros homologados, os demais foram eliminadas (sic) .
11.	O Incra/AP admite a interveniência dos movimentos sociais e/ou associações nos processos de seleção, porém informa que isso não facilita o ingresso dessas famílias no PNRA, pois submetidas aos processos de seleção juntamente com as demais famílias inscritas.
12.	A argumentação do Incra/AP não elide a situação encontrada nesse achado do Relatório de Fiscalização (peça 32, p. 18) , pois não esclarece o fato de as Sras. Rosimeri Dias Alves e Rosiane Dias Alves, filhas do presidente Associação de Moradores da Colônia do Cedro, constarem da RB do PA Cedro, homologada em 25/11/2013, após elas terem sido 'aprovados para serem inseridos na RB, pois os mesmos já possuem lotes no P. A. Cedro' (peça 17, p.1) , conforme inserto no Ofício nº 029/2013, de 1/10/2013, da mencionada associação. 
13.	Com base nos resultados do cruzamento de dados realizados para esta Fiscalização de Orientação Centralizada na Relação de Beneficiários do PNRA, a SecexAmbiental propôs a suspensão dos processos de seleção de novos beneficiários e do assentamento de novos beneficiários, bem como a suspensão de novos pagamentos de créditos da reforma agrária e de remissão dos créditos da reforma agrária por meio de Representação (TC Processo 000.517/2016-0) . 
14.	No julgamento do mérito do processo de representação, por meio do Acórdão 1976/2017-TCU-Plenário - TCU, a respeito da irregularidade em apreço, foi realizada a seguinte determinação ao Incra:
9.4.2. garanta que as inscrições para o programa de reforma agrária sejam realizadas por meio de processo aberto a todo o público alvo, obedecidos os critérios de publicidade do processo seletivo descritos no subitem anterior, abstendo-se, ainda, de utilizar listas fechadas de beneficiários indicados por atores alheios aos quadros da Autarquia, tais como movimentos sociais, associações, sindicatos, entre outros, de modo a cumprir o art. 37, caput, da CF/88 c/c art. 10 da Portaria MDA 6/10 (Princípio da impessoalidade) , bem como ao disposto nos arts. 19, 19A e 20 da Lei 8.629/1993, com redação dada pela Lei 13.456/2017, sob pena de responsabilidade por aqueles que derem causa à infração a esses dispositivos.
15.	Assim, deixaremos de propor a mesma determinação ao Incra/AP.
Audiência da Sra. Maria Assunção Giusti de Almeida (Superintendente do Incra/AP de 13/9/2012 até 17/2/2017 - peça 129) 
16.	A Sra. Maria Assunção Giusti de Almeida, sobre a irregularidade do processo de inscrição direcionado a famílias indicadas por movimentos sociais e/ou associações, apresentou a seguinte resposta:
Resposta: o processo de ingresso de famílias no Programa de Reforma Agrária (PNRA) obedece 3 fases principais: o cadastro, a seleção e a homologação: 
Na fase cadastral qualquer família interessada efetua a sua inscrição como candidato ao PNRA junto a Sala da Cidadania/Incra de forma impessoal, apresentando sua documentação.
Na fase de seleção o sistema (SIPRA) efetua a triagem dos candidatos dando-lhes uma pontuação, conforme as informações prestadas na fase de cadastramento pelo próprio candidato. É essa pontuação que indica ao candidato qual a sua posição da lista de classificação às vagas por ventura existentes nos assentamentos do Incra.
Nas fases iniciais não há participação do Superintendente Regional, é apenas na fase de homologação que o Superintendente Regional aprova os candidatos já selecionados pela equipe do Serviço de Implantação de Projetos de Assentamento/Divisão de Obtenção de Terras.
No caso em epígrafe, como em todos os outros, as famílias cujos nomes constam na Relação de Beneficiários (RB) já passaram por uma seleção e podem ter seus nomes homologados no PNRA. 
Dos 24 nomes apresentados pela associação (peça 17) apenas 14 foram homologados conforme os critérios estabelecidos pelas normas do Incra, inclusive os nomes dos mesmos faziam parte de uma lista de 51 nomes de candidatos selecionados que foram homologados em 25/11/2013. Os demais ainda se encontram na lista de candidatos.
Assim, entendemos que a conduta imputada a esta servidora aposentada não ocorreu
17.	As razões de justificativa da Sra. Maria Assunção tratam a homologação como simples ato formal, quando, na verdade, ela é que convalida, confere eficácia a todos os atos praticados no processo de seleção de famílias. Assim, o responsável pela homologação deve verificar se os atos praticados no processo não são ilegais ou irregulares.
18.	A alegação de que apenas 14 candidatos foram homologados dos 24 apresentados pela associação também não saneia a irregularidade, pois mais de 50% dos candidatos indicados foram selecionados.
19.	Além disso, deve-se observar que o Ofício nº 029/2013, de 1/10/2013, da Associação de Moradores da Colônia do Cedro (peça 17) diz que encaminha 'os nomes dos candidatos aprovados para serem inseridos na RB, pois os mesmos já possuem lotes no P. A. Cedro', ou seja que são de ocupantes irregulares, pois o PA Cedro foi criado em 04/09/1996.
20.	Assim, não foram apresentados elementos que descaracterizem a irregularidade apurada, devendo a Sra. Maria Assunção ser apenada em função de permitir que processo de inscrição fosse direcionado a famílias indicadas por associação.
Descumprimento à determinação expedida por meio do item 2.8 do Acórdão 753/2008-TCU-Plenário, tendo em vista a não publicação da ordem de classificação de inscritos quando da divulgação do resultado do processo seletivo no sítio eletrônico do Incra, conforme a preferência definida pelo art. 19 da Lei 8.629/1993
Oitiva do Incra/AP
21.	No tocante a não publicação da ordem de classificação de inscritos quando da divulgação do resultado do processo seletivo no sítio eletrônico do Incra, a então Superintendente do Incra/AP, Sra. Maria Assunção Giusti de Almeida, informou o seguinte na peça 44, p.2:
Podemos dizer que os critérios de preferência para concessão de Títulos de Domínio e Contratos de Concessão de Uso, disposto no art. 19 da lei nº 8.629/93, não são aplicados no âmbito da UJ, pois, a mesma não utiliza a desapropriação como forma de obtenção de terras para implantação de projetos de assentamento. As modalidades utilizadas para esse fim são, principalmente, a arrecadação, a incorporação e a discriminação de áreas sob o domínio da União. Assim, a determinação para publicação da relação de beneficiários contemplados com TD e CCU, na internet no sítio da Autarquia, com a respectiva ordem de classificação, não se aplica à realidade de trabalho da UJ. Atualmente é procedimento habitual da autarquia publicar no seu Boletim de Serviço e em seu sítio na internet (w.w.w.incra.gov.br; acesso a informação/ações e programas/titulação de assentamentos) a relação de assentados que recebem instrumentos de titulação, organizados por projeto de assentamento e por ordem alfabética. Além disso, a UJ faz a entrega desses instrumentos nas comunidades onde as famílias residem e nesse momento é realizada ampla divulgação de todos os beneficiários que tiveram os títulos emitidos. Essa ação é necessária devido a dificuldade das famílias assentadas na Amazônia Legal acessarem a internet e o Boletim de Serviço do Incra.
22.	A alegação de que não utiliza a desapropriação para a obtenção de terras destinadas à implantação de projetos de assentamento não desobriga o Incra/AP de realizar a classificação dos inscritos com base nos demais incisos do art. 19 da Lei 8629/1993. 
23.	O outro argumento, a respeito de que realiza ampla divulgação nas comunidades onde as famílias residem em razão delas terem dificuldade de acesso a internet e ao Boletim de Serviço do Incra também não desobriga o Incra/AP de realizar a publicação da ordem de classificação de inscritos quando da divulgação do resultado do processo seletivo no sítio eletrônico do Incra, pois a sua publicação é de interesse público não apenas da comunidade do local do assentamento.
24.	Assim, a manifestação do Incra/AP não saneia a irregularidade, porém, deixaremos de propor qualquer determinação sobre essa matéria em razão do Acórdão 1976/2017-TCU-Plenário - TCU ter determinado o seguinte:
9.4.5. promova ampla divulgação do resultado dos processos seletivos de beneficiários do Programa Nacional de Reforma Agrária para cada projeto de assentamento, publicando os nomes dos contemplados, segundo sua ordem de classificação e ordem de priorização, conforme estabelecido no instrumento de publicação do processo seletivo e legislação aplicável, nos meios de comunicação adequados, como por exemplo jornais de grande circulação, DOU ou no site da Autarquia, de forma a cumprir com o princípio da publicidade previsto no art. 37, caput, da Constituição Federal/88 c/c art. 2º da Lei 9.784/99, bem assim, de forma a possibilitar o controle social por parte de qualquer cidadão e por parte dos próprios interessados;
Audiência do Sr. Alessandro Tavares Cardoso (Superintendente do Incra/AP de 1/1/2008 a 2/1/2009 - peça 135) 
25.	As razões de justificativa do Sr. Alessandro encontra-se juntada na peça 135 dos presentes autos. 
26.	A respeito do descumprimento à determinação expedida por meio do item 2.8 do Acórdão 753/2008-TCU-Plenário, tendo em vista a não publicação da ordem de classificação de inscritos quando da divulgação do resultado do processo seletivo no sítio eletrônico do Incra, conforme a preferência definida pelo art. 19 da Lei 8.629/1993, o responsável alega que durante o período de sua gestão, de 1/1/2008 a 2/1/2009, não criou nenhum projeto de assentamento, assim não deixou de cumprir a determinação retro mencionada.
27.	Com efeito, nos exercícios de 2008 e 2009, nenhum projeto de assentamento foi criado pela Secex/AP, conforme a Relação de Assentamentos na SR-21 (AP) acostada à peça 23 do presente processo.
28.	Desta forma, propõe-se o acolhimento das razões de justificativa apresentada pelo responsável a respeito da irregularidade em apreço.
Audiência do Sr. Raimundo Nonato Picanço Souto (Superintendente do Incra/AP de 12/3/2009 a 1/12/2009 - peça 131) 
29.	A respeito da não publicação da ordem de classificação de inscritos quando da divulgação do resultado do processo seletivo no sítio eletrônico do INCRA, o Senhor Raimundo Nonato apresentou a seguinte razão de justificativa: 'embora não conste em norma interna esta é uma atribuição do Incra-sede, que efetua a publicação por meio dos relatórios/SIPRA no sítio do Incra' (peça 131, p.1) .
30.	A alegação do responsável não saneia a irregularidade em comento, porém, considerando que, no período de gestão do responsável, de 12/3/2009 a 1/12/2009, não foi criado nenhum projeto de assentamento pelo Incra/AP, conforme comentado no item 27 acima, propõe-se o acolhimento de suas razões de justificativa. 
Audiência do Sr. Evandro Costa Gama (Superintendente do Incra/AP de 1/12/2009 a 31/3/2010 - peça 133 e 134) 
31.	Preliminarmente, o Sr. Evandro Costa Gama informou que, por ser Procurador da Fazenda Nacional, está acostumado a cumprir determinações judiciais e administrativas e, em seguida, discorre sobre o caráter punitivo da multa prevista no art. 58 da Lei 8443/1992.
32.	No tocante a irregularidade em apreço, essencialmente, informa que 'tem quase certeza de que não assinou e nem publicou nenhuma Relação de Beneficiários selecionados para o PNRA no período de 1/12/2009 a 31/03/2010' (peça 133, p. 7) .
33.	Com efeito, o Incra/AP não criou projetos de assentamentos no período de 25/10/2006 até 20/12/2010. Assim, em razão da inexistência processo seletivo de beneficiários durante a gestão do responsável, propõe-se o acolhimento das razões de justificativa do responsável.
Audiência do Sr. Neiva Lúcia da Costa Nunes (Superintendente do Incra/AP de 25/11/2011 a 20/7/2012- peça 138) 
34.	Inicialmente, a Sra. Neiva afirma que o SR-21 não possuía autonomia gerencial, não tinha disponibilidade para contratação de publicidade (rádio, televisão e jornais) , os dados lançados no Sipra eram fornecidos pelos candidatos, o próprio Sipra efetuava os cruzamentos de dados, a publicação dos contemplados competia à Sede e que não possuía senha de acesso ao Sipra.
35.	A respeito da não publicação da ordem de classificação de inscritos quando da divulgação do resultado do processo seletivo no sítio eletrônico do Incra, a Sra. Neiva comenta que a SR-21 não possuía site próprio, cita trecho do Acórdão 753/2008-TCU-Plenário (itens 2.4 a 2.7) e referencia outros julgados do Tribunal (Acórdãos n° 2609/2012 e 609/2011) sugerindo que a responsabilidade dos sistemas informatizados é de responsabilidade do Incra/Sede, menciona dificuldades ocasionadas pelas alterações normativas internas, informa a existência de meta de realizar 300 assentados nos exercícios de 2011 e 2012 apesar dos cortes orçamentários.
36.	Por fim, ela conclui da seguinte forma (peça 138, p. 7-8) : 
Logo, não houve desídia, desobediência ou burla deliberada às normas aplicáveis por parte da Justificante. E nem tampouco dos servidores da SR-21. Em visita ao Incra, buscando documentos para subsidiar a presente Razão de Justificativa, constatamos que não houve alteração substancial no quadro de servidores e persistem deficiências que são crônicas.
Houve alguma publicidade sobre assentamentos veiculadas em emissoras de rádio e televisão, por iniciativa da justificante por usufruir de amizades na área de comunicação e solicitar como matéria de utilidade pública, principalmente no interior do Estado.
37.	Verificamos que, no período de gestão da responsável, foi criado apenas o Projeto de Assentamento Extrativista Foz do Mazagão Velho, em 16/07/2012, quatro dias antes da sua exoneração, e as primeiras homologações de assentados ocorreram em 04/12/2012, conforme Relação de Beneficiários do Programa Nacional de Reforma Agrária da SR-21 (peça 140) .
38.	Assim, considerando que a Sra. Neiva, provavelmente, não era gestora a época do processo de seleção de beneficiários do Projeto de Assentamento Extrativista Foz do Mazagão Velho, propõe-se o acolhimento de suas razões de justificativa.
Audiência do Sr. Maria Assunção Giusti de Almeida (Superintendente do Incra/AP de 13/9/2012 até 17/2/2017 - peça 129) 
39.	Sobre a não publicação da ordem de classificação de inscritos quando da divulgação do resultado do processo seletivo no sítio eletrônico do Incra, a Sra. Maria Assunção Giusti de Almeida, em singela cota (peça 29, p. 1) , alegou o seguinte:
Resposta: embora não conste em norma interna esta é uma atribuição do Incra-sede, que efetua a publicação por meio dos relatórios/SIPRA no sítio do Incra.
Assim, entendemos que a conduta imputada a esta servidora aposentada não ocorreu.
40.	No período de gestão da Sra. Maria Assunção foram selecionados os beneficiários dos seguintes projetos de assentamentos:
	PROJETO DE ASSENTAMENTO
	DT DE CRIAÇÃO

	PAE FOZ DO MAZAGAO VELHO
	16/07/2012

	PAE SUCURIJU
	14/11/2012

	PAE NOSSA SENHORA DA CONCEIÇÃO
	25/10/2013

	PAE CARAPANATUBA
	25/10/2013

	PAE IGARAPE  NOVO
	04/11/2013

	PAE ILHA DE ARUAS
	05/12/2014

	PAE JACITARA
	22/12/2014

	PAE CAPOEIRA DO REI
	22/12/2014

	PAE TERRA GRANDE
	23/12/2014

	PROJETO DE ASSENTAMENTO AGROEXTRATIVISTA ILHA DO FAUSTINO
	23/12/2014

	PA RAIMUNDO OSMAR RIBEIRO
	24/11/2015

	PAE TARTARUGAL GRANDE
	24/11/2015

	PAE IPIXUNA GRANDE
	08/12/2015

	PAE RIO MACACOARI
	08/12/2015

41.	Por oportuno, rememoremos a situação encontrada referente a este achado por ocasião do Relatório de Fiscalização (peça 32, p. 29/30) :
64.1. Situação encontrada 
64.1.1. Com o objetivo de verificar a existência do achado em tela, foram realizadas entrevistas com a Superintendente da SR-21, e a chefe da Divisão de Obtenção de Terras. 
64.1.1.1. É possível verificar que as opiniões dos gestores em comento não são uníssonas em relação ao procedimento de publicação da lista de classificação do processo seletivo. Enquanto um alega que a lista é publicada no site da autarquia, o outro afirma que as publicações ocorrem somente no âmbito dos respectivos assentamentos.
64.1.2. Com o intuito de validar as informações apresentadas pelas gestoras, foi analisado o sítio eletrônico do Incra/AP (http://www.incra.gov.br/ap) quanto a existência de lista contendo a relação de classificação dos beneficiários. Neste endereço constam diversos dados gerais relacionados à atuação do Programa no Amapá, como o número de assentamentos, famílias assentadas e cadastradas, famílias que receberam Assistência Técnica - ATES, etc. 
64.1.2.1. A divulgação de listas relativas aos PAs do Amapá não é verificada no sítio da autarquia. Incluídas aí as listas de requerentes, de eliminados, classificados, com a devida pontuação, e as listas dos candidatos selecionados. Neste endereço é possível verificar a Relação de Beneficiários da Reforma Agrária, em relação ao Brasil todo e até mesmo por assentamento. Mas não há a especificação da situação dos requerentes, carecendo de transparência no processo. 
64.1.3. Não se pode considerar suficiente, para um Programa de nível nacional, a mera divulgação em nível local dos assentamentos, ainda que haja formalização e assinatura de ata pelos presentes. Para satisfazer a necessidade de amplo acesso à Reforma Agrária, é razoável exigir que seja publicado, ao menos, no sítio do Incra, pela internet.
42.	Assim, considerando que a Sra. Maria Assunção Giusti de Almeida não justificou o descumprimento da determinação expedida por meio do item 2.8 do Acórdão 753/2008-TCU-Plenário, tendo em vista a não publicação da ordem de classificação de inscritos quando da divulgação do resultado do processo seletivo no sítio eletrônico do Incra, conforme a preferência definida pelo art. 19 da Lei 8.629/1993, propõe-se a rejeição de suas razões de justificativa.
Ausência de ampla divulgação da abertura do processo de seleção de candidatos ao Programa de Reforma Agrária, contrariando o disposto no art. 37, caput, da CF c/c art. 2º, § único, inciso V, da Lei 9.784/1999, bem como o art. 10 da Portaria MDA 6/2013 e o art. 5º, inciso III, do Decreto 4.520/2002 (Princípio da publicidade) .
Oitiva do Incra/AP
43.	No tocante a ausência de ampla divulgação da abertura do processo de seleção de candidatos ao Programa de Reforma Agrária, a então Superintendente do Incra/AP, Sra. Maria Assunção Giusti de Almeida, informou o seguinte na peça 44, p. 2/3:
Resposta: atualmente devido à insuficiência de recursos na autarquia e também, pelo fato das áreas onde estão sendo criados os assentamentos rurais se tratarem de áreas ocupadas por populações tradicionais onde o Incra vai apenas reconhecer a posse da terra aos moradores, promovendo a sua inclusão social e acesso as demais políticas públicas. O processo de seleção de candidatos é divulgado apenas no âmbito do município no qual está localizado o assentamento.
44.	A insuficiência de recursos da autarquia e a criação de assentamentos em áreas ocupadas por populações tradicionais não justificam a divulgação do processo de seleção de candidatos ao PNRA apenas no âmbito do município do local do assentamento, pois contrariam o art. 37, caput, da CF/88 c/c art. 2º, § único, inciso V, da Lei 9.784/99, bem como o art. 10 da Portaria MDA 6/13 e o art. 5º, inciso III do Decreto 4.520/02 (Princípio da publicidade) e ao disposto no § 1º do 19 da Lei 8.629/1993, com redação dada pela Lei 13.456/2017.
45.	Desta forma, a manifestação do Incra/AP não saneia a ocorrência da irregularidade, porém deixaremos de propor determinação em razão do Acórdão 1976/2017-TCU-Plenário já ter estabelecido o seguinte ao Incra:
9.4.1. promova ampla divulgação da abertura do processo de seleção de candidatos ao PNRA para cada projeto de assentamento, publicando suas regras nos meios de comunicação adequados, como por exemplo jornais de grande circulação, DOU ou no site da Autarquia, sempre procurando maximizar o alcance do princípio da publicidade, obedecendo o disposto no art. 37, caput, da CF/88 c/c art. 2º, § único, inciso V, da Lei 9.784/99, bem como o art. 10 da Portaria MDA 6/13 e o art. 5º, inciso III do Decreto 4.520/02 (Princípio da publicidade) e ao disposto no § 1º do 19 da Lei 8.629/1993, com redação dada pela Lei 13.456/2017.
Audiência do Sr. Maria Assunção Giusti de Almeida (Superintendente do Incra/AP de 13/9/2012 até 17/2/2017 - peça 129) 
46.	A Sra. Maria Assunção Giusti de Almeida apresentou a seguinte resposta da audiência sobre a ausência de ampla divulgação da abertura do processo de seleção de candidatos ao Programa de Reforma Agrária (peça 129, p. 1/2) :
Resposta: o marco inicial do processo de seleção dos candidatos a projetos de assentamento do Incra, começa já nos trabalhos preparatórios para criação do projeto, momento em que são divulgados nas comunidades todos os procedimentos inclusive o processo de seleção, a partir daí, estando criado o projeto de assentamento as inscrições são feitas de forma permanente e sem restrições, e isso é divulgado as famílias interessadas durante as visitas técnicas efetuadas pelos servidores nos projetos de assentamento ou quando as famílias se dirigem ao Incra. Porém, não existem trabalhos de divulgação permanente nos meios de comunicação.
Também devo esclarecer que no estado do Amapá os projetos de assentamento são criados em terras públicas já ocupadas por comunidades tradicionais, não existe um processo de desapropriação ou compra de imóvel para destinação a reforma agrária. Assim, as famílias assentadas de modo geral já fazem parte da comunidade e apenas aderem ao PNRA.
Assim, entendo que a conduta imputada a esta servidora aposentada não ocorreu.
47.	A responsável reconhece a precariedade da divulgação do processo de seleção de candidatos ao PNRA, pois ela fica restrita na comunidade que vai ser atendida. A alegação que a divulgação também ocorre nas visitas técnicas efetuadas pelos servidores nos projetos de assentamento ou quando as famílias se dirigem ao Incra não saneia a irregularidade, pois não atende ao disposto no art. 37, caput, da CF/88 c/c art. 2º, § único, inciso V, da Lei 9.784/99, bem como o art. 10 da Portaria MDA 6/13 e o art. 5º, inciso III do Decreto 4.520/02 (Princípio da publicidade) e ao disposto no § 1º do 19 da Lei 8.629/1993, com redação dada pela Lei 13.456/2017.
48.	Assim, não foram apresentados elementos que descaracterizem a irregularidade apurada, devendo a Sra. Maria Assunção ser apenada em função de não ter realizado ampla divulgação da abertura do processo de seleção de candidatos ao Programa de Reforma Agrária durante sua gestão, quando foram selecionados os candidatos relacionados no item 40 da presente instrução.
Existência de beneficiários contemplados na RB que não atendem aos requisitos do Programa de Reforma Agrária, conforme evidenciado em cruzamento de dados realizado por este Tribunal, em ofensa ao disposto no art. 17, IV, e 20 da Lei 8.629/1993, no art. 25, caput e §3º, da Lei 4.504/1964 e no art. 64 do Decreto 59.428/66.
Oitiva do Incra/AP
49.	Sobre a existência de beneficiários contemplados na RB que não atendem aos requisitos do Programa de Reforma Agrária, a então Superintendente do Incra/AP, Sra. Maria Assunção Giusti de Almeida, informou o seguinte na peça 44, p. 3: 'o Incra não possui acesso aos sistemas corporativos de outros órgãos, o que impossibilita uma seleção mais fidedigna de beneficiários'.
50.	O Relatório de Cruzamento de Dados da Auditoria na Relação de Beneficiários da Reforma Agrária (peça 18) apresentou o quadro abaixo com os registros de beneficiários do Sipra com indícios de irregularidades:
51.	A singela manifestação do Incra/AP não contesta a ocorrência da irregularidade e tão pouco justificativa o acontecimento das incorreções apontadas no relatório de cruzamento de dados. 
52.	O acesso aos sistemas corporativos de outros órgãos facilitaria a detecção de alguns tipos de irregularidades em que os beneficiários não atendem os requisitos do PNRA, porém outros tipos de irregularidades poderiam ser evitados sem a necessidade de acesso a banco de dados externos por meio de criteriosa seleção de beneficiários, de tempestiva titulação provisória e de cuidadosa supervisão ocupacional, por exemplo: pessoas já contempladas no programa, idade inferior a 18 ou maior que 60 e falecidos.
53.	Desta forma, a manifestação do Incra/AP não saneia a ocorrência da irregularidade, porém deixaremos de propor determinação em razão do Acórdão 1976/2017-TCU-Plenário já ter estabelecido ao Incra medidas corretivas como segue:
9.5.1. apresente a este Tribunal, no prazo de 60 (sessenta) dias, plano definitivo de apuração de todos os indícios de irregularidades constantes dos itens não digitalizáveis da peça 25 dos autos, com a indicação de responsáveis pela implementação, o detalhamento de suas atividades, a duração de cada atividade e a data limite de sua conclusão, a qual não poderá ser superior a três anos, contados da ciência deste acórdão, a fim de que possa ser acompanhado e monitorado por este Tribunal e pelo Órgão de Controle Interno do Poder Executivo Federal.
Audiência do Sr. Maria Assunção Giusti de Almeida (Superintendente do Incra/AP de de 13/9/2012 até 17/2/2017 - peça 129) 
54.	A respeito da existência de beneficiários contemplados na RB que não atendem aos requisitos do Programa de Reforma Agrária, a Sra. Maria Assunção Giusti de Almeida apresentou a seguinte justificativa:
Resposta: conforme relatório de auditoria 'foram encontrados 2.865 beneficiários contemplados na RB que constavam nos bancos de dados de controle de pessoal do serviço público como servidores públicos civis e militares nas esferas municipal, estadual e municipal. Desses beneficiários com indícios de irregularidade 743 já constavam como servidores antes de sua homologação na RB e 2.120 adquiriram a condição de servidores públicos após a sua homologação na lista de beneficiários. Além disso, foram encontrados 2 beneficiários em que o momento em que se tornou servidor público não pôde ser comparado com a data de sua homologação na RB'. A etapa de seleção de candidatos ao PNRA, conforme mencionado anteriormente, é um procedimento executado pela área fim, especificamente pelo Serviço de Implantação de Projetos de Assentamento/Divisão de Obtenção de Terras, é nessa fase que se verifica a existência de situações que inviabilizam a permanência do interessado como beneficiário do PNRA, e durante a permanência na direção do Incra-Amapá, esta servidora aposentada promoveu a realização de várias supervisões ocupacionais com a intenção de eliminar do PNRA aquelas famílias que se encontravam em situação irregular, porém, o que determinada a saída de uma família do programa é o relatório do técnico e as justificativas apresentadas pelas famílias quando instadas a fazê-lo, em última instancia a permanência ou não de uma família é decidida pelo Comitê de Decisão Regional (CDR) , não é um ato simples do gestor.
Porém, em todas as situações em que a área técnica indicou pela eliminação do ocupante irregular a eliminação foi providenciada.
Os esforços empreendidos por esta gestora foram os de tentar propiciar dentro da Superintendência as condições favoráveis a realização da regularização ocupacional nos assentamentos, buscando recursos junto à sede e autorizado a realização de supervisões periódicas.
Assim, entendemos que a conduta imputada a esta servidora aposentada não ocorreu.
55.	A existência de beneficiários contemplados na RB que não atendem aos requisitos do Programa de Reforma Agrária indica que, em muitos casos, nos processos de seleção, não foi observado o disposto no art. 17, IV, e 20 da Lei 8.629/1993, no art. 25, caput e §3º, da Lei 4.504/1964 e no art. 64 do Decreto 59.428/66.
56.	Nesse sentido, nos assentamentos criados na gestão da Sra. Maria Assunção (tabela do item 40 acima) , verificou-se a existência de 895 registros de indícios de irregularidades nas planilhas de acompanhamento do item 9.5.2 do Acórdão 1976/2017-TCU-Plenário (itens não digitalizáveis da peça 40  do TC Processo 010.705/2018-0) , muitas irregularidades ocorridas antes da homologação.
57.	Além disso, a supervisão ocupacional é fundamental para verificar se o beneficiário cumpre o disposto nos arts. 21 e 22 da Lei 8.629/1993, notadamente, o compromisso assumido por dez anos de exploração da parcela de forma direta e pessoal ou por meio de seu núcleo familiar e da não cessão de seu uso a terceiro a qualquer título.
58.	Como visto, a execução da seleção de beneficiários e da supervisão ocupacional são de responsabilidade das Superintendências Regionais do Incra. Desta forma, a responsabilidade de planejar, dirigir, coordenar e orientar a execução dessas atividades no âmbito local compete ao seu Superintendente.
59.	Desta forma, as razões de justificativa apresentada pela Maria Assunção não saneia a existência de beneficiários contemplados na RB que não atendem aos requisitos do Programa de Reforma Agrária, apenas comenta a constatação e afirma que realizou supervisões ocupacionais para eliminar do PNRA as famílias irregulares.
60.	Assim, a Sra. Maria Assunção pode ser responsabilizada pela ocorrência da irregularidade em apreço.
Descumprimento dos princípios do contraditório e da ampla defesa nos processos de seleção e de classificação de beneficiários, bem como nos processos em que foram constatados indícios de irregularidades na ocupação dos lotes.
Oitiva do Incra/AP
61.	O Incra/AP, por meio da manifestação da então Superintendente, Sra. Maria Assunção Giusti de Almeida, informou o seguinte na peça 44, p. 3: 'até o momento o Incra-Amapá não tem conhecimento de pedidos para revisão dos procedimentos de seleção e classificação de beneficiários. No tocante aos parceleiros com indícios de irregularidades o Incra realiza suas ações em conformidade com os critérios estabelecidos na IN/nº 71/2012'.
62.	O Relatório de Auditoria da peça 32 registra que, nos processos de seleção e classificação dos candidatos no âmbito do Incra/AP, os candidatos não são informados do prazo recursal nem são fornecidos a ordem de classificação, os pontos obtidos em cada critério, e os motivos da eliminação. 
63.	A falta de transparência no processo de seleção e classificação de candidatos para o PNRA impossibilita a impetração de recursos por parte dos candidatos. Isso explica a inexistência de recursos contra os processos de seleção e classificação promovida pelo Incra/AP.
64.	Assim, a manifestação do Incra/AP não saneia a ocorrência da irregularidade, porém deixaremos de propor qualquer determinação sobre essa matéria em razão do Acórdão 1976/2017-TCU-Plenário - TCU ter determinado o seguinte:
9.4.4. motive formalmente e dê publicidade nos casos de eventual eliminação de candidatos em processo seletivo para candidatos a projetos de assentamento da reforma agrária, em obediência ao art. 37 da CF/88 e art. 50 da Lei 9.784/99, bem como assegure a esses candidatos o direito de exercer o princípio do contraditório e da ampla defesa, em obediência ao art. 5º, inciso LV da CF/88 c/c art. 2º da Lei 9.784/99.
Audiência do Sr. Maria Assunção Giusti de Almeida (Superintendente do Incra/AP de 13/9/2012 até 17/2/2017 - peça 129) 
65.	A Sra. Maria Assunção Giusti de Almeida apresentou a seguinte resposta a audiência sobre o descumprimento dos princípios do contraditório e da ampla defesa nos processos de seleção e de classificação de beneficiários, bem como nos processos em que foram constatados indícios de irregularidades na ocupação dos lotes (peça 129, p. 2) :
Resposta: a qualquer momento em que se sentir prejudicado o candidato ou a família assentada pode entrar com requerimento junto ao Incra pedido a verificação de sua situação, que esse pedido será encaminhado ao setor competente na área técnica para manifestação e possível solução do problema. E quando da detecção de uma ocupação irregular os servidores do Incra envolvidos na supervisão notificam a família irregular a apresentar defesa num determinado período, quando a família não é encontrada o Incra divulga lista em jornal de grande circulação dando prazos para apresentação das justificativas, e apenas após esgotados esses prazos o Incra inicia efetivamente o processo de eliminação.
Assim, entendo que a conduta imputada a esta servidora aposentada não ocorreu.
66.	A simples afirmação de que o candidato ou a família assentada, que se sentir prejudicado, pode entrar com requerimento junto ao Incra não saneia as irregularidades comentadas nos itens 61 a 64 da presente instrução.
67.	Assim, não foram apresentados elementos que descaracterizem a irregularidade apurada, devendo a Sra. Maria Assunção ser apenada em face do descumprimento dos princípios do contraditório e da ampla defesa, em obediência ao art. 5º, inciso LV da CF/88 c/c art. 2º da Lei 9.784/99, nos processos de seleção e de classificação de beneficiários, bem como nos processos em que foram constatados indícios de irregularidades na ocupação dos lotes.
Adoção de procedimentos de classificação que não garantem o cumprimento dos critérios de priorização previstos no art. 19 da Lei 8.629/1993 e no art. 25 da Lei 4.504/1964 c/c art. 65 do Decreto 59.428/1966.
Oitiva do Incra/AP
68.	A respeito da adoção de procedimentos de classificação que não garantem o cumprimento dos critérios legais de priorização, a então Superintendente do Incra/AP, Sra. Maria Assunção Giusti de Almeida, informou o seguinte na peça 44, p.3
Resposta: a classificação dos beneficiários candidatos a vagas em projetos de assentamento é realizada por meio do sistema SIPRA (que já está adequado as normativas que regem a matéria) , o servidor da superintendência apenas realiza o lançamento dos dados fornecidos pelo candidato no sistema, não tendo ingerência sobre a classificação.
69.	A equipe de auditoria observou a 'insuficiência no controle e manipulação das informações, por parte do Incra, o que possibilita a ocorrência de erros não identificados e, até mesmo, fraudes cometidas por servidores' e que 'apenas um servidor é encarregado pela inserção dos dados no SIPRA, sem a realização de revisões posteriores; ademais, não há previsão de procedimentos para verificar se as circunstâncias alegadas pelo requerente são verdadeiras, prevalecendo a palavra do cidadão inscrito' (peça 32, p. 25) .
70.	Assim, a alegação do Incra/AP de que apenas realiza o lançamento dos dados fornecidos pelo candidato e que não tem ingerência sobre a classificação realizada pelo sistema Sipra não saneia a ocorrência da irregularidade.
71.	A respeito desta irregularidade o Acórdão 1976/2017-TCU-Plenário - TCU propôs duas determinações citadas a seguir:
9.4.3. obedeça rigorosamente aos critérios de priorização, bem como os de exclusão, descritos no art. 19 e 19A e 20 da Lei 8.629/1993, com redação dada pela Lei 13.456/2017, abstendo-se de aplicar os critérios da sistemática do Sipra e da NE 45/2005 exemplificados nos itens 49 e 50 da instrução técnica constante da peça 67 destes autos e item 47 da instrução técnica de peça 222, ambas reproduzidas no relatório que integra esta deliberação, os quais são contrários à legislação em vigor, e
9.5.3. promova as adaptações necessárias ao Sistema Informações de Projetos da Reforma Agrária - Sipra para que, quando da classificação de beneficiários para reforma agrária em processo seletivo para cada projeto de assentamento, gere relação de beneficiários que obedeça aos critérios de priorização e os requisitos descritos no art. 19, 19A e 20 da Lei 8.629/93, com redação dada pela Lei 13.456/2017.
72.	Desta forma, abstemos de propor qualquer determinação sobre essa irregularidade.
Audiência do Sr. Maria Assunção Giusti de Almeida (Superintendente do Incra/AP de 13/9/2012 até 17/2/2017 - peça 129) 
73.	A Sra. Maria Assunção Giusti de Almeida apresentou a seguinte resposta da audiência sobre a adoção de procedimentos de classificação que não garantem o cumprimento dos critérios de priorização (peça 129, p. 3) :
Resposta: a Superintendência Regional realiza os procedimentos de classificação conforme as normas internas do Incra, porém, em determinados casos a comunidade também é consultada para se pronunciar sobre a permanência a homologação das famílias selecionados pelo Incra.
Assim, entendo que a conduta imputada a esta servidora aposentada não ocorreu
74.	A simples alegação da responsável de que 'realiza os procedimentos de classificação conforme as normas internas do Incra' não saneiam as fragilidades apontadas no controle e manipulação das informações, por parte do Incra/AP, bem como não justificam a designação de apenas um servidor para a inserção dos dados no SIPRA, sem a realização de revisões posteriores. Além disso, a ausência de procedimentos para comprovar a veracidade das informações prestadas pelos candidatos compromete o processo de seleção.
75.	Já a afirmação de que 'em determinados casos a comunidade também é consultada para se pronunciar sobre a permanência a homologação das famílias selecionados pelo Incra' demonstra a interferência indevida de movimentos e associações no processo de seleção, que foi comentado nos itens 10 a 20 desta instrução.
76.	Desta forma, não foram apresentados elementos que descaracterizem a irregularidade apurada, devendo a Sra. Maria Assunção ser apenada em face da adoção de procedimentos de classificação que não garantem o cumprimento dos critérios de priorização.
Ausência de planejamento formalizado para realização de fiscalizações, em contrariedade ao disposto no art. 5º da Instrução Normativa - Incra 71/2012, que atribui ao Superintendente Regional a competência para o planejamento dos trabalhos, estabelecendo as áreas prioritárias de atuação.
Oitiva do Incra/AP
77.	Sobre a ausência de planejamento formalizado para realização de fiscalizações, a então Superintendente do Incra/AP, Sra. Maria Assunção Giusti de Almeida, informou o seguinte na peça 44, p.2:
Resposta: os planejamentos gerais realizados pela Superintendência Regional do Incra no Amapá obedecem aos critérios estabelecidos pelo Incra-sede, e no momento de sua realização o mesmo é amplamente divulgado no âmbito da superintendência, e após a sua conclusão o mesmo é disponibilizado para todos os servidores na rede Incra (smpa03> pasta planejamento) ou mesmo via email às chefias das divisões.
Também podemos dizer que na Superintendência Regional do Amapá o servidor não tem o costume de efetuar as consultas necessárias nas ferramentas disponibilizadas pela instituição.
Também admitimos que nos últimos anos tem sido difícil elaborar um planejamento executável, pois, sempre ocorre insuficiência de recursos e também as SR's estão orientadas a atender prioritariamente as demandas de órgãos externos em detrimento do seu planejamento anual.
Seguem em anexo os documentos que demonstram que há planejamento para a ação de supervisão ocupacional.
78.	A alegação do Incra/AP veio suportado com os documentos abaixo relacionados:
	a) Lista de frequência - Plano de ação Incra/SR (21) /AP, de 20/4/2016 (peça 44, p. 7) ;
	b) Memorandos - circulares - convocação de reuniões com as Divisões, de 2016 (peça 44, p. 9/10) ;
	c) Memória de Reunião- demandas TCU e CGU, de 1/6/2015 (peça 44, p. 12/15) ;
	d) Planilha de plano de supervisão ocupacional 2013 (peça 44, p. 17) 
	e) Memorando do Incra/Sede informando a suspensão das viagens para execução de supervisão ocupacional, de 12/3/2014 (peça 44, p. 18) 
79.	A audiência foi determinada pelo Relator (peça 35, p. 3) em razão do plano apresentado pelo Incra/AP não ter evidenciado o período em que seriam realizados, uma vez que a maioria das fiscalizações previstas conterem a mesma data inicial (1/1/2016) e de término (31/12/2016) .  
80.	Além disso, os servidores entrevistados pela auditoria desconheciam o planejamento formalizado. Este fato, mereceu o seguinte comentário da equipe de auditoria: 'de nada adianta a formalização de planejamento, abrangendo toda a equipe, inclusive com distribuição de incumbências e projetos a servidores nominados, sem que os envolvidos tomem ciência de suas atribuições' (peça 32, p. 34) .
81.	O Incra/AP apresentou os documentos que comprovam a realização de planejamento formalizado para realização de fiscalizações no exercício de 2016, porém o período de execução da auditoria do TCU foi de 30/11/2015 a 16/12/2015, sendo que o período abrangido pela auditoria foi de 01/01/2008 a 31/12/2015.
82.	O documento de 'Planilha de plano de supervisão ocupacional 2013' aparenta ser uma programação orçamentária para supervisão ocupacional com a previsão de recursos de diárias e deslocamentos para cada assentamento, não traz indicação de responsável pela realização da fiscalização nem o seu período de execução.
83.	Porém, a falta do planejamento de fiscalização de supervisão ocupacional e o desconhecimento dos servidores podem ser atribuída, em parte, a suspensão das viagens para execução da atividade viagens da Ação 'PO 000A-Supervisão Ocupacional de Projetos de Assentamentos', determinada pelo Diretor de Desenvolvimento de Projetos de Assentamento, por meio do Mem. Circular 110/2014-DD, de 12/3/2014 (peça 44, p. 18) .
84.	Assim, a Manifestação do Incra/AP esclarece em parte a ausência de planejamento formalizado para realização de fiscalizações de supervisão ocupacional.
Audiência do Sra. Maria Assunção Giusti de Almeida (Superintendente do Incra/AP de de 13/9/2012 até 17/2/2017 - peça 129) 
85.	No tocante a ausência de planejamento formalizado para realização de fiscalizações, a Sra. Maria Assunção Giusti de Almeida respondeu o seguinte (peça 129, p.3) : 
O planejamento das fiscalizações das áreas de assentamento ocorreu conforme orientação do Incra-sede que priorizou o atendimento de demandas de órgãos externos e não o planejamento proposto pela SR. 
Assim, entendo que a conduta imputada a esta servidora aposentada não ocorreu.
86.	A responsável não apresentou documentação comprobatória de sua alegação. Porém, em razão do comentado na análise da oitiva do Incra/AP acima, propõe-se o acolhimento em parte das razões de justificativa apresentada pela Sra. Maria Assunção para a irregularidade ausência de planejamento formalizado para realização de fiscalizações.
Ausência e/ou deficiência na identificação de situações irregulares em projetos de assentamento, em afronta ao disposto na IN Incra 71/2012, como também na Lei 4504/1964, art. 25, e na Lei 8629/1993, art. 20.
Oitiva do Incra/AP
87.	A respeito da ausência e/ou deficiência na identificação de situações irregulares em projetos de assentamento, a então Superintendente do Incra/AP, Sra. Maria Assunção Giusti de Almeida, informou o seguinte na peça 44, p. 4/5:
Resposta: os problemas detectados pela equipe de auditoria nos processos individuais de parceleiros dos PA's Bom Jesus dos Fernandes, Cedro e Governador Janary foram os seguintes:
 69.1.2. Dos 62 processos selecionados mediante amostragem estatística, 32 foram aproveitados para verificação da regularidade da Supervisão Ocupacional. Foi elaborada tabela contendo as situações observadas (peça 27) , as quais encontram-se listadas a seguir: 
a) falta de notificação do beneficiário/ocupante - Dos 32 processos estudados, em 16 deles o beneficiário/ocupante não foi notificado da situação irregular, como forma de possibilitar sua defesa; 
b) demora na notificação do beneficiário/ocupante - Dos 32 processos estudados, em 16 deles o beneficiário/ocupante foi notificado da situação irregular. Todavia, a notificação foi realizada muitos meses após a constatação, havendo casos em que a notificação ocorreu mais de um ano depois da constatação. 
c) recebimento de crédito quando em situação irregular - Dos 32 processos estudados, a Equipe de Auditoria identificou que no processo 54350.000155/2007-80 o beneficiário recebeu crédito do Incra após a constatação de irregularidade e sem que a autarquia tivesse adotado alguma decisão quanto à inconsistência identificada. 
d) regularização de lote ocupado irregularmente - Dos 32 processos estudados, a Equipe de Auditoria identificou que no processo 54350.000706/2013-53 foi regularizada a situação de ocupação
 Apenas esclarecemos que no PA Cedro, os trabalhos foram realizados sob orientação da IN 47/2008, que não previa a notificação individual no ato da vistoria e sim por meio de edital coletivo que era de responsabilidade da subcomissão de supervisão conforme estabelecido na Seção VIII, Art. 12, 13 e Seção IX Art. 14 e seus incisos. Essa subcomissão não publicou alguns editais coletivos em decorrência da revogação da referida IN. No PA Bom Jesus não foram realizados trabalhos de levantamento ocupacional, porém em algumas visitas ao assentamento, os técnicos detectaram situações irregulares e aplicaram a IN/nº 71/2012, e quando não conseguiram realizar as notificações individuais, efetuaram a notificação por meio de edital. Também esclarecemos que nos últimos dois exercícios a contratação do serviço de publicação prejudicada devido a insuficiência de recursos para realização da licitação, o que justifica o achado da auditoria referente à alínea 'b'.
E por fim, no que se refere ao PA Governador Janary, informamos que todas as famílias constantes em RB com situação irregular ou ocupantes de lotes sem anuência do Incra detectado na ocasião do levantamento ocupacional ocorrido em 2011/2012, foram notificados, pessoalmente ou por meio de edital coletivo. Assim, se foi detectado alguém nesse projeto de assentamento em situação irregular que não foi notificado, é porque ocupou indevidamente a área após os referidos trabalhos de supervisão, e estes certamente não seriam regularizados e futuramente nas atividades de sorteio e distribuição das parcelas recuperadas com o citado trabalho (supervisão ocupacional 2011/2012) , seriam identificados e enquadrados em conformidade com o disposto na IN/nº 71/2012.
Também informamos que dentre os objetivos da IN/nº 71/2012 e seu Manual de procedimentos está à possibilidade de regularização da irregularidade pelo próprio assentado.
 Seção I
Dos Objetivos
Art. 1º  São objetivos desta Instrução Normativa:
I - estabelecer procedimentos administrativos para fiscalização das áreas situadas em projetos de assentamento da reforma agrária:
II - identificar e caracterizar as situações irregulares nas áreas situadas em projetos de assentamento da reforma agrária;
III - efetivar a retomada das áreas e parcelas em situação de irregularidade e promover sua adequada destinação;
IV - estabelecer os requisitos para regularização das parcelas ocupadas sem autorização do Incra.
 No caso de irregularidades sanáveis (permutas de áreas, má conduta, afastamento do lote, etc.) deverá ser concedido prazo para que o beneficiário possa realizar as correções definidas pelo Incra. Decorrido o prazo estipulado, sem que o beneficiário cumpra a determinação, ou em caso de reincidência, deverá ser deflagrado procedimento de rescisão do contrato e retomada do lote.
 A Superintendência Regional criou um Grupo de Trabalho com objetivo de realizar a instrução e análise de todos os processos com indícios de irregularidade (em atendimento ao Acórdão na 775/2016-TCU-Plenário) , existentes em seu âmbito. A partir do início desses trabalhos poderemos realizar o saneamento das deficiências apontadas. A SR também se compromete em instruir novamente a sua equipe técnica sobre os procedimentos constantes da IN/INCRA/N° 71/2012, a fim de evitar que a perpetuação dessas carências.
88.	O Relatório de Fiscalização (peça 32, p. 36/37) anotou que 'dos 32 processos em que houve ações de supervisão, em 15 deles (ou seja, 46,87%) não houve decisão por parte da autarquia', além disso, identificou '6 lotes abandonados, sendo 3 no PA Bom Jesus e 3 no PA Governador Janary' e ainda, 'foram observados 10 casos, dos 27 lotes visitados, de ocupação irregular. Consigna-se, ainda, que dos 10 ocupantes irregulares, 6 alegaram não terem recebido notificação para desocupar o lote'.
89.	A manifestação do Incra/AP não ataca as constatações apontadas no Relatório de Fiscalização, apenas informa que realizou os trabalhos no PA Cedro com base na IN 47/2008 e no PA Governador Janary conforme a IN 71/2012, e comunica que não realizou trabalhos de levantamento ocupacional no PA Bom Jesus.
90.	A argumentação do Incra/AP não elide a situação encontrada nesse achado do Relatório de Fiscalização (peça 32, p. 36/38) , a respeito da ausência e/ou deficiência na identificação de situações irregulares em projetos de assentamento. 
91.	Destacamos que o Acórdão 1976/2017-TCU-Plenário - TCU realizou a determinação abaixo sobre o assunto:
9.5.6. adote regular dinâmica de monitoramento das ações de supervisão ocupacional de lotes da reforma agrária realizados por suas Superintendências Regionais, de modo a obter a maior eficácia possível desse procedimento e viabilizar o cumprimento do item 2.19 do Acórdão 753/2008-TCU-Plenário e do item 9.2.12 do Acórdão 557/2004-TCU-Plenário;
92.	Assim, deixaremos de propor determinação semelhante ao Incra/AP.
Audiência do Sra. Maria Assunção Giusti de Almeida (Superintendente do Incra/AP de de 13/9/2012 até 17/2/2017 - peça 129) 
93.	A Sra. Maria Assunção Giusti de Almeida apresentou a seguinte resposta da audiência sobre a ausência e/ou deficiência na identificação de situações irregulares em projetos de assentamento (peça 129, p. 3) :
Resposta: as supervisões são realizadas conforme, procedimentos e orientações contidas em normas interna, todos os servidores envolvidos na realização de supervisões ocupacionais em projetos da reforma agrária, já receberam e recebem as orientações necessárias a boa realização de suas funções.
Assim, entendemos que o que foi possível realizar na nossa gestão no sentido de propiciar aos servidores os conhecimentos necessários para realização de seus trabalhos foi feito. Houve várias reuniões sobre o assunto, também, vieram equipes do Incra-sede para orientar e esclarecer as dúvidas sobre os procedimentos referentes as normativas.
Assim, entendo que a conduta imputada a esta servidora aposentada não ocorreu
94.	A resposta da Sra. Maria Assunção não contesta a irregularidade em apreço, apenas afirma que todos os servidores receberam orientações para a realização de suas funções como que sugerindo que eles sejam os responsáveis pela irregularidade apontada.
95.	Assim, não foram apresentados elementos que saneasse a irregularidade apurada, devendo a Sra. Maria Assunção ser apenada em face da ausência e/ou deficiência na identificação de situações irregulares em projetos de assentamento.
Descumprimento dos procedimentos previstos na IN - Incra 71/2012 ou 47/2008, nos casos de constatação de irregularidades nos projetos de assentamento de reforma agrária.
Oitiva do Incra/AP
96.	No tocante ao descumprimento dos procedimentos previstos na IN - Incra 71/2012 ou 47/2008, a então Superintendente do Incra/AP, Sra. Maria Assunção Giusti de Almeida, informou o seguinte na peça 44, p. 5/6:
Resposta: a afirmação contida nos achados da auditoria concernentes as situações apontadas na alínea 'c' do item 69.1.2, que se refere ao recebimento de crédito quando em situação irregular, referindo-se ao processo 54350.00XXX.512007-XX, esclarecemos que a irregularidade se refere à ocupação irregular em vistoria realizada no levantamento ocupacional em 2010 no PA Cedro, ou seja, no momento daquela vistoria a titular não foi encontrada no PA e a comunidade não soube informar onde estava localizado o lote ocupado pela mesma, pois é comum os casos em que as pessoas são mais conhecidas pelos apelidos que pelos próprios nomes, esse pode ter sido o ocorrido com a interessada em comento. Porém, enfatizamos que os trabalhos de supervisão nesse projeto de assentamento não foram concluídos devido a revogação da IN 47/2008 e a análise da situação da beneficiária ficou prejudicada.
Ressaltamos naquela oportunidade que o crédito aquisição de material de construção somente foi pago em 14/12/2012, ou seja, dois (02) anos após a primeira vistoria, e que existia uma comissão com servidor designado pela superintendência para aplicar esses créditos, onde o mesmo acompanha e fiscaliza todos os procedimentos de entrega de material e pagamento de mão de obra. Consta assinatura da titular do processo no contrato do referido crédito e no verso das notas fiscais, o que caracteriza que a interessada foi encontrada no PA, e foi considerada apta para receber os créditos pelo servidor (fiscal) .
Na alínea 'd' do item 69.1.2 do relatório, que se refere à regularização de lote ocupado irregularmente referindo-se a regularização do titular do processo 5-1350.000706/20/3-53, baseados nas informações da equipe técnica entendemos que a posterior regularização do requerente atendia os preceitos estabelecidos no art. 7º da IN 71/2012, e por não vislumbrarmos sucesso numa possível ação de reintegração de posse da área para futura doação a outra família, uma vez que o interessado já ocupava a área por mais de oito anos, residia e explorava a parcela direta e pessoalmente e seus 03 filhos menores de idades estudavam na escola do PA Bom Jesus, o que comprovava a moradia permanente do conjunto familiar, optamos pela regularização da família.
97.	A manifestação do Incra/AP tratou apenas as alíneas 'c' e 'd' do item 69.1.2 do Relatório de Fiscalização (peça 34) , onde foram relatados os casos particulares encontrados de concessão de crédito a beneficiário em situação irregular e regularização de lote ocupado irregularmente. Porém, a manifestação não apresentou nenhuma documentação que desse suporte ao alegado.
98.	O Incra/AP não se manifestou sobre as alíneas 'a' e 'b' do item 69.1.2, os quais rememoramos abaixo:
69.1.2. Dos 62 processos selecionados mediante amostragem estatística, 32 foram aproveitados para verificação da regularidade da Supervisão Ocupacional. Foi elaborada tabela contendo as situações observadas (peça 27) , as quais encontram-se listadas a seguir: 
a) falta de notificação do beneficiário/ocupante - Dos 32 processos estudados, em 16 deles o beneficiário/ocupante não foi notificado da situação irregular, como forma de possibilitar sua defesa; 
b) demora na notificação do beneficiário/ocupante - Dos 32 processos estudados, em 16 deles o beneficiário/ocupante foi notificado da situação irregular. Todavia, a notificação foi realizada muitos meses após a constatação, havendo casos em que a notificação ocorreu mais de um ano depois da constatação.
99.	Desta forma, a manifestação do Incra/AP não saneou a irregularidade a respeito do descumprimento dos procedimentos previstos nas IN Incra 71/2012 ou 47/2008, nos casos de constatação de irregularidades nos projetos de assentamento de reforma agrária
100.	Porém, deixaremos de propor qualquer determinação sobre matéria em razão do Acórdão 1976/2017-TCU-Plenário já ter estabelecido o seguinte ao Incra:
9.5.7. busque, a partir da melhoria ações de supervisão ocupacional de lotes da reforma agrária e a partir da regular dinâmica de monitoramento dessas ações, propiciar com maior eficiência e eficácia a reintegração de lotes da reforma agrária irregularmente ocupados, em atenção à IN Incra 71/2012 e aos arts. 18B e 26B da Lei 8.629/1993, com redação dada pela Lei 13.456/2017
Audiência do Sra. Maria Assunção Giusti de Almeida (Superintendente do Incra/AP de 13/9/2012 até 17/2/2017 - peça 129) 
101.	A Sra. Maria Assunção Giusti de Almeida apresentou a seguinte resposta da audiência sobre o descumprimento dos procedimentos previstos nas IN Incra 71/2012 ou 47/2008, nos casos de constatação de irregularidades nos projetos de assentamento de reforma agrária (peça 129, p. 3) :
Resposta: os procedimentos para retomada de parcelas irregularmente ocupadas obedecem aos prazos estabelecidos na norma interna, e ainda, toda e qualquer ação para acompanhamento e fiscalização de lotes irregularmente ocupados necessita da descentralização dos recursos.
Assim, entendo que a conduta imputada a esta servidora aposentada não ocorreu.
102.	A singela alegação de obediência as normas internas e da necessidade da descentralização de recursos não saneia a ocorrência da irregularidade do descumprimento dos procedimentos previstos nas IN Incra 71/2012 ou 47/2008, nos casos de constatação de irregularidades nos projetos de assentamento de reforma agrária.
103.	Assim, a Sra. Maria Assunção pode ser responsabilizada pela ocorrência da irregularidade em apreço.
Inconsistências na base de dados do Sipra em relação aos dados informados pelos beneficiários, contrariando a determinação contida no item 2.5 do Acórdão 753/2008-TCU-Plenário.
Oitiva do Incra/AP
104.	A respeito das inconsistências na base de dados do Sipra em relação aos dados informados pelos beneficiários, a então Superintendente do Incra/AP, Sra. Maria Assunção Giusti de Almeida, informou o seguinte na peça 44, p.2:
Resposta: as inconsistências na base de dados do Sistema de Informações de projetos de Assentamento da Reforma Agrária-SIPRA existem, isso se deve, em parte, as migrações dos bancos de dados das regionais para o Incra-sede, onde houve a grande possibilidade de equívocos e conflitos de programas que ocasionaram as falhas de informações de dados pessoais no módulo beneficiário do sistema central. Assim, visando a solução desses problemas, o Incra-sede vem realizando planejamento e ações, para as atualizações cadastrais de todos os assentados no banco de dado do SIPRA, inclusive com implantação e modernização da sala da cidadania em todas a regionais do País, dando ampla condição de trabalho com segurança aos gestores responsáveis por esse fim.
A Superintendência Regional criou um Grupo de Trabalho com objetivo de realizar a instrução e análise de todos os processos com indícios de irregularidade (em atendimento ao Acórdão 775/2016-TCU-Plenário) , existentes em seu âmbito. A partir do início desses trabalhos poderemos realizar o saneamento das deficiências apontadas. A SR também se compromete em instruir novamente a sua equipe técnica sobre os procedimentos constantes da IN/INCRA/N° 71/2012, a fim de evitar que a perpetuação dessas carências.
105.	Esta irregularidade tomou por base no que foi constatado no Indício 15 - Problemas de Data Quality do Relatório de Cruzamento de Dados (peça 18, p. 26/27) , que constata a ausência de mecanismos de controles automáticos para prevenir as irregularidades abaixo apontadas no Relatório de Fiscalização:
106.	 O Indício 15 - Problemas de Data Quality aponta algumas falhas que os mecanismos de controles automáticos evitariam:
- Falta de controle de excedentes (candidatos classificados que aguardam disponibilidade de lote) .
- Possibilidade de o titular suspenso ser cadastrado novamente com outro código de beneficiário, bem como ex-beneficiário ser contemplado novamente
- Exigência de campos obrigatórios, como por exemplo os que são utilizados como critério e cálculo de classificação, pois em 68% dos casos, ficam em branco ou inconsistentes.
107.	Por fim, ressalta 'a necessidade de que os dados de sistemas devem ser devidamente validados para garantir que sejam corretos e apropriados, bem como prevenir a ocorrência de erros, perdas, modificação não autorizada ou mau uso de informações'. 
108.	No objetivo do Relatório de Cruzamento de Dados (peça 18, p.4) é informado que o 'Indício 15 auxilia na questão 3, achado A8: Inconsistências na base de dados do Sipra em relação aos dados informados pelos beneficiários, contrariando o item 2.5 do Acórdão 753/2008-TCU-Plenário'. 
109.	O item 2.5 do Acórdão 753/2008-TCU-Plenário determinou ao Instituto Nacional de Colonização e Reforma Agrária (Incra) :
2.5. que adote providências para avaliar, de forma sistemática, a conformidade das informações postadas no Sistema Sipra ou sistema que vier a substituí-lo com os documentos que derem origem aos registros e, quando da apresentação das contas da entidade, elabore parecer a respeito da confiabilidade dos dados presentes no sistema (Parágrafos 4.1 ao 4.62 do Relatório de fls. 316/454) 
110.	Examinado as irregularidades apontadas, constata-se que o índice elevado de inconsistência nos campos 'área do lote' e 'situação', ambos com percentual de 68,21 %, aponta um possível erro no conceito e/ou estrutura do Sistema Sipra, que não foi identificado pela Incra. Além disso, as informações desses campos não são fornecidas pelos beneficiários. Esses dados são de responsabilidade do próprio Incra, sendo que o campo 'situação' deve ser atualizada a cada alteração.
111.	Por outro lado, os baixos índices das inconsistências apontadas: Campos de CPF inconsistente, Campos de data inconsistente, titulares do mesmo sexo e uniões conjugais entre titulares de idade incompatível, podem decorrer de simples erro de digitação, bem como pode ter como causa o processo confuso adotado pelo Incra para o cadastramento de candidatos/beneficiários em um sistema frágil e obsoleto.
112.	Assim, verifica-se que a inconsistências na base de dados do Sipra em relação aos dados informados pelos beneficiários, contrariando a determinação contida no item 2.5 do Acórdão 753/2008-TCU-Plenário, decorreu da inoperância do Incra/Sede em aperfeiçoar o Sistema Sipra com mecanismos de controles automáticos, bem como da falta de efetiva gestão do mencionado sistema.
113.	Para corrigir a irregularidade em apreço o Acórdão 1976/2017-TCU-Plenário determinou ao Incra o seguinte:
9.5.4. promova rigorosa avaliação das inconsistências dos dados constantes da base do Sipra em relação aos dados informados pelos beneficiários da reforma agrária, efetuando as devidas correções, de forma a cumprir o item 2.5 do Acórdão 753/2008-TCU-Plenário, e viabilizar a correta seleção de beneficiários da reforma agrária, obedecendo aos arts. 19, 19A e 20 da Lei da Lei 8.629/93, bem como viabilizar as atividades de supervisão ocupacional destinadas ao cumprimento do art. 18B da Lei 8.629/1993, com redação dada pela Lei 13.456/2017, e a regularização prevista no art. 26B da Lei 8.629/1993, com redação dada pela Lei 13.456/2017;
114.	A manifestação do Incra/AP transcrita no item 104 desta instrução admite a inconsistência na base de dados do Sipra e aponta como causa a migração do banco de dados das regionais para o Incra-sede, porém não apresentou evidencias de sua afirmação. Em seguida, informa as medidas adotadas para o saneamento da questão.
115.	Assim, apesar da manifestação em apreço não sanear a irregularidade apontada, atribui-se a responsabilidade de sua ocorrência ao Incra/Sede conforme análise realizada nos itens de 105 a 112 da presente instrução.
Audiência do Sr. Alessandro Tavares Cardoso (Superintendente do Incra/AP de 1/1/2008 a 2/1/2009 - peça 135, p. 2/3) 
116.	A respeito das inconsistências na base de dados do Sipra em relação aos dados informados pelos beneficiários, Sr. Alessandro Tavares Cardoso apresentou a seguinte razões de justificativa:
Preliminarmente, é importante registrar que as inconsistências detectadas através do relatório de fiscalização (fiscalização nº 419/2015) poderiam ter sido evitadas se o SIPRA fosse devidamente alimentado desde o momento da criação dos Projetos de Assentamento.
OS PROCESSOS ANALISADOS PELA EQUIPE DE FISCALIZAÇÃO DO TCU DIZEM RESPEITO A PROJETOS DE ASSENTAMENTOS QUE NÃO FORAM CRIADOS EM MINHA GESTÃO, inclusive, a maioria dos Assentamentos existentes no Estado do Amapá foram criados antes da minha posse como Superintendente da SR-21/AP.
É certo que nunca contribui para que houvesse tais inconsistências, elas já existiam antes do período em que estive como Superintendente.
Cabe destacar, que a SR-21 disponibiliza de apenas dois servidores responsáveis pelo SIPRA, fato este que sempre limitou a possibilidade de revisão das informações deste sistema.
O INCRA sede é quem define a realização de concurso público visando a ocupação de funções nas Superintendências em todo o Brasil. Muito antes da minha posse como Superintendente o INCRA havia realizado concurso público, e em nenhum momento houve a preocupação de se fortalecer a SR-21 com o numero adequado de funcionários, de maneira que falhas como estas fossem evitadas.
Destarte, sempre independeu de minha vontade o fato de se ter apenas dois servidores para alimentar o SIPRA, e isto é uma realidade que pelo visto permanece até hoje, já que, o Brasil enfrenta a maior crise financeira e política de todos os tempos, o que tem contribuído para que o Governo Federal não realize alguns concursos públicos, prejudicando órgãos como o INCRA de atuarem a contento.
Desta forma, não seria razoável responsabilizar este ex-superintendente pela irregularidade apontada, visto que não contribui para a ocorrência das inconsistências, além de ser evidente que as medidas que visam dirimir, mitigar a ocorrência destas inconsistências dependem de decisões que só podem ser adotadas pelo INCRA SEDE, pois somente o Presidente do INCRA tem o poder de aumentar o número de servidores da SR-21, através da realização de um novo concurso público.
117.	A alegação do Sr. Alessandro, que as inconsistências apontadas ocorreram em projetos de assentamentos que não foram criados na sua gestão e, assim, não seria de sua responsabilidade, pode em parte ser acolhida, pois um cadastramento correto quando da criação do assentamento evitaria a maior parte das impropriedades apontadas, mas não todas, alguns campos devem ter informações atualizadas como ocorre no campo 'situação'.  
118.	Porém, conforme comentamos nos itens de 105 a 112 da presente instrução, o responsável pelo cumprimento da determinação do item 2.5 do Acórdão 753/2008-TCU-Plenário é o Incra/Sede, gestor do Sistema Sipra, que deveria avaliar regularmente a conformidade das informações do sistema e, se necessário fosse, exigisse da unidade responsável a sua correção.
119.	Assim, propõe-se o acolhimento das razões de justificativa do Sr. Alessandro Tavares Cardoso apresentada para a irregularidade: inconsistências na base de dados do Sipra em relação aos dados informados pelos beneficiários.
Audiência do Sr. Raimundo Nonato Picanço Souto (Superintendente do Incra/AP de 12/3/2009 a 1/12/2009 - peça 131) 
120.	Sobre a inconsistências na base de dados do Sipra em relação aos dados informados pelos beneficiários, o Sr. Raimundo Nonato Picanço Souto fez o seguinte discurso:
Resposta: todas as alterações solicitadas pelos beneficiários são encaminhadas aos Setores competentes para realização das alterações pedidas, Serviço de Implantação de Projetos de Assentamento/Divisão de Obtenção de Terras
Quanto ao questionamento acima, reconheço a falta de sintonia dos servidores responsáveis pelos Setores em dar as providências solicitadas pelo TCU/SECEX-AP referente ao Acórdão 753/2008-TCU-Plenário, que, na época do Acórdão, EU não respondia pela Superintendência Regional do INCRA/AP.
É certo que a necessidade do Gestor, de verificar em cada caso o cumprimento de disposições legais corriqueiras pelos seus subordinados, implicaria excessiva concentração de distribuições que inviabilizam a administração pública.
Trilhar o caminho em que se responsabilizar o gestor máximo indiscriminadamente por todas as ações praticadas pelos funcionários hierarquicamente inferiores, das quais não teve ciência ou não deveria ter, além de contrariar as modernas tendências de organização gerencial em que se privilegiam a descentralização de atividades e a segregação de funções, pode gerar situações desarrazoadas em que o representante maior da entidade seja convocado a responder por ato mais comezinho praticado por um subordinado. Para tanto, basta imaginarmos a hipótese em que um Presidente de uma Empresa Estatal, a quem incube superintender em nível estratégico as ações globais de uma organização venha porventura, a ser penalizado por uma grave violação à norma legal praticada por um empregado de estrutura hierarquia inferior. Se não houver provas de que o Gestor houvesse com ela compactuado, seja por ação ou por omissão no dever expressamente a ele cometido, não seria razoável aplicar-lhe a sanção.
Na esteira de dinamização das ações empreendidas pela Administração Pública, a delegação de competência situa-se como instrumento primordial de descentralização administrativa com o objetivo de assegurar maior rapidez e objetividade às decisões, situando-as na proximidade dos fatos, pessoas e problemas a resolver, conforme orienta o art. 11 do Decreto Lei 200/67 e os arts. 12 a 14 da Lei 9.784/1999.
Entretanto, a autoridade delegante não se forra às obrigações delegadas que tenham sido praticadas com excesso ou violação à lei, conforme pacifica jurisprudência desta Corte de Contas. Contudo, é necessário que se estabeleça a culpa do dirigente e o nexo causal entre a violação de norma legal e o ato por ele praticado, com base no plexo de suas atribuições, a fim que, seguramente, o Tribunal possa responsabilizá-lo.
Verifica-se, assim, que a responsabilização das autoridades, delegantes não comporta soluções monolíticas ou generalizantes, devendo ser analisado caso a caso.
121.	A linha de defesa adotada pelo Sr. Raimundo é atribuir a responsabilidade aos servidores subordinados. Essa alegação, em regra, não saneia a irregularidade, porém, em face do exposto nos itens de 105 a 112 da presente instrução, propõe-se o seu acolhimento.
Audiência do Sr. Evandro Costa Gama (Superintendente do Incra/AP de 1/12/2009 a 31/3/2010 - peça 133 e 134) 
122.	No tocante a inconsistências na base de dados do Sipra em relação aos dados informados pelos beneficiários, o Sr. Evandro Costa Gama manifestou o seguinte:
	a) a variedade de inconsistências existentes no Sipra não se limitam ao quadro do item 63.1.2 do Relatório de Fiscalização, pois o Relatório de Cruzamento de Dados aponta outro quadro com 16 tipos possíveis de inconsistência do Sipra;
	b) Incra-Sede, por meio do Ofício nº 1121/2016/GAB, de 29 de novembro de 2016 (peça 48) , teria confirmado que as inconsistências são resultantes de falhas ocorridas durante as migrações dos bancos de dados das Superintendências Regionais para o Incra-Sede, como bem exposto pela ex-Superintendente Regional do Incra-AP, Sra. Maria Assunção Giusti de Almeida, no Ofício nº 1121/2016/GAB-Incra, de 31 de outubro de 2016;
	c) não descumpriu a determinação contida no item 2.5. do Acórdão 753/2008-TCU-Plenário, pois fez o que lhe era possível em apenas 4 (quatro) meses, mesmo com as restrições orçamentárias e carências de materiais e de pessoal.
123.	Com efeito, a variedade de inconsistências existentes no Sipra não se limitam ao quadro do item 63.1.2 do Relatório de Fiscalização, porém, considerando que o ofício de audiência especificou a irregularidade da seguinte forma: 'inconsistências na base de dados do Sipra em relação aos dados informados pelos beneficiários, contrariando a determinação contida no item 2.5 do Acórdão 753/2008-TCU-Plenário (Despacho do Ministro peça 35, item 15; Relatório de Fiscalização peça 32, item 63) ' o exame deve-se limitar ao que foi mencionado na irregularidade.
124.	Prosseguindo a análise das razões de justificativa do responsável, verificamos que o Incra/Sede não confirmou que as inconsistências são resultantes de falhas ocorridas durante as migrações dos bancos de dados das Superintendências Regionais para o Incra-Sede, ele somente encaminhou novamente o Ofício nº 1121/2016/GAB-Incra, da ex-Superintendente Regional do Incra-AP, Sra. Maria Assunção Giusti de Almeida.
125.	Por fim, propõe-se o acolhimento da alegação de que realizou o que lhe era possível em 4 meses de gestão no cumprimento da determinação do item 2.5. do Acórdão 753/2008-TCU-Plenário, pois conforme foi exposto nos itens de 105 a 112 da presente instrução, a responsabilidade em tornar efetivo a ordem era do Incra/Sede.
Audiência do Sr. Neiva Lúcia da Costa Nunes (Superintendente do Incra/AP de 25/11/2011 a 20/7/2012- peça 138) 
126.	Sobre a inconsistências na base de dados do Sipra em relação aos dados informados pelos beneficiários, a Sra. Neiva Lúcia da Costa Nunes alegou o seguinte: 
Trata-se de situação decorrente das razões elencadas na justificativa 'a. 1'. A situação relacionada aos documentos a serem exigidos, foi sanada em 2016, com a edição da Norma de Execução do Incra DT n° 116, de 07 de março de 2016, que dispõe sobre procedimentos para seleção de candidatos ao Programa Nacional de Reforma Agrária. A NE possui dois artigos, e no artigo 10 discrimina quais são os documentos obrigatórios no ato da inscrição.
Houve reuniões para tratar do assunto. Após a greve de servidores, a justificante foi convocada, pelo senhor Ivan Jairo Junkes, por e-mail (anexo) para reunião em 04.07.2012, para apresentação dos sistemas em operação e os novos projetos tecnológicos em andamento, incluindo o SIPRA.
Após essa reunião, constatando que a instituição não conseguiria cumprir com o necessário suporte à SR-21, para que fossem cumpridas, não somente as metas estabelecidas, mas o apoio técnico à produção dos assentados e infraestrutura para o escoamento da produção, a justificante resolveu solicitar sua exoneração.
Em face do todo exposto, solicita que, após vossa douta análise, sejam acatadas as Razões de Justificativa, afastando a imputação da multa prevista no artigo 58 da Lei 8.443/1992
127.	As razões de justificativa apresentada pela Sra. Neiva não tratam das inconsistências na base de dados do Sipra em relação aos dados informados pelos beneficiários, apenas relata a falta de suporte do Incra/Sede para com à SR-21 no cumprimento de objetivos institucionais, que levou ela a pedir sua exoneração.
128.	Apesar das alegações da Sra Neiva não justificar a irregularidade apontada, propõe-se o seu acolhimento em razão do exposto nos itens de 105 a 112 da presente instrução, onde se reconhece que competia ao Incra/Sede o cumprimento da determinação do item 2.5. do Acórdão 753/2008-TCU-Plenário.
Audiência do Sr. Maria Assunção Giusti de Almeida (Superintendente do Incra/AP de 13/9/2012 até 17/2/2017 - peça 129) 
129.	Sobre a inconsistências na base de dados do Sipra em relação aos dados informados pelos beneficiários, o Sra. Maria Assunção Giusti de Almeida alegou o seguinte:
Resposta: todas as alterações solicitadas pelos beneficiários são encaminhadas aos setores competentes para realização das alterações pedidas, Serviço de Implantação de Projetos de Assentamento/Divisão de Obtenção de Terras.
Assim, entendo que a conduta imputada a esta servidora aposentada não ocorreu
130.	A alegação da Sra. Maria Assunção de que as solicitações dos beneficiários eram encaminhadas aos setores competentes não saneia a irregularidade em apreço, porém, em face do exposto nos itens de 105 a 112 da presente instrução, propõe-se o seu acolhimento.
CONCLUSÃO
131.	Em face da análise promovida nos itens 25-28 e 116-119, propõe-se acolher integralmente as razões de justificativa apresentadas pelo Sr. Alessandro Tavares Cardoso, uma vez que foram suficientes para elidir as irregularidades a ele atribuídas
132.	Em face da análise promovida nos itens 29-30 e 120-121, propõe-se acolher integralmente as razões de justificativa apresentadas pelo Sr. Raimundo Nonato Picanço Souto, uma vez que foram suficientes para elidir as irregularidades a ele atribuídas
133.	Em face da análise promovida nos itens 31-33 e 122-125, propõe-se acolher integralmente as razões de justificativa apresentadas pelo Sr. Evandro Costa Gama, uma vez que foram suficientes para elidir as irregularidades a ele atribuídas
134.	Em face da análise promovida nos itens 34-38 e 126-128, propõe-se acolher integralmente as razões de justificativa apresentadas pela Sra. Neiva Lúcia da Costa Nunes, uma vez que foram suficientes para elidir as irregularidades a ela atribuídas
135.	Em face da análise promovida nos itens 16-20, 39-42, 46-48, 54-60, 65-67, 73-76, 85-86, 93-95, 101-103 e 129-130, propõe-se rejeitar, em parte, as razões de justificativa apresentadas pela  Sra. Maria Assunção Giusti de Almeida, uma vez que não foram suficientes para elidir as irregularidades a ela atribuídas. Propõe-se, ainda a aplicação da multa prevista no art. 58, inciso II, do mesmo normativo legal.
PROPOSTA DE ENCAMINHAMENTO
136.	Diante do exposto, submetemos os autos à consideração superior, para posterior encaminhamento ao Ministro-Relator via MP/TCU, conforme determinação do Relator (peça 52) , propondo ao Tribunal:
	I - rejeitar as razões de justificativa da Sra. Maria Assunção Giusti de Almeida (CPF XXX.654.142-XX) em razão das seguintes irregularidades, ocorridas no período compreendido entre 13/9/2012 e 17/2/2017:
	a) processo de inscrição direcionado a famílias indicadas por movimentos sociais e/ou associações, contrariando o art. 37, caput, da Constituição Federal/1988 c/c art. 10 da Portaria MDA 6/2010 (Princípio da impessoalidade) , com consequente lesão aos direitos de candidatos a lotes no PNRA, derivado da atuação de atores alheios aos quadros de servidores da Autarquia, os quais influenciam de maneira irregular o processo de seleção de beneficiários da reforma agrária, determinando os candidatos a serem contemplados no programa e excluindo arbitrariamente outros candidatos sem o cumprimento do devido processo legal, do contraditório e da ampla defesa (itens 16-20) ; 
	b) descumprimento à determinação expedida por meio do item 2.8 do Acórdão 753/2008-TCU-Plenário, tendo em vista a não publicação da ordem de classificação de inscritos quando da divulgação do resultado do processo seletivo no sítio eletrônico do Incra, conforme a preferência definida pelo art. 19 da Lei 8.629/1993 (itens 39-42) ;  
	c) ausência de ampla divulgação da abertura do processo de seleção de candidatos ao Programa de Reforma Agrária, contrariando o disposto no art. 37, caput, da CF c/c art. 2º, § único, inciso V, da Lei 9.784/1999, bem como o art. 10 da Portaria MDA 6/2013 e o art. 5º, inciso III, do Decreto 4.520/2002 (Princípio da publicidade) (itens 46-48) ;  
	d) existência de beneficiários contemplados na RB que não atendem aos requisitos do Programa de Reforma Agrária, conforme evidenciado em cruzamento de dados realizado por este Tribunal, em ofensa ao disposto no art. 17, IV, e 20 da Lei 8.629/1993, no art. 25, caput e §3º, da Lei 4.504/1964 e no art. 64 do Decreto 59.428/66 (itens 54-60) ;  
	e) descumprimento dos princípios do contraditório e da ampla defesa nos processos de seleção e de classificação de beneficiários, bem como nos processos em que foram constatados indícios de irregularidades na ocupação dos lotes, em especial a impossibilidade de interposição de recursos, contrariando o art. 5º, inciso LV, da CF/1988 c/c art. 2º da Lei 9.784/1999 (itens 65-67) ;  
	f) adoção de procedimentos de classificação que não garantem o cumprimento dos critérios de priorização previstos no art. 19 da Lei 8.629/1993 e no art. 25 da Lei 4.504/1964 c/c art. 65 do Decreto 59.428/1966 (itens 73-76) ;  
	g) ausência de planejamento formalizado para realização de fiscalizações, em contrariedade ao disposto no art. 5º da Instrução Normativa - Incra 71/2012, que atribui ao Superintendente Regional a competência para o planejamento dos trabalhos, estabelecendo as áreas prioritárias de atuação (itens 85-86) ;  
	h) ausência e/ou deficiência na identificação de situações irregulares em projetos de assentamento, em afronta ao disposto na IN Incra 71/2012, como também na Lei 4504/1964, art. 25, e na Lei 8629/1993, art. 20 (itens 93-95) ;  
	i) descumprimento dos procedimentos previstos na IN - Incra 71/2012 ou 47/2008, nos casos de constatação de irregularidades nos projetos de assentamento de reforma agrária (itens 101-103) ;  
	 II - acolher as razões de justificativa dos Srs. Alessandro Tavares Cardoso (CPF XXX.906.592-XX) ; Raimundo Nonato Picanço Souto (CPF XXX.521.492-XX) ; Evandro Costa Gama (CPF XXX.172.152-XX) ; Neiva Lúcia da Costa Nunes (CPF XXX.369.902-XX) ;
	III -  aplicar à responsável, Sra. Maria Assunção Giusti de Almeida (CPF XXX.654.142-XX) , a multa prevista no art. 58, inciso II, da Lei 8.443/1992 c/c o art. 268, inciso II do Regimento Interno do TCU, com a fixação do prazo de quinze dias, a contar das notificações, para comprovar, perante o Tribunal (art. 214, inciso III, alínea 'a', do Regimento Interno) , o recolhimento das dívidas aos cofres do Tesouro Nacional, atualizadas monetariamente desde a data do acórdão que vier a ser proferido até a do efetivo recolhimento, se for paga após o vencimento, na forma da legislação em vigor;
	IV - determinar o desconto integral ou parcelado das dívidas na remuneração do servidor responsável, com fundamento no art. 28, inciso I, da Lei 8.443/1992, caso expirado o prazo fixado no subitem precedente sem o recolhimento da dívida, e observado o disposto no art. 46 da Lei 8.112/1990;
	V - alertar ao responsável que, na hipótese de parcelamento, a falta de pagamento de qualquer parcela importará no vencimento antecipado do saldo devedor;
	VI - autorizar, desde logo, nos termos do art. 28, inciso II, da Lei 8.443/1992, a cobrança judicial das dívidas caso não atendidas as notificações e não seja possível o desconto determinado;
	VII - encaminhar cópia do acórdão que vier a ser proferido, assim como do relatório e do voto que o fundamentarem, à Superintendência do Incra no Estado do Amapá.'
8.	Diante da relevância das questões ora tratadas, solicitei o pronunciamento do Ministério Público, que se manifestou por meio da Procuradora-Geral Cristina Machado da Costa e Silva (peça 145) :
"7.	Para melhor visualização e compreensão das irregularidades encontradas na auditoria e, em relação a cada uma delas, dos responsáveis chamados em audiência, recorre-se ao resumo da tabela abaixo.
	Irregularidade
	Responsáveis
 (cf. tabela do parágrafo 5) 

	a) processo de inscrição direcionado a famílias indicadas por movimentos sociais e/ou associações, contrariando o art. 37, caput, da Constituição Federal/1988 c/c art. 10 da Portaria MDA 6/2010 (Princípio da impessoalidade) , com consequente lesão aos direitos de candidatos a lotes no PNRA, derivado da atuação de atores alheios aos quadros de servidores da Autarquia, os quais influenciam de maneira irregular o processo de seleção de beneficiários da reforma agrária, determinando os candidatos a serem contemplados no programa e excluindo arbitrariamente outros candidatos sem o cumprimento do devido processo legal, do contraditório e da ampla defesa;
	Maria Assunção Giusti de Almeida

	b) descumprimento à determinação expedida por meio do item 2.8 do Acórdão 753/2008-TCU-Plenário, tendo em vista a não publicação da ordem de classificação de inscritos quando da divulgação do resultado do processo seletivo no sítio eletrônico do Incra, conforme a preferência definida pelo art. 19 da Lei 8.629/1993;
	Maria Assunção Giusti de Almeida
Neiva Lúcia da Costa Nunes
Evandro Costa Gama
Raimundo Nonato Picanço Souto
Alessandro Tavares Cardoso

	c) ausência de ampla divulgação da abertura do processo de seleção de candidatos ao Programa de Reforma Agrária, contrariando o disposto no art. 37, caput, da CF c/c art. 2º, § único, inciso V, da Lei 9.784/1999, bem como o art. 10 da Portaria MDA 6/2013 e o art. 5º, inciso III, do Decreto 4.520/2002 (Princípio da publicidade) ;
	Maria Assunção Giusti de Almeida

	d) existência de beneficiários contemplados na RB que não atendem aos requisitos do Programa de Reforma Agrária, conforme evidenciado em cruzamento de dados realizado por este Tribunal, em ofensa ao disposto no art. 17, IV, e 20 da Lei 8.629/1993, no art. 25, caput e §3º, da Lei 4.504/1964 e no art. 64 do Decreto 59.428/66;
	Maria Assunção Giusti de Almeida

	e) descumprimento dos princípios do contraditório e da ampla defesa nos processos de seleção e de classificação de beneficiários, bem como nos processos em que foram constatados indícios de irregularidades na ocupação dos lotes, em especial a impossibilidade de interposição de recursos, contrariando o art. 5º, inciso LV, da CF/1988 c/c art. 2º da Lei 9.784/1999;
	Maria Assunção Giusti de Almeida

	f) adoção de procedimentos de classificação que não garantem o cumprimento dos critérios de priorização previstos no art. 19 da Lei 8.629/1993 e no art. 25 da Lei 4.504/1964 c/c art. 65 do Decreto 59.428/1966;
	Maria Assunção Giusti de Almeida

	g) ausência de planejamento formalizado para realização de fiscalizações, em contrariedade ao disposto no art. 5º da Instrução Normativa - Incra 71/2012, que atribui ao Superintendente Regional a competência para o planejamento dos trabalhos, estabelecendo as áreas prioritárias de atuação;
	Maria Assunção Giusti de Almeida

	h) ausência e/ou deficiência na identificação de situações irregulares em projetos de assentamento, em afronta ao disposto na IN Incra 71/2012, como também na Lei 4504/1964, art. 25, e na Lei 8629/1993, art. 20;
	Maria Assunção Giusti de Almeida

	i) descumprimento dos procedimentos previstos na IN - Incra 71/2012 ou 47/2008, nos casos de constatação de irregularidades nos projetos de assentamento de reforma agrária;
	Maria Assunção Giusti de Almeida

	j) inconsistências na base de dados do Sipra em relação aos dados informados pelos beneficiários, contrariando a determinação contida no item 2.5 do Acórdão 753/2008-TCU-Plenário.
	Maria Assunção Giusti de Almeida
Neiva Lúcia da Costa Nunes
Evandro Costa Gama
Raimundo Nonato Picanço Souto
Alessandro Tavares Cardoso

8.	Após exame técnico dos argumentos de defesa trazidos aos autos pelos responsáveis, as conclusões a que chegou a SecexAgroAmbiental na peça 142 quanto ao acolhimento ou rejeição das razões de justificativa podem ser sintetizadas conforme a tabela abaixo.
	Responsável
	Acolhimento ou rejeição das razões de justificativa

	1 - Maria Assunção Giusti de Almeida
	Rejeição das razões de justificativa quanto a todas as irregularidades da tabela do parágrafo 7, exceto a irregularidade 'j' 

	2 - Neiva Lúcia da Costa Nunes
	Acolhimento integral

	3 - Evandro Costa Gama
	Acolhimento integral

	4 - Raimundo Nonato Picanço Souto
	Acolhimento integral

	5 - Alessandro Tavares Cardoso
	Acolhimento integral

9.	A proposta de mérito da Unidade Técnica é pela aplicação da multa individual do art. 58, inciso II, da Lei n.º 8.443/1992 em desfavor da Senhora Maria Assunção Giusti de Almeida, e acolhimento das razões de justificativa dos demais gestores.
10.	Feita a contextualização acima dos elementos informados pela Unidade Técnica, passa-se à análise do processo. A presente auditoria compõe uma das sete fiscalizações inseridas no âmbito da FOC que tem por objetivo verificar os procedimentos realizados na seleção e manutenção da Relação de Beneficiários do Programa Nacional de Reforma Agrária. No bojo do TC Processo 020.166/2015-0, que trata da auditoria desta mesma FOC realizada na Superintendência Regional do Incra no Estado de São Paulo (SR-08/SP) , esta representante do Ministério Público de Contas já emitiu parecer (peça 216 do referido processo) que analisou a instrução da Secex-SP quanto à responsabilização dos agentes daquela unidade jurisdicionada pelas mesmas irregularidades tratadas nestes autos. Referido processo encontra-se atualmente sob responsabilidade por agir no Gabinete do Ministro Relator.
11.	A Secex-SP, no TC Processo 020.166/2015-0, entendeu que algumas das irregularidades examinadas naqueles autos restaram justificadas pelos gestores, e que constituíram antes impropriedades constatadas na auditoria do que irregularidades ensejadoras de sanção pelo Tribunal, conclusão à qual esta representante do Ministério Público de Contas aderiu em seu parecer. Se comparadas as irregularidades do TC Processo 020.166/2015-0 com as destes autos, observa-se que boa parte delas são as mesmas, uma vez que adotada a forma de Fiscalização de Orientação Centralizada.
12.	As irregularidades que nos autos da Secex-SP foram consideradas como impropriedades correspondem, recorrendo à tabela do parágrafo 7 acima, às letras 'c', 'd', 'e', 'f', 'g', 'h' e 'i'. Por outro lado, as irregularidades relativas às letras 'a' e 'b' ensejaram, naqueles autos, proposta de rejeição das justificativas apresentadas pelos gestores e aplicação de multa. A irregularidade relativa à letra 'j' consta apenas deste presente processo.
13.	Por questão de coerência, sobretudo tendo em vista a ideia de uniformidade de tratamento no âmbito da FOC, será adotada a mesma linha de argumentos do parecer deste Ministério Público de Contas proferido no TC Processo 020.166/2015-0 (peça 216) .
14.	Em relação às irregularidades 'c', 'd', 'e', 'f', 'g', 'h' e 'i', reproduzem-se abaixo as justificativas que foram utilizadas no referido TC Processo 020.166/2015-0, pela Secex-SP, com anuência do parecer da peça 216, para acolher as defesas apresentadas pelos gestores da Superintendência Regional do Incra/SP. Como se pode notar, todas elas são de ordem objetiva, e dizem respeito a falhas que não podem ser atribuídas a condutas exigíveis dos gestores regionais do Incra, por perpassarem seu plexo de atribuições e tratarem de questões mais afetas a lacunas normativas e deficiências estruturais do instituto, com soluções que dependem de sua sede.
	Irregularidade
 (tabela/parágrafo 7) 
	Justificativa para acolhimento apresentada no TC Processo 020.166/2015-0
 (extensível ao presente processo por se tratar de situações objetivas) 

	'c'
	O processo de seleção de candidatos não contava com detalhamento, na legislação e nos normativos internos do Incra, quanto aos procedimentos específicos a serem adotados. 

	'd'
	Presença de deficiências institucionais atinentes à sistemática adotada pelo Incra para verificação se os candidatos atendem aos requisitos exigidos na legislação.

	'e'
	Falta de detalhamento, na legislação e nos normativos internos do Incra, quanto aos procedimentos relativos ao exercício do contraditório e da ampla defesa no processo de seleção dos beneficiários, o que veio a ser disciplinado posteriormente ao período examinado, por meio do Decreto n.º 8.738/2016.

	'f'
	Inadequação da sistemática de classificação adotada pelo sistema Sipra (Sistema de Informações de Projetos de Reforma Agrária) , que segue critérios definidos no Anexo II da Norma de Execução Incra n.º 45/2005, cuja instância responsável pela gestão e manutenção do sistema, bem como edição da referida norma, é o Incra/Sede.

	'g', 'h' e 'i' 
	Presença de graves deficiências estruturais na unidade regional, de origem que remontava a períodos anteriores, cuja solução depende do Incra/Sede.

15.	Portanto, para esse conjunto de irregularidades de natureza objetiva, dependentes de medidas normativas e executivas que abrangiam a atuação do Incra/Sede, primariamente estendível a todas as Superintendências Regionais auditadas, com as devidas vênias por divergir do posicionamento da SecexAgroAmbiental, entende-se que os argumentos da única responsável chamada em audiência, Senhora Maria Assunção Giusti de Almeida, devem ser acatados, constituindo tais achados antes impropriedades ou falhas do que irregularidades passíveis de multa.
16.	Em relação à irregularidade 'b', no parecer à peça 216 do TC Processo 020.166/2015-0, opinou-se por sua descaracterização, tendo em vista que a multa pelo descumprimento da determinação expedida por meio do item 2.8 do Acórdão 753/2008-TCU-Plenário exige que haja a reincidência no descumprimento de determinação do TCU, nos termos do art. 58, inciso VII, da Lei n.º 8.443/1992. O trecho abaixo do parecer dos autos da auditoria da Secex-SP esclarece a questão.
15.	Em relação à irregularidade de número 3 (três) da tabela do item 6 acima, para esclarecer, a determinação do item 2.8 do Acórdão 753/2008-TCU-Plenário às Superintendências Regionais do Incra contou com a seguinte redação: 'que, com o objetivo de conferir publicidade ao processo de recebimento de títulos de domínio e de concessão de uso de imóveis objeto de Reforma Agrária pelos assentados, em obediência ao disposto no caput do artigo 37 da CF/88, doravante publique no sítio da Autarquia na internet a relação de beneficiários contemplados, com a respectiva ordem de classificação, conforme a preferência definida pelo artigo 19 da Lei 8.629/1993 (Parágrafos 3.38 ao 3.51 do Relatório de fls. 316/454) '. Referida lei teve por objetivo regulamentar os dispositivos constitucionais relativos à reforma agrária.
16.	O teor da determinação acima é claro no sentido de que constitui dever da autoridade máxima da unidade regional, ou seja, de seu superintendente, tomar as providências para dar a devida publicidade da ordem de classificação dos inscritos quando da divulgação do resultado do processo seletivo. O art. 19 da lei fixa uma ordem objetiva de preferência entre indivíduos e famílias candidatos na distribuição de lotes. Por imperativo de transparência, é função do gestor responsável demonstrar que os critérios legais estão sendo obedecidos.
17.	No entanto, embora se reconheça a força cogente das determinações expedidas pelo TCU, o art. 58, inciso VII, da Lei n.º 8.443/1992 - que, a nosso ver, é o dispositivo adequado à responsabilização por essa irregularidade - prevê que a referida multa somente será aplicada no caso de reincidência no descumprimento de determinação do Tribunal. No caso sob análise, a determinação do item 2.8 do Acórdão 753/2008-TCU-Plenário foi dirigida de modo genérico a todas as Superintendências Regionais do Incra, não tendo havido, em relação aos ex-superintendentes responsabilizados neste processo, pessoas físicas, qualquer informação que demonstre que tenham eles reincididos no descumprimento daquela determinação.
18.	Ademais, a determinação do Acórdão 753/2008-TCU-Plenário foi realizada em 2008, época em que os gestores que respondem a este processo não ocupavam a superintendência, ou seja, não estavam no cargo quando da prolação do acórdão (ocuparam a função nos períodos de 2010 a 2014) . Não se está a afirmar, por esse raciocínio, que não haja responsabilidade dos sucessores no cumprimento de determinações do Tribunal. Embora as determinações sejam dirigidas às entidades, e não aos seus dirigentes, as deliberações devem ser observadas pelos futuros dirigentes (nesse sentido, Acórdão 2854/2009-TCU-Segunda Câmara) . Porém, a aplicação da multa do art. 58, inciso VII, da Lei n.º 8.443/1992 depende de descumprimento reincidente de determinação do TCU, ou seja, quando verificado descumprimento de acórdão que reitera comando de acórdão anterior (nesse sentido, Acórdão 3264/2016-TCU-Segunda Câmara) . Portanto, de modo contrário ao que defende a Unidade Técnica, pelos argumentos aqui expendidos, entendemos que a irregularidade não é grave o suficiente para ensejar a aplicação de multa aos ex-superintendentes.
19.	Ainda com relação a essa irregularidade, tomando por base as defesas apresentadas, aventou-se que a viabilização da operação do site da Autarquia, para dar cumprimento à determinação do item 2.8 do Acórdão 753/2008-TCU-Plenário, possa estar na dependência de decisões da Sede do Incra, com relação a ferramentas e gestão de Tecnologia da Informação.
17.	Nesse sentido, dada a similitude fática deste processo e o da Secex-SP, entende-se que a responsabilização da Senhora Maria Assunção Giusti de Almeida, alvitrada pela SecexAgroAmbiental, referente à irregularidade 'b' destes autos, não deve prosperar, propondo-se sua exclusão. Quanto aos outros quatro gestores que se defenderam dessa irregularidade, a Unidade Técnica decidiu por acolher suas razões de justificativa (parágrafos 25 a 38 da peça 142) .
18.	Em relação à irregularidade 'a', que trata do processo de inscrição direcionado a famílias indicadas por movimentos sociais e/ou associações, a SecexAgroAmbiental concluiu que a Senhora Maria Assunção Giusti de Almeida, única responsável chamada a se justificar, não apresentou elementos que descaracterizem o achado encontrado (parágrafos 16 a 20 da peça 142) . De acordo com a Unidade Técnica, o ato final de homologação do Superintendente Regional, que aprova os candidatos previamente selecionados às vagas nos assentamentos, não constitui simples ato formal, mas convalida e confere eficácia a todos os atos praticados no processo de seleção de famílias, cabendo ao responsável pela homologação verificar a legalidade e regularidade do processo.
19.	Concorda-se com a SecexAgroAmbiental quanto à imputação de responsabilidade à Senhora Maria Assunção Giusti de Almeida pelo direcionamento do processo de inscrição por indicação de movimentos sociais e/ou associações. De fato, o ato de homologação representa muito mais que a mera ciência dos procedimentos anteriormente praticados em um processo. A autoridade homologadora deve exercer o controle sobre a legalidade do procedimento e, se identificar alguma irregularidade ou vício, se recusar a formalizar a homologação. Tal ato não deve ser encarado como simples chancela, mas sim fiscalização do procedimento conduzido pelas instâncias inferiores.
20.	Conforme consta do Relatório de Fiscalização à peça 32, foram colhidas como evidências da irregularidade 'a' uma manifestação da gestora da Divisão de Obtenção de Terras, responsável pelo processo de seleção, que afirmou existir relação entre a lista de beneficiários e as associações de cada projeto (peça 10) , e um ofício do presidente de uma associação existente, relacionado ao P.A. Cedro, cujo conteúdo permitiu concluir que havia direcionamento de lotes para seus associados (peça 17) . Tais evidências são suficientes para indicar que houve, no mínimo, culpa em sentido estrito na conduta atribuível à responsável, Superintendente Regional à época dos fatos, que não se cercou do necessário dever de cuidado no exercício de sua gestão.
21.	É necessário, no entanto, que se atente, na dosimetria da multa, ao fato de que as evidências acima encontradas não permitem concluir que o direcionamento dos lotes era prática reiterada e comum para todos os assentamentos realizados pelo Incra/AP. Na peça 10, por exemplo, que contém as entrevistas realizadas pela equipe de auditoria para colher informações do processo de seleção dos beneficiários, a Chefe da Divisão de Obtenção de Terras se limitou a trazer, à questão formulada pela fiscalização - se a definição da lista de beneficiários de determinado assentamento estava relacionada a acampamentos ou a associações/movimentos sociais específicos -, uma resposta genérica - a de que havia uma relação direta entre a lista de beneficiários e as associações de cada projeto de assentamento (peça 10, p. 13) . A falta de detalhes mais claros e objetivos do modo como essas associações operavam junto ao Incra/AP, e de como essa irregularidade era perceptível pelos gestores, atenua em parte a culpabilidade da responsável, pela ausência de elementos mais contundentes de prova.
22.	Do mesmo modo, tomando a peça 17, do oficio encaminhado ao Incra por associação existente, com os nomes dos candidatos aprovados para serem inseridos na Relação de Beneficiários, a despeito de constituir evidência robusta, trata ele especificamente do P.A. Cedro. No entanto, conforme se observa dos autos, no período de gestão da Senhora Maria Assunção Giusti de Almeida, foram selecionados os beneficiários de diversos outros assentamentos, para os quais não há documentação que prove a ocorrência dos mesmos fatos verificados no P.A. Cedro. Nesse sentido, numa avaliação mais ampla da gestão da responsável, deve-se sopesar que a comprovação da irregularidade 'a' se restringiu a documento coletado de um único projeto de assentamento. Tal fato constitui igualmente circunstância atenuante de responsabilização, a ser considerada na dosimetria da multa.
23.	Em relação à irregularidade 'j', que trata de inconsistências na base de dados do Sipra em relação aos dados informados pelos beneficiários, contrariando a determinação contida no item 2.5 do Acórdão 753/2008-TCU-Plenário, a SecexAgroAmbiental analisou as alegações dos cinco responsáveis ouvidos em audiência (parágrafos 116-130 da peça 142) , concluindo por acolhê-las. O argumento base da Unidade Técnica foi de que a irregularidade decorreu da inoperância do Incra/Sede em aperfeiçoar o Sistema Sipra com mecanismos de controles automáticos, bem como da falta de efetiva gestão do mencionado sistema. Concorda-se com esse entendimento. Tal irregularidade possui, como aparente causa, falhas cuja origem se reporta precipuamente à atuação do Incra/Sede, a quem cabe a gestão e manutenção do Sipra. Assim, a exemplo das demais irregularidades do parágrafo 14 supra, constitui antes uma impropriedade do que um achado grave ensejador de multa.
24.	A irregularidade 'j' foi tratada nos TC Processo 023.970/2015-4 e TC Processo 020.170/2015-7, auditorias dessa FOC realizadas nas Superintendências Regionais do Incra/TO e Incra/RR, respectivamente. Reproduz-se abaixo parágrafo do parecer desta representante do Ministério Público de Contas, emitido no TC Processo 023.970/2015-4 (peça 172) , delineando razões para exclusão de responsabilidade em relação a este achado, as quais podem ser incorporadas ao presente processo.
21. Quanto à irregularidade 'k', 'inconsistências na base de dados do Sipra em relação aos dados informados pelos beneficiários, contrariando a determinação contida no item 2.5 do Acórdão 753/2008-TCU-Plenário', também não houve acolhida pela Secex-TO das justificativas trazidas pelos três ex-Superintendentes. No entanto, observando a determinação do item 2.5 do Acórdão 753/2008-TCU-Plenário, nota-se que ela foi dirigida especificamente ao Incra, e não às suas Superintendências Regionais. Desse modo, diverge-se da Secex-TO quanto à imputação de responsabilidade aos Superintendentes do Incra/TO, por fugirem de seu escopo de atuação providenciarem o cumprimento da determinação expedida pela Tribunal. Ademais, a aplicação de multa por descumprimento de determinação do Tribunal exige que haja a reincidência (art. 58, inciso VII, da Lei n.º 8.443/1992) .
25.	Ressalte-se que a resposta à oitiva endereçada ao Incra/AP foi analisada na instrução da peça 142 separadamente para cada achado. Embora tenha subsidiado a Unidade Técnica a formar suas convicções, não há proposta de encaminhamento com determinações ou recomendações direcionadas à Superintendência Regional do Amapá. Em diversos pontos do exame técnico, a SecexAgroAmbiental entendeu que as manifestações do Incra/AP não foram capazes de sanear as irregularidades, porém, deixou de propor determinações corretivas à unidade regional em razão de o Acórdão 1976/2017-TCU-Plenário já o ter feito, conforme registrado na instrução.
26.	Frise-se que eventuais determinações para a adoção de medidas corretivas ou elaboração de plano de ação que visem corrigir os problemas constatados nesta auditoria, de responsabilidade do Incra/Sede ou da Superintendência do Incra/AP, poderão ser discutidas no acórdão da consolidação da FOC.
27.	Pelo exposto, com as devidas vênias por divergir parcialmente da instrução da SecexAgroAmbiental à peça 142, propõe-se o julgamento do mérito deste processo nos seguintes termos:
	- acolher as justificativas apresentadas pelos Senhores Alessandro Tavares Cardoso, Raimundo Nonato Picanço Souto, Evandro Costa Gama e Neiva Lúcia da Costa Nunes, excluindo-os da presente relação processual;
	- rejeitar as justificativas apresentadas pela Senhora Maria Assunção Giusti de Almeida apenas em relação à irregularidade 'a' da tabela do parágrafo 7 acima, e acolher em relação às demais;
	- aplicar a multa do art. 58, inciso II, da Lei n.º 8.443/1992, à Senhora Maria Assunção Giusti de Almeida, com a consideração, na dosimetria da pena, das atenuantes discutidas nos parágrafos 18 a 22 deste parecer, com a fixação do prazo de 15 (quinze) dias, contados da notificação, para que comprove, perante o Tribunal, o recolhimento da dívida ao Tesouro Nacional, atualizada monetariamente na forma da legislação em vigor."
É o relatório.

não há.

Procuradora-Geral, Drª Cristina Machado da Costa e Silva.

RELATÓRIO DE AUDITORIA. FISCALIZAÇÃO DE ORIENTAÇÃO CENTRALIZADA (FOC). VERIFICAÇÃO DA CONFORMIDADE DOS PROCEDIMENTOS REALIZADOS NA SELEÇÃO E MANUTENÇÃO DE BENEFICIÁRIOS DO PROGRAMA NACIONAL DE REFORMA AGRÁRIA (PNRA), NO ESTADO DO AMAPÁ. IRREGULARIDADES. AUDIÊNCIAS. REJEIÇÃO PARCIAL DAS RAZÕES DE JUSTIFICATIVA DE UMA SUPERINTENDENTE REGIONAL. AFASTAMENTO DA RESPONSABILIDADE DOS DEMAIS. MULTA. INABILITAÇÃO. CIÊNCIAS.

Secretaria de Controle Externo da Agricultura e do Meio Ambiente (SecexAgroAmbiental).

Trago à deliberação deste Plenário auditoria realizada na Superintendência Regional do Incra no Estado do Amapá (SR/21) , sob a forma de Fiscalização de Orientação Centralizada (FOC) , com o objetivo de verificar a aderência à legislação específica dos procedimentos de seleção e manutenção da Relação de Beneficiários (RB) do Programa Nacional de Reforma Agrária (PNRA) .
A fiscalização faz parte do conjunto de oito auditorias executadas, sob a orientação da SecexAmbiental, pelas seguintes Secretarias: SecexAP (TCProcesso 023.998/2015-6) , SecexGO (TCProcesso 023.920/2015-7, Acórdão 2427/2020-TCU-Plenário) , SecexMS (TCProcesso 024.602/2015-9, Acórdão 1952/2019-TCU-Plenário) Secex/PA (TC-Processo 023.974/2015-0) , SecexRO (TCProcesso 024.400/2015-7, Acórdão 2029/2020-TCU-Plenário) , SecexRR (TCProcesso 020.170/2015-7, Acórdão 2624/2020-TCU-Plenário) , SecexSP (TCProcesso 020.166/2015-0, Acórdão 2028/2020-TCU-Plenário) e SecexTO (TCProcesso 023.970/2015-4, Acórdão 1768/2020-TCU-Plenário) , a maioria já apreciada, consoante decisões indicadas.
No caso dos presentes autos, os trabalhos de execução foram realizados na Superintendência do Incra/AP e nos seguintes projetos de assentamentos (PAs) : Bom Jesus dos Fernandes, Cedro e Governador Janary.
A Secex/AP destacou as principais constatações:
4.1.	ausência de ampla divulgação da abertura do processo de seleção de candidatos ao Programa de Reforma Agrária;
4.2.	processo de inscrição direcionado a famílias indicadas por movimentos sociais e/ou associações; 
4.3.	existência de beneficiários que não atendem aos requisitos do Programa;
4.4.	descumprimento dos princípios do contraditório e da ampla defesa nos processos de seleção e de classificação de beneficiários, bem como nos processos em que foram constatados indícios de irregularidades na ocupação dos lotes;
4.5.	inconsistências na base de dados do Sipra em relação aos dados informados pelos beneficiários;
4.6.	ausência de planejamento formalizado para realização de fiscalizações;
4.7.	ausência e/ou deficiência na formalização de Contrato de Concessão de Uso ou outro instrumento congênere que formalize os direitos e obrigações do beneficiário;
4.8.	ausência e/ou deficiência na execução da supervisão ocupacional em projetos de assentamento; e
4.9.	descumprimento dos procedimentos previstos na IN Incra 71/2012 ou 47/2008 para casos de situações irregulares identificadas em projetos de assentamentos.
Diante dessas ocorrências, a proposta foi de expedir uma série de determinações e recomendações à Superintendência Regional do Incra no Amapá, com vistas a promover a escorreita realização do processo de elaboração da Relação de Beneficiários.
Considerando, contudo, que os achados de auditoria apontados na SR/21 foram também identificados nas demais superintendências fiscalizadas, tendo recebido, em outros processos, proposta de realização de audiência, ponderei que as irregularidades demandavam o chamamento dos responsáveis aos autos para apresentação de razões de justificativa, uma vez que contrariam a legislação, principalmente dispositivos da Lei 8.629/1993, da Lei 4.504/1964 e da IN/Incra 70/2012. Naquela oportunidade, visando à uniformização dos encaminhamentos nos processos da FOC ora em análise, determinei à Secex/AP (peça 35) :
"40.1.	promova, preliminarmente, a identificação dos responsáveis, de acordo com as orientações definidas no presente despacho;
40.2.	realize as audiências dos responsáveis, para que, no prazo de 15 (quinze) dias, apresentem razões de justificativa sobre as seguintes irregularidades registradas no Relatório de Auditoria constante da peça 32 destes autos:
	a) 	processo de inscrição direcionado a famílias indicadas por movimentos sociais e/ou associações, contrariando o art. 37, caput, da Constituição Federal/1988 c/c art. 10 da Portaria MDA 6/2010 (Princípio da impessoalidade) , com consequente lesão aos direitos de candidatos a lotes no PNRA, derivado da atuação de atores alheios aos quadros de servidores da Autarquia, os quais influenciam de maneira irregular o processo de seleção de beneficiários da reforma agrária, determinando os candidatos a serem contemplados no programa e excluindo arbitrariamente outros candidatos sem o cumprimento do devido processo legal, do contraditório e da ampla defesa;
	b) descumprimento à determinação expedida por meio do item 2.8 do Acórdão 753/2008-TCU-Plenário, tendo em vista a não publicação da ordem de classificação de inscritos quando da divulgação do resultado do processo seletivo no sítio eletrônico do Incra, conforme a preferência definida pelo art. 19 da Lei 8.629/1993;
	c) ausência de ampla divulgação da abertura do processo de seleção de candidatos ao Programa de Reforma Agrária, contrariando o disposto no art. 37, caput, da CF c/c art. 2º, § único, inciso V, da Lei 9.784/1999, bem como o art. 10 da Portaria MDA 6/2013 e o art. 5º, inciso III, do Decreto 4.520/2002 (Princípio da publicidade) ;
	d)	existência de beneficiários contemplados na RB que não atendem aos requisitos do Programa de Reforma Agrária, conforme evidenciado em cruzamento de dados realizado por este Tribunal, em ofensa ao disposto no art. 17, IV, e 20 da Lei 8.629/1993, no art. 25, caput e §3º, da Lei 4.504/1964 e no art. 64 do Decreto 59.428/66;
	e) descumprimento dos princípios do contraditório e da ampla defesa nos processos de seleção e de classificação de beneficiários, bem como nos processos em que foram constatados indícios de irregularidades na ocupação dos lotes, em especial a impossibilidade de interposição de recursos, contrariando o art. 5º, inciso LV, da CF/1988 c/c art. 2º da Lei 9.784/1999;
	f) adoção de procedimentos de classificação que não garantem o cumprimento dos critérios de priorização previstos no art. 19 da Lei 8.629/1993 e no art. 25 da Lei 4.504/1964 c/c art. 65 do Decreto 59.428/1966;
	g)	ausência de planejamento formalizado para realização de fiscalizações, em contrariedade ao disposto no art. 5º da Instrução Normativa - Incra 71/2012, que atribui ao Superintendente Regional a competência para o planejamento dos trabalhos, estabelecendo as áreas prioritárias de atuação;
	h) ausência e/ou deficiência na identificação de situações irregulares em projetos de assentamento, em afronta ao disposto na IN Incra 71/2012, como também na Lei 4504/1964, art. 25, e na Lei 8629/1993, art. 20;
	i)	descumprimento dos procedimentos previstos na IN - Incra 71/2012 ou 47/2008, nos casos de constatação de irregularidades nos projetos de assentamento de reforma agrária;
	j) inconsistências na base de dados do Sipra em relação aos dados informados pelos beneficiários, contrariando a determinação contida no item 2.5 do Acórdão 753/2008-TCU-Plenário;
40.3.	promova a oitiva da Superintendência Regional do Incra no Estado do Amapá, para que, no prazo de 15 (quinze) dias, manifeste-se sobre as irregularidades elencadas no item 40.2."
Após a adoção das medidas determinadas, a SecexAgroAmbiental (peça 142) concluiu por afastar a responsabilização dos Srs. Alessandro Tavares Cardoso, Raimundo Nonato Picanço Souto, Evandro Costa Gama e Neiva Lúcia da Costa Nunes. Por outro lado, propôs a aplicação da multa prevista no art. 58, inciso II, da Lei 8.443/1992 à Sra. Maria Assunção Giusti de Almeida, uma vez que as razões de justificativa não foram suficientes para elidir a maioria das irregularidades a ela atribuídas.
O Ministério Público de Contas divergiu parcialmente das conclusões da unidade técnica quanto à rejeição das justificativas, sugerindo (peça 145) :
	"- acolher as justificativas apresentadas pelos Senhores Alessandro Tavares Cardoso, Raimundo Nonato Picanço Souto, Evandro Costa Gama e Neiva Lúcia da Costa Nunes, excluindo-os da presente relação processual;
	- rejeitar as justificativas apresentadas pela Senhora Maria Assunção Giusti de Almeida apenas em relação à irregularidade "a" da tabela do parágrafo 7 acima, e acolher em relação às demais;
	- aplicar a multa do art. 58, inciso II, da Lei n.º 8.443/1992, à Senhora Maria Assunção Giusti de Almeida, com a consideração, na dosimetria da pena, das atenuantes discutidas nos parágrafos 18 a 22 deste parecer, com a fixação do prazo de 15 (quinze) dias, contados da notificação, para que comprove, perante o Tribunal, o recolhimento da dívida ao Tesouro Nacional, atualizada monetariamente na forma da legislação em vigor".
A Procuradora-Geral esclareceu que, por questão de coerência, sobretudo tendo em vista a ideia de uniformidade de tratamento no âmbito da FOC, adotou a mesma linha de argumentos do parecer do Ministério Público de Contas proferido no TC Processo 020.166/2015-0. Nesse sentido, propôs acolher as justificativas apresentadas pelos gestores quanto a irregularidades consideradas de ordem objetiva, referentes a falhas que não poderiam ser atribuídas a condutas exigíveis dos gestores regionais do Incra, por perpassarem seu plexo de atribuições e tratarem de questões mais afetas a lacunas normativas e deficiências estruturais do instituto, com soluções que dependeriam de sua sede.
Com as devidas vênias da Representante do Ministério Público, anuo em essência ao exame promovido pela unidade técnica, o qual adoto como parte das minhas razões de decidir quando conexo com o entendimento adiante exposto, sem prejuízo das ressalvas explicitadas. 
Assim, mencionarei sinteticamente as razões de justificativa oferecidas e as correspondentes análises, concentrando os comentários nas questões consideradas principais, bem como nas pontuais divergências, em cada uma das irregularidades apontadas.
Ressalto que a primeira auditoria da FOC ora em exame, realizada na Superintendência Regional do Incra no Estado do Mato Grosso do Sul (SR/Incra-MS) , foi apreciada por este Tribunal, consoante Acórdão 1952/2019-TCU-Plenário, em que se concluiu, diante da magnitude dos problemas encontrados, configuradas as responsabilidades omissivas, a culpa grave e os recorrentes erros grosseiros decorrentes das omissões quanto aos fatos, vícios, falhas e irregularidades encontradas e evidenciadas na condução do PNRA, o que ensejou a aplicação da multa prevista no art. 58 da Lei 8.443/1992 e a inabilitação de parte dos responsáveis.
Com vistas a conferir tratamento uniforme ao conjunto de processos que compõem a FOC, considerando a similaridade das irregularidades constatadas, apropriado adotar a citada deliberação como parâmetro, sem prejuízo de eventuais divergências pontuais em razão das circunstâncias peculiares identificadas em cada um dos autos analisados.
Destaco, ainda, que nesse mesmo sentido esta Corte já apreciou também as auditorias realizadas nas Superintendências Regionais do Incra nos Estado de Tocantins, São Paulo, Rondônia, Goiás e Roraima, por meio, respectivamente, dos Acórdão 1768/2020, 2028/2020, 2029/2020, 2427/2020 e 2624/2020, todos do Plenário e de minha relatoria.
I
De início, lembro que, diante da gravidade das ocorrências e da constatação de fragilidades sistêmicas na formação da relação de beneficiários do PNRA, com alto risco de prejuízos financeiros e não financeiros imediatos, o Tribunal, nos autos de representação autuada pela SecexAmbiental com amparo no art. 237, inciso VI, do Regimento Interno/TCU (TCProcesso 000.517/2016-0) , por meio do Acórdão 775/2016-TCU-Plenário, determinei cautelarmente ao Incra a suspensão dos processos de seleção de novos beneficiários para a reforma agrária, dos processos de assentamento de novos beneficiários já selecionados, de novos pagamentos de créditos da reforma agrária e de remissão dos créditos, bem como o acesso a outros benefícios e políticas públicas concedidos em função de o beneficiário fazer parte do PNRA, além do acesso aos serviços de assistência técnica e extensão rural dos beneficiários apontados com indícios de irregularidades. 
Após a prolação do Acórdão 2451/2016-TCU-Plenário, suspendendo temporariamente os efeitos da cautelar, autorizei, mediante despacho, as audiências alvitradas pela SecexAmbiental dirigidas aos expresidentes do Incra e aos exdiretores da Diretoria de Obtenção de Terras e Implantação de Projetos de Assentamento e da Diretoria de Desenvolvimento de Projetos de Assentamento, haja vista suas omissões em corrigir um grande conjunto de irregularidades na condução do programa.
A representação foi considerada parcialmente procedente, revogada a cautelar, fixado prazo para que o Incra adotasse as providências pertinentes com vistas à anulação dos processos de seleção de beneficiários do PNRA concluídos ou em andamento, em que os beneficiários ainda não haviam sido imitidos na posse formal de lote da reforma agrária, em razão da não observância de dispositivos normativos, legais e constitucionais, fazendo-se, ainda, uma série de determinações, recomendações e orientações, mediante Acórdão 1976/2017-TCU-Plenário. Estipulou-se ainda a realização de monitoramentos periódicos, por dez anos consecutivos, tamanha a gama de problemas a serem enfrentados, e a complexidade deles, os quais se avolumaram em decorrência de sucessivas inações anteriores do Instituto, na adequada condução do referido programa.
Em razão da necessidade de tratamento em separado, de forma a permitir o trâmite mais célere daqueles autos, autorizei a constituição de processo apartado (TCProcesso 001.526/2017-0) para tratamento exclusivo das audiências realizadas. 
Consoante Acórdão 1043/2019-TCU-Plenário, o Tribunal rejeitou as razões de justificativa apresentadas pelos seguintes responsáveis, aplicando-lhes a multa prevista no art. 58, inciso II, da referida Lei 8.443/1992: Srs. Rolf Hackbart, exPresidente do Incra (R$ 37.500,00) ; Celso Lisboa de Lacerda, exPresidente do Incra e Diretor da Diretoria de Obtenção de Terras e Implantação de Projetos de Assentamento (R$ 25.000,00) ; Carlos Mario Guedes de Guedes, exPresidente do Incra (R$ 29.000,00) ; Nilton Bezerra Guedes, então Diretor da Diretoria de Obtenção de Terras e Implantação de Projetos de Assentamento (R$ 4.000,00) ; Marcelo Afonso Silva, então Diretor da Diretoria de Obtenção de Terras e Implantação de Projetos de Assentamento (R$ 19.000,00) ; César José de Oliveira, exDiretor da Diretoria de Desenvolvimento de Projetos de Assentamento (R$ 21.000,00) ; Luiz Gugé Santos Fernandes, exDiretor da Diretoria de Desenvolvimento de Projetos de Assentamento (R$ 8.000,00) ; e César Fernando Schiavon Aldrighi, Diretor da Diretoria de Desenvolvimento de Projetos de Assentamento (R$15.000,00) .
Além disso, considerando graves as infrações cometidas, essa Corte inabilitou para o exercício de cargo em comissão ou função de confiança no âmbito da Administração Pública Federal, nos termos do art. 60 da Lei 8.443/1992, pelo período indicado, os Srs. Rolf Hackbart (8 anos) , Carlos Mario Guedes de Guedes (7 anos) , Celso Lisboa de Lacerda (6 anos e seis meses) , Marcelo Afonso Silva (5 anos e oito meses) , César José de Oliveira (5 anos e seis meses) e César Fernando Schiavon Aldrighi (5 anos) .
Referidos autos se encontram em fase recursal.
II
Pertinente enfatizar que o conjunto das irregularidades constatadas na presente auditoria gerou consequências extremamente danosas ao Programa Nacional de Reforma Agrária, em especial o direcionamento de lotes de assentamentos a famílias indicadas por associações, não alcançando outros possíveis beneficiários.
Nesse sentido, os gestores, ao acolher as relações de candidatos encaminhadas pelas entidades, esquivaram-se de observar o disposto na norma, que concede preferência, entre outros, ao trabalhador rural em situação de vulnerabilidade social e ao trabalhador rural vítima de trabalho em condição análoga à de escravo (art. 19 da Lei 8.629/1993) , bem como que define os critérios de classificação dos candidatos, a exemplo de família mais numerosa cujos membros se proponham a exercer a atividade agrícola na área objeto do projeto de assentamento; família ou indivíduo que resida há mais tempo no município em que se localize a área objeto do projeto de assentamento para o qual se destine a seleção, ou nos municípios limítrofes; e família chefiada por mulher (art. 19-A da Lei 8.629/1993) .
O direcionamento indevido dos lotes propiciou também a existência de beneficiários contemplados que nem sequer atendem aos requisitos do Programa de Reforma Agrária, como beneficiários já contemplados no PNRA, servidores públicos e com local do lote recebido diferente do local da residência.
Tais constatações evidenciam o distanciamento entre a atuação, em grande parte omissiva, dos gestores do Incra, responsáveis pela execução do Programa, e os normativos, o que representa patente ilegalidade, afronta ao princípio da impessoalidade e enorme prejuízo do Programa Nacional de Reforma Agrária. Conforme consignei no voto condutor do já citado Acórdão 1043/2019-TCU-Plenário, as audiências tratam "de um conjunto de atos omissivos graves que resultaram em um quadro de quase total paralisia no efetivo cumprimento da legislação e da eficiência na gestão das atividades de reforma agrária afetas ao Incra".
A negligência na condução dos processos de seleção atribuiu, de forma indevida, aos movimentos sociais/associações o poder de escolher os beneficiários do programa, de acordo com seus próprios interesses, afastando-se do princípio da impessoalidade, como evidenciado nos presentes autos com a indicação das filhas do presidente da associação.
Restam, pois, configurados severos prejuízos aos reais beneficiários da política pública destinada à distribuição de terra, indevidamente excluídos do processo de seleção em decorrência do direcionamento de lotes a famílias indicadas por movimentos sociais e/ou associações.
III
As irregularidades tratadas no citado processo TCProcesso 001.526/2017-0, que geraram a apenação dos dirigentes do Incra/Sede, conduziram também às audiências dos exsuperintendentes regionais da SR/21.
Por oportuno, destaco que, nada obstante a determinação por mim expedida no sentido de que a "audiência deverá ser dirigida ao superintendente e/ou ao chefe de Divisão de Obtenção e Equipes de Seleção no exercício dos cargos no momento da ocorrência identificada, conforme processos analisados, levando-se em conta as competências de cada um", a Secex/AP, diferente do que ocorreu nos demais processos da FOC, optou por chamar em audiência somente o Superintendente em exercício no cargo no momento da identificação das irregularidades, com fundamento na culpa in elegendo e/ou in vigilando.
Ainda que a opção da unidade técnica não tenha atendido integralmente ao despacho, uma vez que não promoveu a identificação dos chefes de divisão com vistas à responsabilização de acordo com suas competências, deixo de adotar qualquer medida adicional, tendo em vista o tempo transcorrido desde a ocorrência das irregularidades e desde a determinação das audiências, expedida em 18/8/2016.
A fim de facilitar a compreensão das ocorrências de modo mais abrangente, passo a expor as constatações da auditoria, de forma sintética e organizada cronologicamente, na ordem da sucessão das fases do processo.
A ausência de ampla divulgação da abertura do processo de seleção de candidatos (Irregularidade 1)  ao Programa de Reforma Agrária contraria o disposto no art. 37, caput, da CF c/c art. 2º, § único, inciso V, da Lei 9.784/1999, bem como o art. 10 da Portaria MDA 6/2013 e o art. 5º, inciso III, do Decreto 4.520/2002. 
Tanto os relatos dos gestores de que a divulgação da seleção ocorre basicamente nos próprios assentamentos, quanto a ausência de documentos probatórios verificada quando da análise dos processos de seleção nos Assentamentos Governador Janary, Bom Jesus e Cedro evidenciam deficiências na divulgação do processo de seleção de beneficiários para os Projetos de Assentamento pela SR/21.
O processo de inscrição direcionado a famílias indicadas por movimentos sociais e/ou acampadas (Irregularidade 2) , em detrimento de outros potenciais interessados, afronta o disposto no art. 37, caput, da Constituição Federal/1988 c/c art. 10 da Portaria MDA 6/2010 (Princípio da impessoalidade) . 
A documentação examinada evidencia a relação existente entre a lista de beneficiários e as associações de cada projeto, o que foi, inclusive, confirmado pela então Chefe da Divisão de Obtenção de Terras e comprovado nos processos individuais de beneficiários.
Ofício da Associação de Moradores da Colônia do Cedro, que encaminhou à SR/21 lista dos candidatos aprovados para inclusão na Relação de Beneficiários do PA Cedro, a qual incluía duas filhas do presidente da associação, expõe o desrespeito ao princípio da impessoalidade e a gravidade da irregularidade (peça 17) . 
Os procedimentos de classificação adotados não garantem o cumprimento dos critérios de priorização  (Irregularidade 3)  previstos no art. 19 da Lei 8.629/1993 e no art. 25 da Lei 4.504/1964 c/c o art. 65 do Decreto 59.428/1966. 
O que se verificou nas auditorias é que a sistemática de classificação do sistema Sipra não atende plenamente aos critérios de priorização definidos na legislação para ser beneficiário do PNRA. O Tribunal, inclusive, já determinou ao Incra, por meio do item 2.6 do Acórdão 753/2008-TCU-Plenário, a adequação dos normativos internos, especificamente a NE 45/2005, aos critérios de priorização de candidatos previstos na Lei 8.629/1993.
Ocorre que, embora a irregularidade decorra, em parte, de inadequações do sistema, não há qualquer indício de que a SR/21 adote mecanismos de controle para assegurar o cumprimento do princípio da impessoalidade e os critérios legais. Conforme ressaltado pela equipe de auditoria: "O que se observa é insuficiência no controle e manipulação das informações, por parte do Incra, o que possibilita a ocorrência de erros não identificados e, até mesmo, fraudes cometidas por servidores". Além disso, registrou as seguintes ressalvas: "apenas um servidor é encarregado pela inserção dos dados no SIPRA, sem a realização de revisões posteriores; ademais, não há previsão de procedimentos para verificar se as circunstâncias alegadas pelo requerente são verdadeiras, prevalecendo a palavra do cidadão inscrito". 
A ausência da ordem de classificação de inscritos quando da publicação do resultado do processo seletivo (Irregularidade 4) também já havia sido objeto de determinação deste Tribunal às Superintendências Regionais do Incra. Por meio do Acórdão 753/2008-TCU-Plenário, Relator Ministro Ubiratan Aguiar, foi determinado que publicassem no sítio da Autarquia na internet a relação de beneficiários contemplados, com a respectiva ordem de classificação, conforme a preferência definida pelo artigo 19 da Lei 8.629/1993, sem que a SR/21 tenha adotado providências.
As inconsistências na base de dados do Sipra em relação aos dados informados pelos beneficiários contrariam o item 2.5 do Acórdão 753/2008-TCU-Plenário (Irregularidade 5) . Por meio dessa deliberação, o Tribunal determinou ao Incra que adote providências para avaliar, de forma sistemática, a conformidade das informações postadas no Sistema Sipra com os documentos que derem origem aos registros. No entanto, o cruzamento de dados realizado evidenciou inconsistência em quase 70% dos beneficiários, nos campos "área do lote" e "situação". 
A existência de beneficiários que não atendem aos requisitos do Programa de Reforma Agrária (Irregularidade 6) foi constatada também em cruzamento de dados realizado pela SecexAmbiental, que revelou a existência de 7.841 casos de beneficiários com indícios de irregularidades no âmbito da SR/21. Destacou, ainda, a unidade técnica a discrepância entre o número de beneficiários informado no site do Incra (14.596) e a coleta feita pela SecexAmbiental, que identificou 22.528 beneficiários.
O descumprimento dos princípios do contraditório e da ampla defesa nos processos de seleção e de classificação de beneficiários, bem como nos processos em que foram constatados indícios de irregularidades na ocupação dos lotes (Irregularidade 7) refere-se, em especial, à impossibilidade de interposição de recursos, contrariando o art. 5º, inciso LV, da CF/1988 c/c art. 2º da Lei 9.784/1999. 
Restou evidenciado que não há formulário específico nem processo de trabalho formal relativo aos recursos. Além disso, não há divulgação da ordem de classificação, dos pontos obtidos em cada critério e dos motivos da eliminação. Apenas tomam conhecimento de suas classificações os requerentes que comparecem às reuniões convocadas pelo Incra. Embora a possibilidade de impetração de recurso seja informada nas reuniões nos assentamentos, não é estabelecido prazo para tal ajuizamento, o que prejudicada o exercício do contraditório e da ampla defesa.
A ausência de planejamento formalizado para realização de fiscalizações (Irregularidade 8)  contraria o disposto no art. 5º da Instrução Normativa - Incra 71/2012, que atribui ao Superintendente Regional a competência para o planejamento dos trabalhos, estabelecendo as áreas prioritárias de atuação. 
A equipe de auditoria considerou, a partir dos documentos acostados aos autos, que a entidade estabeleceu formalmente o planejamento de 2016, contendo servidor responsável, montante de recursos envolvidos e prazo. Contudo, embora se reconheça uma intenção inicial de realização de planejamento, ressaltei que não era suficiente para afastar a irregularidade. O plano, apesar de fixar prazo, contém, para a grande maioria das fiscalizações previstas, a mesma data inicial (1/1/2016) e de término (31/12/2016) , o que não evidencia, de fato, o período em que se pretende realizar o trabalho. Além disso, possui o nome do servidor responsável, todavia, os servidores entrevistados pela auditoria desconheciam o planejamento formalizado. Conforme registrado no relatório, "de nada adianta a formalização de planejamento, abrangendo toda a equipe, inclusive com distribuição de incumbências e projetos a servidores nominados, sem que os envolvidos tomem ciência de suas atribuições". 
A ausência e/ou deficiência na identificação de situações irregulares em projetos de assentamento (Irregularidade 9)  descumpre o previsto na IN Incra 71/2012, como também na Lei 4504/1964, art. 25, e na Lei 8629/1993, art. 20. Nos processos examinados em que houve ações de supervisão, em quase metade deles não houve decisão por parte da autarquia. Mediante visita in loco nos assentamentos, a auditoria identificou, ainda, lotes abandonados e ocupação irregular, sem realização de notificação dos responsáveis pelo Incra.
O descumprimento dos procedimentos previstos na Instrução Normativa - Incra 71/2012 ou 47/2008, nos casos de constatação de irregularidades nos projetos de assentamento de reforma agrária (Irregularidade 10) decorre da constatação das seguintes situações: falta ou demora na notificação do beneficiário/ocupante, recebimento de crédito quando em situação irregular, bem como regularização de lote ocupado irregularmente.
IV
Considerando que as graves falhas apontadas não foram elididas, resta examinar a atuação de cada um dos responsáveis. 
Ressalto que a análise permitiu, em determinadas circunstâncias, excluir a responsabilização, levando-se em consideração especialmente o período de ocupação do cargo.
IV.1
A Sra. Maria Assunção Giusti de Almeida, Superintendente Regional de 13/9/2012 até a auditoria, foi a única responsável ouvida em audiência em razão de todas as irregularidades constatadas: ausência de ampla divulgação da abertura do processo de seleção de candidatos  (Irregularidade 1) , processo de inscrição direcionado a famílias indicadas por movimentos sociais e/ou associações (Irregularidade 2) , procedimentos de classificação adotados não garantem o cumprimento dos critérios de priorização  (Irregularidade 3) , ausência da ordem de classificação de inscritos quando da publicação do resultado do processo seletivo (Irregularidade 4) , inconsistências na base de dados do Sipra em relação aos dados informados pelos beneficiários  (Irregularidade 5) , existência de beneficiários que não atendem aos requisitos do Programa de Reforma Agrária (Irregularidade 6) , descumprimento dos princípios do contraditório e da ampla defesa nos processos de seleção e de classificação de beneficiários, bem como nos processos em que foram constatados indícios de irregularidades na ocupação dos lotes (Irregularidade 7) , ausência de planejamento formalizado para realização de fiscalizações (Irregularidade 8) , ausência e/ou deficiência na identificação de situações irregulares em projetos de assentamento (Irregularidade 9) e descumprimento dos procedimentos previstos na Instrução Normativa - Incra 71/2012 ou 47/2008, nos casos de constatação de irregularidades nos projetos de assentamento de reforma agrária (Irregularidade 10) .
A unidade técnica propõe a rejeição das razões de justificativa, exceto quanto à Irregularidade 5, e, em decorrência, a aplicação da multa prevista no art. 58, inciso II, da Lei 8.443/1992.
A ilustre representante do MP/TCU sugere rejeitar apenas as justificativas relacionadas à Irregularidade 2, o que conduz também à sanção da responsável, com a consideração, na dosimetria da pena, das atenuantes expostas no seu parecer. 
Em relação às demais ocorrências, entende que se tratam de irregularidades de natureza objetiva, dependentes de medidas normativas e executivas que abrangiam a atuação do Incra/Sede ou que podem ser consideradas mais impropriedade ou falha do que uma irregularidade a atrair a aplicação de multa, bem como que careciam de normatização ou de determinação deste Tribunal dirigida diretamente às Superintendências Regionais.
Manifesto minha discordância com relação ao acolhimento das justificativas oferecidas, com exceção, em parte, das relativas às Irregularidades 7 e 8. 
Diante do conjunto de graves irregularidades constatadas no processo de execução da reforma agrária, que é missão prioritária do Incra, não se fundamenta, no meu entender, a pretensão de afastar a responsabilidade da dirigente que ocupou o cargo máximo da superintendência regional.
Quanto à ausência de ampla divulgação da abertura do processo de seleção de candidatos (Irregularidade 1) , a responsável afirma que inexistem trabalhos de divulgação nos meios de comunicação, a qual acontece apenas às famílias interessadas durante as visitas técnicas ou quando se dirigem ao Incra.
Entendo, como a unidade técnica, que a divulgação restrita à comunidade que será atendida não afasta a irregularidade, uma vez que não atende ao princípio da publicidade.
Também não favorece à responsável, com as devidas escusas, o argumento apresentado pela Procuradora-Geral de que o processo de seleção de candidatos não contava com detalhamento, na legislação e nos normativos internos do Incra, quanto aos procedimentos específicos a serem adotados. Tal ausência não exclui, por óbvio, o inafastável dever de ampla divulgação do processo de seleção de candidatos a beneficiários do PNRA, com vistas a garantir o princípio da publicidade e o acesso a toda pessoa interessada, previsto na Constituição Federal (art. 37, caput) , na Lei 9.784/1999 (art. 2º, § único, inciso V) e no Decreto 4.520/2002 (art. 5º, inciso III) .
Em relação ao processo de inscrição direcionado a famílias indicadas por movimentos sociais e/ou associações (Irregularidade 2) , acompanho as análises que concluíram, de maneira uniforme, pela responsabilização da superintendente.
Conforme exposto pela SecexAgroAmbiental, não saneia a irregularidade a alegação de que apenas catorze candidatos foram homologados dos 24 apresentados pela associação. Restou comprovada a indicação de candidatos pela associação de moradores, incluindo duas filhas do presidente da associação, as quais constaram da relação de beneficiários.
A situação indica a ausência de impessoalidade e, aliada à falta da ampla divulgação do processo seletivo, expõe o prejuízo a outros possíveis beneficiários da política pública destinada à distribuição de terra, indevidamente excluídos em decorrência do direcionamento de lotes a famílias indicadas por movimentos sociais e/ou associações.
Diante da gravidade da irregularidade e suas consequências, dissinto da proposta da Procuradora-Geral de considerar como atenuante à conduta da superintendente a falta de detalhes mais claros e objetivos do modo como essas associações operavam junto ao Incra/AP, e de como essa irregularidade era perceptível pelos gestores, bem como o fato de que a comprovação da irregularidade se restringiu a documento coletado de um único projeto de assentamento.
A carta da associação foi recebida na SR/21 e a própria responsável reconhece a indicação, o que não sustenta a mitigação da responsabilidade. Assim, apesar de argumentar que as famílias indicadas eram submetidas aos procedimentos de seleção e homologação previstos na norma, restou evidenciado, no PA Cedro, que houve a influência da associação na indicação dos beneficiários.
A adoção de procedimentos de classificação que não garantem o cumprimento dos critérios de priorização  (Irregularidade 3)  decorreu, em parte, de inadequações do sistema, mas também da inexistência de qualquer indício de que a SR/21 adote mecanismos de controle para assegurar o cumprimento do princípio da impessoalidade e os critérios legais.
A alegação da superintendente de que "em determinados casos a comunidade também é consultada para se pronunciar sobre a permanência a homologação das famílias selecionados pelo Incra" não afasta a omissão da dirigente e reforça a interferência indevida de movimentos e associações no processo de seleção.
No que se refere à ausência da ordem de classificação de inscritos quando da publicação do resultado do processo seletivo (Irregularidade 4) , o argumento de que se trata de atribuição do Incra Sede não é hábil e a elidir a responsabilidade da superintendente, eis que representa descumprimento da determinação expedida diretamente às Superintendências Regionais do Incra, por meio do item 2.8 do Acórdão 753/2008-TCU-Plenário.
A Procuradora Geral entende que a irregularidade não é grave o suficiente para ensejar a aplicação de multa aos ex-superintendentes, considerando que a responsável não ocupava a superintendência à época da expedição do comando (2008) e que não há informação demonstrando que a gestora tenha reincidido no descumprimento da determinação, o que afastaria a aplicação da multa do art. 58, inciso VII, da Lei 8.443/1992, dispositivo adequado, segundo a representante do MP/TCU, à responsabilização no presente caso.
Pondero que tais apontamentos não se revelam suficientes para eximir este Tribunal da apenação da então superintendente, com amparo em entendimento da própria Procuradora: "O teor da determinação acima é claro no sentido de que constitui dever da autoridade máxima da unidade regional, ou seja, de seu superintendente, tomar as providências para dar a devida publicidade da ordem de classificação dos inscritos quando da divulgação do resultado do processo seletivo. O art. 19 da lei fixa uma ordem objetiva de preferência entre indivíduos e famílias candidatos na distribuição de lotes. Por imperativo de transparência, é função do gestor responsável demonstrar que os critérios legais estão sendo obedecidos."
Ademais, conforme exposto no enunciado da jurisprudência que acompanha o Acórdão 277/2019-TCU-Plenário (Relator Ministro Marcos Bemquerer) : "Ao assumir o cargo, compete ao gestor público inteirar-se das determinações expedidas pelo TCU afetas à sua área de atuação, arcando com a responsabilidade no caso de descumprimento, uma vez que as determinações do Tribunal não têm caráter pessoal (intuitu personae) , pois visam aprimorar a gestão do órgão ou da entidade".
No presente caso, a aplicação da multa pode ser amparada também nos incisos II (ato praticado com grave infração à norma legal ou regulamentar de natureza contábil, financeira, orçamentária, operacional e patrimonial) e IV (não atendimento, no prazo fixado, sem causa justificada, a diligência do Relator ou a decisão do Tribunal) do art. 58 da Lei 8.443/1992, como deliberado no Acórdão 1941/2019-TCU-Plenário (Relator Ministro Augusto Nardes) , cujo enunciado assim dispõe: "Para fins do exercício do poder sancionatório do TCU, pode ser tipificado como erro grosseiro (art. 28 do Decreto-lei 4.657/1942 - Lindb) o descumprimento, sem a devida motivação, de determinação expedida pelo TCU, pois tal conduta revela grave inobservância do dever de cuidado, o que configura culpa grave".
Remanesce, portanto, a responsabilidade da superintendente regional pela ausência da publicação da relação de beneficiários contemplados, com a respectiva ordem de classificação, objeto de determinação deste Tribunal por meio do Acórdão 753/2008-TCU-Plenário, relator Ministro Ubiratan Aguiar.
Quanto às inconsistências na base de dados do Sipra em relação aos dados informados pelos beneficiários, em afronta ao item 2.5 do Acórdão 753/2008-TCU-Plenário (Irregularidade 5) , a SecexAgroAmbiental concluiu que decorreu da inoperância do Incra/Sede em aperfeiçoar o Sipra com mecanismos de controles automáticos, bem como da falta de efetiva gestão do mencionado sistema, e o MP/TCU ressaltou que a determinação foi dirigida especificamente ao Incra, e não às suas Superintendências Regionais.
Entendo, de modo distinto, que tais análises não são o bastante para elidir a responsabilidade da superintendente.
Embora se deva reconhecer que as inconsistências relativas à CPF, data, titulares com o mesmo sexo e uniões conjugais entre titulares de idade incompatível tenham sido inexpressivas, abaixo de 2%, as inconsistências na "área do lote" e na "situação" alcançaram quase 70%, conforme exposto no relatório da auditoria.
Trata-se de campos que não são fornecidos pelos beneficiários, dependendo, portanto, da atuação exclusiva da SR/21, não tendo a dirigente da regional demonstrado a adoção de quaisquer medidas destinadas à redução das ocorrências.
Assim, considerando que se refere à conduta inerente à função de dirigente máximo da unidade, a argumentada ausência de determinação direcionada diretamente às superintendências, acolhida pela Procuradora-Geral, não é hábil para afastar a responsabilização.
Também não favorece à superintendente a alegação de que as solicitações dos beneficiários eram encaminhadas aos setores competentes, eis que não saneia a irregularidade.
A existência de beneficiários que não atendem aos requisitos do Programa de Reforma Agrária (Irregularidade 6) foi demonstrada no cruzamento de dados realizado pela SecexAmbiental.
As justificativas de que a etapa de seleção de candidatos ao PNRA é um procedimento executado pela área fim, especificamente pelo Serviço de Implantação de Projetos de Assentamento/Divisão de Obtenção de Terras, bem como de que a responsável promoveu a realização de várias supervisões ocupacionais com a intenção de eliminar do Programa as famílias que se encontravam em situação irregular não elidem as diversas irregularidades ocorridas, muitas antes da homologação.
Dissinto do posicionamento do MP/TCU de que as situações irregulares são atribuídas a deficiências institucionais atinentes à sistemática adotada pelo Incra para verificar se os candidatos atendem aos requisitos exigidos na legislação.
Tal qual a unidade técnica, avalio que remanesce a responsabilidade da então superintendente pela existência de beneficiários contemplados na RB que não atendem aos requisitos do Programa de Reforma Agrária, uma vez que a execução da seleção de beneficiários e da supervisão ocupacional são atribuições das Superintendências Regionais do Incra e, assim, a responsabilidade de planejar, dirigir, coordenar e orientar a execução dessas atividades compete à superintendente.
Relativamente ao descumprimento dos princípios do contraditório e da ampla defesa nos processos de seleção e de classificação de beneficiários, bem como nos processos em que foram constatados indícios de irregularidades na ocupação dos lotes (Irregularidade 7) , entendo, como a unidade técnica, que não saneia a irregularidade a mera alegação apresentada pela responsável de que o candidato ou a família assentada que se sentir prejudicado pode entrar com requerimento junto ao Incra. 
Considero que também não favorece a superintendente o entendimento da Procuradora-Geral de que a irregularidade pode ser justificada pela falta de detalhamento, na legislação e nos normativos internos do Incra, quanto aos procedimentos relativos ao exercício do contraditório e da ampla defesa no processo de seleção dos beneficiários. A ausência de menção expressa não dispensa a adoção de medidas destinadas ao atendimento da garantia constitucional do contraditório e da ampla defesa.
Restou confirmado, especialmente nos processos de seleção e de classificação, que os procedimentos adotados, sem divulgação da situação dos beneficiários (ordem de classificação, pontos obtidos e motivos da eliminação) , da possibilidade e do prazo para apresentação de recursos, não permitem proporcionar o efetivo exercício do contraditório.
Por outro lado, em prol da responsável, observo que foram apresentados, em anexo às razões de justificativa, editais de convocação de assentados cujas áreas foram consideradas abandonadas, vendidas a terceiros e de beneficiários eliminados por terem infringido os critérios legais, nos quais consta expressamente que deverão apresentar defesa ou recurso, no prazo de trinta dias (peça 129, p. 9-16) . Apesar de demonstrarem de forma limitada a possibilidade do exercício do contraditório e da ampla defesa pelos beneficiários, eis que referentes a curto período (fevereiro a setembro/2015) , bem como a apenas indícios de irregularidades na ocupação dos lotes ou sem apresentar a motivação da eliminação e sem comprovar a efetiva divulgação de tais editais, pondero por considerá-los para acolher em parte as justificativas apresentadas.
No que se refere à ausência de planejamento formalizado para realização de fiscalizações  (Irregularidade 8) , a responsável afirma que o planejamento das fiscalizações das áreas de assentamento ocorreu conforme orientação do Incra/Sede, que priorizou o atendimento de demandas de órgãos externos e não o planejamento proposto pela superintendência.
Nada obstante a ausência de comprovação documental, a unidade técnica propõe acolher parcialmente as justificativas, com amparo nos documentos oferecidos em resposta à oitiva, posição com a qual me alinho.
De fato, embora o planejamento apresentado durante a auditoria não tenha sido considerado suficiente para elidir, de pronto, a irregularidade, a SR/21 demonstrou a adoção de providências que afastam, em parte, a omissão atribuída à superintendente no exercício de sua competência de realizar os planejamentos dos trabalhos, tais como:  lista de frequência - plano de ação Incra/SR (21) /AP, de 20/4/2016; memorandos - circulares de convocação de reuniões, de 2016; memória de reunião - demandas TCU e CGU, de 1/6/2015; e planilha de plano de supervisão ocupacional 2013 (peça 44, p. 7-17) .
A ausência e/ou deficiência na identificação de situações irregulares em projetos de assentamento (Irregularidade 9)  não restou justificada pela responsável. A Sra. Maria Assunção apenas afirma que todos os servidores envolvidos na realização de supervisões ocupacionais receberam orientações para o exercício de suas funções e que realizou o que foi possível no sentido de propiciar aos servidores os conhecimentos necessários. 
Os argumentos não saneiam a irregularidade, como também não suprimem a responsabilidade da dirigente máximo da superintendência.
Sem embargo, considero como atenuante à conduta omissiva a suspensão das viagens para a realização da supervisão ocupacional, por orientação do Presidente do Incra, em 12/3/2014, exposta em memorando direcionado aos superintendentes regionais (peça 129, p. 7) .
Cabe salientar, contudo, que tal documento não é suficiente para elidir integralmente a responsabilidade da superintendente, que ocupou o cargo desde 2012, quanto às omissões na identificação de situações irregulares nos demais períodos não abrangidos pela restrição mencionada. 
O descumprimento dos procedimentos previstos na Instrução Normativa - Incra 71/2012 ou 47/2008, nos casos de constatação de irregularidades nos projetos de assentamento de reforma agrária (Irregularidade 10) também não pode ser afastado pela singela alegação de que os procedimentos para retomada de parcelas irregularmente ocupadas obedecem aos prazos estabelecidos na norma interna e de que qualquer ação para acompanhamento e fiscalização de lotes irregularmente ocupados necessita da descentralização dos recursos.
Ao contrário, as evidências colhidas durante a auditoria comprovam o descumprimento do normativo, a exemplo da falta ou demora na notificação do beneficiário/ocupante, recebimento de crédito quando em situação irregular e regularização de lote ocupado irregularmente.
O Ministério Público propõe afastar as Irregularidades 9 e 10 em razão da presença de graves deficiências estruturais na unidade regional, de origem que remontava a períodos anteriores, cuja solução depende do Incra/Sede.
Dissinto desse posicionamento. Em que pese reconhecer as deficiências institucionais, as dificuldades enfrentadas não podem ser acolhidas para elidir integralmente as omissões observadas. Restou evidenciada a morosidade na identificação de situações irregulares, além da ausência de adoção tempestiva das medidas corretivas nos casos irregulares noticiados, sem a demonstração da efetiva atuação de forma a reduzir os efeitos das eventuais dificuldades.
Aos Superintendentes Regionais incumbe planejar, dirigir, coordenar e orientar a execução das atividades das respectivas unidades e exercer outras atribuições que lhes forem cometidas pelo Presidente do Incra. As irregularidades objeto da audiência e as omissões indicadas, portanto, decorreram do não cumprimento de atribuições próprias do cargo, evidenciando o necessário nexo de causalidade.
Por meio do Acórdão 1043/2019-TCU-Plenário, de minha relatoria, dirigentes do Incra/Sede já foram responsabilizados pela ocorrência generalizada das mesmas irregularidades. Naquela decisão, o relatório salientou: "As ilegalidades se deram devido à falta de direção, orientação e coordenação do funcionamento geral do Incra, bem como de supervisão hierárquica, não sendo possível que os fatos tenham passado ao largo da Presidência do Incra, uma vez já tendo sido apontados pelo TCU e pela CGU, em alguns casos, reiteradas vezes". 
Essa conclusão se aplica também aos superintendentes regionais, gestores máximos na unidade.
A Sra. Maria Assunção Giusti de Almeida exerceu o cargo por três anos até a auditoria, não tendo logrado comprovar a atuação no intuito de evitar a ocorrência das irregularidades evidenciadas tanto no processo de seleção dos beneficiários, quanto na supervisão.
As irregularidades ora em análise decorreram de condutas omissivas e/ou comissivas quanto às ocorrências expressamente descritas na audiência. A não demonstração de que adotou, no âmbito da superintendência regional, providências destinadas ao cumprimento das normas e de decisão desta Corte demanda sua responsabilização. 
Em conclusão, avalio que a superintendente contribuiu para as diversas e graves irregularidades identificadas no Programa de Reforma Agrária, o que evidencia a ocorrência de culpa grave ao não promover a ampla divulgação da abertura do processo de seleção de candidatos, acolher as listas de candidatos indicados pelas lideranças dos movimentos sociais, não garantir o cumprimento dos critérios de priorização, não publicar a ordem de classificação de inscritos, não atuar para regularizar as inconsistências na base de dados do Sipra, permitir a seleção de candidatos e manutenção de beneficiários sem a verificação do preenchimento dos requisitos legais, não garantir integralmente o contraditório e a ampla defesa, não supervisionar de forma eficiente as situações irregulares, bem como não garantir o cumprimento dos procedimentos previstos na legislação, nos casos de constatação de irregularidades nos projetos de assentamento de reforma agrária.
Era dever da responsável agir, no âmbito das competências atribuídas por decreto, para evitar as diversas falhas constatadas e suas consequências.
Considerando demonstrado que a atuação do responsável foi relevante para a ocorrência dos graves resultados decorrentes das irregularidades, em prejuízo à execução do PNRA, cabe rejeitar as razões de justificativa apresentadas pela Sra. Maria Assunção Giusti de Almeida, Superintendente Regional, exceto parcialmente quanto às Irregularidades 7 e 8, e aplicar a multa prevista no art. 58, inciso II, da Lei 8.443/1992, levando-se em conta o atenuante relativo à Irregularidade 9.
IV.2
Os Superintendentes Regionais, Srs. Alessandro Tavares Cardoso (de 1/1/2008 a 2/1/2009) , Raimundo Nonato Picanço Souto (de 12/3/2009 a 1/12/2009) , Evandro Costa Gama (de 1/12/2009 a 31/3/2010) e Neiva Lúcia da Costa Nunes (de 25/11/2011 a 20/7/2012) , foram ouvidos em audiência para apresentação de razões de justificativa acerca da ausência da ordem de classificação de inscritos quando da publicação do resultado do processo seletivo  (Irregularidade 4)  e das inconsistências na base de dados do Sipra em relação aos dados informados pelos beneficiários  (Irregularidade 5) .
A unidade técnica propõe, com o aval da Procuradora-Geral, afastar a responsabilidade de tais dirigentes, tendo em vista que não foram criados projetos de assentamento nos respectivos períodos de gestão, bem como que o responsável pelo cumprimento da determinação do item 2.5 do Acórdão 753/2008-TCU-Plenário é o Incra/Sede, gestor do Sipra, que deveria avaliar regularmente a conformidade das informações do sistema.
Anuo ao encaminhamento sugerido, sem prejuízo de ressaltar que a data de criação dos assentamentos não deve ser, por si só, fundamento para a exclusão das responsabilidades, mas sim a verificação da eventual atuação nas ocorrências, considerando apenas os assentamentos incluídos na presente auditoria. É que, embora as irregularidades tenham sido observadas de forma generalizada, apropriado se ater, para definir a responsabilidade e a apenação dos envolvidos, às evidências apontadas nos três projetos de assentamento analisados.
Assim, as circunstâncias evidenciadas permitem afastar a responsabilização dos referidos gestores, principalmente, por não estarem nos cargos no momento das ocorrências indicadas.
V
Em relação à oitiva da Superintendência Regional, por mim determinada, considerando os indícios de que as falhas permaneciam, a unidade técnica analisou a resposta em conjunto com as razões de justificativa apresentadas pelos responsáveis, concluindo que não foram suficientes para elidir as irregularidades constatadas, exceto, quanto à Irregularidade 8, em que concluiu que a manifestação esclarece em parte a ausência de planejamento formalizado para realização de fiscalizações de supervisão ocupacional.
De todo modo, a SecexAgroambiental deixou de propor qualquer medida, considerando as determinações expedidas por meio do Acórdão 1976/2017 - TCU.
De fato, tendo em vista que as irregularidades foram constatadas de modo generalizado em todas as unidades auditadas, esta Corte já emitiu uma série de determinações, recomendações e orientações ao Incra, que serão monitoradas pela SecexAgroAmbiental. 
Nesse sentido, optou-se nos demais processos da FOC apreciados por dar ciência das irregularidades constatadas diretamente às Superintendências Regionais, para adoção de medidas com vistas à prevenção de ocorrências semelhantes, de modo a evitar futuras omissões dos gestores no âmbito da SR04, com a justificativa de que não há orientação a elas direcionada.
VI
Reforço que, ante a magnitude dos problemas encontrados, decorrentes da inação da responsável, restam configuradas suas responsabilidades omissivas, a culpa grave e os recorrentes erros grosseiros decorrentes de suas omissões quanto aos fatos, vícios, falhas e irregularidades encontradas e evidenciadas na condução do PNRA, o que enseja a aplicação da multa prevista no art. 58 da Lei 8.443/1992, consoante presente análise.
Quanto à dosimetria da pena, levo em consideração o nível de hierarquia na instituição, o tempo de ocupação do cargo, além do número e da gravidade das irregularidades atribuídas, bem como eventuais circunstâncias atenuantes, no caso concreto, essencialmente quanto à Irregularidade 9 (ausência e/ou deficiência na identificação de situações irregulares em projetos de assentamento) .
Sem embargo da apenação prevista no art. 58 da LO/TCU, em sintonia com o encaminhamento adotado por meio dos Acórdãos 1043/2019, 1952/2019, 2028/2020, 2029/2020, 2427/2020 e 2624/2020, todos do Plenário, pondero também nos presentes autos, diante da similaridade das irregularidades e da gravidade dos apontamentos, pela aplicação à responsável da sanção prevista no art. 60 da Lei 8.443/1992.
De acordo com tal dispositivo, sempre que esta Corte, por maioria absoluta de seus membros, "considerar grave a infração cometida, o responsável ficará inabilitado, por um período que variará de cinco a oito anos, para o exercício de cargo em comissão ou função de confiança no âmbito da Administração Pública".
Por analogia, aplicam-se ao processo ora em análise as ponderações, a seguir transcritas, por mim consignadas no voto condutor do citado Acórdão 1043/2019-TCU-Plenário, acerca da ocorrência generalizada das graves irregularidades identificadas, em decorrência da inação dos gestores, especialmente nos níveis mais altos de direção da autarquia:
"23. A inação dos gestores, especialmente no nível mais alto de direção da autarquia, conduziu a problemas de tamanha gravidade, durante sucessivos exercícios, que, conforme aferido por este Tribunal, serão necessários esforços contínuos em vários anos para a reversão da situação das ocupações ilegais dos lotes de reforma agrária, seja em razão dos processos de seleção mal elaborados e desconformes com preceitos legais, seja em razão da insuficiência e da ausência de planos ou de realização de supervisões ocupacionais. 
24. Resta evidenciado que, ao tempo das gestões desses responsáveis, o Incra se preocupava apenas com o volume de criação de novos assentamentos sem se preocupar com a qualidade desses, com a legalidade da ocupação, com sua emancipação, e com a utilização por aqueles efetivamente vocacionados à produção agrária, de tal maneira que, como já mencionei alhures (vide item 6 retro) , demandará até mesmo deste Tribunal monitoramentos contínuos do cumprimento dos itens relativos a determinações e recomendações efetuados pelo Acórdão 1976/2017-TCU-Plenário, durante uma década.
25. Ora, atestam os autos que esses gestores desmerecem que neles se depositem a confiança necessária ao exercício das mais nobres funções públicas responsáveis por converter os parcos recursos públicos e dos cidadãos em políticas públicas de efetivo retorno ao país, atendendo aos preceitos da legalidade, economicidade e eficiência, o que a meu ver torna temerárias suas nomeações futuras para outras funções desta magnitude.
 (...) 
27. Em todos os casos relacionados às responsabilidades dos então presidentes do Instituto, e não apenas em relação àquele mencionado na transcrição que fiz retro, é possível verificar-se a paralisia do nível de gestão máximo da entidade, a recomendar, a meu ver, a aplicação da sanção a que me referi.
28. É, afinal, a direção máxima responsável pelas diretrizes de seleção de beneficiários e de supervisão ocupacional, as quais são transmitidas ao corpo funcional da autarquia, e que devem ser seguidas por suas superintendências. Por essa linha, seria de se imaginar que toda a parcela de maior gravidade deveria recair sobre aqueles que presidiram a autarquia, a eles sendo portanto atribuível sanção de inabilitação. Ocorre que o Incra é dirigido por órgão colegiado, o seu Conselho Diretor, composto pelo presidente, que o preside, além dos diretores de áreas específicas, como os diretores aqui ouvidos em audiência. Esses diretores, portanto, das Diretorias de Obtenção de Terras e Implantação de Projetos de Assentamento, e de Desenvolvimento de Projetos de Assentamento, conforme as disposições do Regimento Interno da autarquia, são responsáveis também pelas decisões tomadas quanto às atividades de seleção de beneficiários e de supervisão ocupacional dos lotes do Programa Nacional de Reforma Agrária, partilhando, nesses aspectos, da gestão e da governança institucional daquele programa.
29. Logo, entendo que a sanção de inabilitação também deve ser aplicada a esses diretores, e não somente aos presidentes da autarquia, seguindo a mesma proporcionalidade no que tange aos tempos de ocupação dos cargos, e ao nível de hierarquia na instituição, de modo que entendo caber tempos de inabilitação distintos a cada um."
Esse entendimento deve ser aplicado também à superintendência regional, com as devidas proporções. Na esfera da SR/21, a responsabilidade pela orientação das unidades subordinadas é, em primeira instância, dos superintendentes, dirigentes máximos. Incumbia aos superintendentes planejar, dirigir, coordenar e orientar a execução das atividades da respectiva unidade, em consonância com as atribuições aprovadas pelo Decreto 6.812/2009, então vigente. No entanto, a direção é também compartilhada em um órgão colegiado, o Comitê de Decisão Regional, composto pelo Superintendente Regional, que o coordenará, e pelos chefes de divisão. Aos chefes da Divisão de Obtenção de Terras competia ainda, conforme regimentalmente previsto, coordenar e supervisionar a execução das atividades de cadastramento, seleção e assentamento de famílias.
Assim, ao não adotarem medidas, no âmbito de suas competências, com vistas ao cumprimento da legislação e ao alcance dos objetivos do PNRA no Estado do Amapá, os dirigentes devem responder pelas graves irregularidades constatadas e seus resultados, em especial pelo direcionamento de lotes de assentamentos a famílias indicadas por movimentos sociais e/ou associações, não alcançando os verdadeiros beneficiários.
No entanto, ressalto novamente que a então Secex/AP, diferentemente do que ocorreu nos demais processos da FOC e sem atender integralmente ao despacho por meio do qual determinei a realização das audiências, deixou de chamar aos autos os chefes de divisão e optou por ouvir em audiência somente o Superintendente em exercício no cargo no momento da identificação das irregularidades, com fundamento na culpa in elegendo e/ou in vigilando.
Tal alternativa em nada altera a responsabilidade da superintendente ou a prejudica, uma vez que suas condutas foram avaliadas de acordo com as competências do cargo exercido. Quanto aos demais possíveis responsáveis, como exposto, deixo de adotar qualquer medida adicional, tendo em vista o tempo transcorrido desde a ocorrência das irregularidades e desde a determinação das audiências, expedida em 18/8/2016.
Com relação à dosimetria, entendo que à superintendente regional cabe, de fato, a maior responsabilização, tendo em vista que é nesse nível que são traçadas as diretrizes gerais e se situa a responsabilidade pela gestão e governança da unidade.
No caso concreto, em relação à Sra. Maria Assunção Giusti de Almeida, cabe reconhecer, para dosimetria das penas, que foi possível considerar a adoção de medidas relacionadas às Irregularidades 7 e 8 (descumprimento dos princípios do contraditório e da ampla defesa, bem como ausência de planejamento formalizado para realização de fiscalizações) , as quais conduziram ao acolhimento parcial das correspondentes razões de justificativas, além do atenuante referente à Irregularidade 9 (ausência e/ou deficiência na identificação de situações irregulares em projetos de assentamento) .
Por outro lado, a dirigente ocupou o cargo de Superintendente Regional por mais de três anos até a auditoria e não logrou afastar a maioria das irregularidades a ela atribuídas.
Nesse sentido, proponho que este Tribunal considere graves as infrações cometidas pela referida responsável e, na sequência, delibere sobre a proposição que faço no sentido de sua inabilitação.
VII
A Secex/AP registrou no relatório de auditoria o recebimento, no dia 1/12/2015, de expediente enviado pelo então Senador da República, Sr. João Capiberibe (peça 6) , em que noticia que os Ministérios Públicos Federal e Estadual no Amapá fizeram recomendação ao Incra para que fosse suspenso qualquer acordo envolvendo a transferência de terras da União para o Estado do Amapá. A preocupação refere-se a como tal transferência de terras se dará. Alega risco de que o acordo de transferência seja feito sem a devida análise de interesses subjacentes, como os direitos dos assentados do Incra, comunidades quilombolas que aguardam a titulação de suas terras e áreas que são objetos de ação de reintegração ajuizadas pela própria União.
Ao final, solicita que seja suspenso todo e qualquer acordo envolvendo transferência de terras da União para o Estado do Amapá sem a devida análise.
Considerando a pertinência do tema (transferência de terras) , inobstante não constar do escopo da auditoria, entendeu por bem tratar o expediente remetido a esta Corte no bojo do presente processo. 
Considerando que existe diploma legal disciplinando o tema (Lei 10.304/2001) , bem como que já foi expedida comunicação pelos Ministérios Públicos Estadual e Federal no Amapá, mas com o objetivo de atender ao pleito advindo de Parlamentar e que guarda continência com objeto dos autos, com o devido cuidado de agir estritamente dentro do rol de competências desta Corte de Contas e sem usurpação de competência do Poder Executivo, a Secex/AP propôs recomendação ao Instituto Nacional de Colonização e Reforma Agrária no sentido de que sejam feitas as devidas análises, considerando as terras de interesse da União, tais como comunidades quilombolas, assentamentos federais, entre outras, antes de se efetuar quaisquer transferências de terras ao Estado do Amapá. 
Ao examinar o relatório, observei que, posteriormente à solicitação do Senador, houve a edição do Decreto 8.713/2016, de 15 de abril de 2016, para regulamentar a referida lei. O anexo I do decreto discriminou as glebas transferidas ao domínio do Estado do Amapá e o § 1º do art. 1 excluiu da transferência as seguintes áreas:
a) terras tradicionalmente ocupadas pelos índios, conforme o Anexo II, e demais áreas relacionadas nos incisos II a X do caput do art. 20 da Constituição;
b) destinadas ou em processo de destinação, pela União, a projetos de assentamento, conforme o Anexo III;
c) de unidades de conservação já instituídas pela União e aquelas em processo de instituição, conforme o Anexo IV;
d) afetadas, de modo expresso ou tácito, a uso público comum ou especial;
e) destinadas a uso especial do Ministério da Defesa;
f) objeto de títulos expedidos pela União que não tenham sido extintos por descumprimento de cláusula resolutória; e  
g) territórios quilombolas já delimitados e aqueles a serem delimitados pelo Instituto Nacional de Colonização e Reforma Agrária - Incra por meio de relatório antropológico no prazo de vinte meses, contado da data de publicação deste Decreto, conforme o Anexo III.
Assim, considerei que, aparentemente, o risco exposto pelo Senador resta afastado pelo normativo.
Destarte, feitas essas considerações e acolhendo em essência o pronunciamento da unidade técnica, com os ajustes e acréscimos deste Relator, manifesto-me por que o Tribunal aprove o acórdão que ora submeto à deliberação deste Colegiado.
TCU, Sala das Sessões Ministro Luciano Brandão Alves de Souza, em 3 de março de 2021.
AUGUSTO SHERMAN CAVALCANTI 
Relator